---
title: "3. Inferencia Estatistica"
output: rmarkdown::html_vignette
vignette: >
  %\VignetteIndexEntry{3. Inferencia Estatistica}
  %\VignetteEngine{knitr::rmarkdown}
  %\VignetteEncoding{UTF-8}
---

```{r setup, include = FALSE}
knitr::opts_chunk$set(collapse = TRUE, comment = "#>",
                      fig.width = 7, fig.height = 4.2,
                      message = FALSE, warning = FALSE)
library(rnp)
set.seed(2024)
```

## Dos dados a populacao

Inferencia e o salto do que observamos (a amostra) para o que queremos saber (a
populacao). E o curso mais importante de um bacharelado em estatistica, e tambem
o mais mal-interpretado. Usaremos `MASS::Pima.tr`: dados reais de 200 mulheres
da etnia Pima, com medidas clinicas e diagnostico de diabetes.

```{r dados}
dados <- MASS::Pima.tr
rnp_descritiva(dados$bmi)[c("n_validos", "media", "desvio", "se_media")]
```

## Estimacao pontual: dois caminhos

Estimar um parametro pontualmente pode ser feito por **maxima verossimilhanca**
(EMV) — o valor que torna os dados observados mais provaveis — ou pelo **metodo
dos momentos**. Para o IMC, supondo Normal:

```{r emv}
x <- dados$bmi
ll <- function(th) sum(dnorm(x, th[1], th[2], log = TRUE))
rnp_emv(ll, inicio = c(30, 5), nomes = c("media", "desvio"))$estimativas
```

A EMV nao da apenas o estimador: a curvatura da log-verossimilhanca no maximo (a
**informacao de Fisher**) fornece o erro-padrao. Quanto mais "afilada" a
verossimilhanca, mais informacao os dados trazem e menor a incerteza:

```{r logveross, fig.alt="Log-verossimilhanca da media"}
rnp_log_verossimilhanca(function(mu) sum(dnorm(x, mu, sd(x), log = TRUE)),
                        intervalo = c(31, 35))
```

## Intervalo de confianca: o que ele *realmente* significa

```{r ic}
rnp_ic_media(dados$bmi)
```

Aqui mora a interpretacao mais distorcida da estatistica. Um IC de 95% para a
media **NAO** significa "ha 95% de probabilidade de a media verdadeira estar
neste intervalo". A media verdadeira e uma constante fixa — ou esta, ou nao esta.

A interpretacao **frequentista correta**: se repetissemos o estudo muitas vezes e
construissemos um IC a cada vez, **95% desses intervalos** conteriam a media
verdadeira. A confianca esta no *procedimento*, nao neste intervalo particular.

## Teste de hipoteses e o p-valor

Sera que o IMC medio dessa populacao difere de 30 (limiar de obesidade)?

```{r teste-t}
rnp_teste_t(dados$bmi, mu = 30)
```

Agora o conceito mais escorregadio de todos. O **p-valor** e:

> a probabilidade de observar uma estatistica tao ou mais extrema que a obtida,
> **supondo H0 verdadeira**.

O que o p-valor **NAO** e:

- *Nao* e a probabilidade de H0 ser verdadeira.
- *Nao* e a probabilidade de o resultado ter sido "sorte".
- Um p < 0,05 *nao* mede o tamanho nem a importancia do efeito — apenas a
  evidencia contra H0.

E os dois tipos de erro que rondam toda decisao:

- **Erro tipo I** ($\alpha$): rejeitar H0 sendo ela verdadeira (falso positivo).
- **Erro tipo II** ($\beta$): nao rejeitar H0 sendo ela falsa (falso negativo).

## Poder: a face esquecida do teste

O **poder** ($1-\beta$) e a probabilidade de detectar um efeito que existe de
fato. Estudos com pouco poder produzem tanto falsos negativos quanto achados
"significativos" que nao se replicam. Quantos sujeitos precisamos para detectar
um efeito medio (d de Cohen = 0,5) com 80% de poder?

```{r tamanho}
rnp_tamanho_amostra_teste(efeito = 0.5, poder = 0.8, tipo = "duas")
```

A curva de poder mostra o trade-off entre tamanho amostral e capacidade de
deteccao:

```{r poder, fig.alt="Curva de poder"}
rnp_poder_teste(efeito = 0.5, n = 30, tipo = "duas")$grafico
```

Calcular o poder e o tamanho de amostra **antes** de coletar os dados e parte do
bom planejamento de um estudo, e ajuda a evitar tanto falsos negativos quanto
achados que nao se replicam.

## Quando nao ha formula: o bootstrap

Para a media, o erro-padrao tem formula fechada ($s/\sqrt{n}$). Mas e para a
**mediana**, ou para um quantil? O **bootstrap** de Efron resolve por
reamostragem: reamostra-se a propria amostra com reposicao milhares de vezes e
observa-se a variabilidade da estatistica.

```{r bootstrap}
rnp_ic_bootstrap(dados$bmi, estatistica = "mediana", B = 1000, tipo = "percentil")
```

Nenhuma suposicao de normalidade foi feita. O bootstrap e util justamente para
estatisticas cuja distribuicao amostral nao tem uma forma fechada conhecida.

## Comparando grupos sem assumir normalidade: permutacao

Diabeticas e nao-diabeticas diferem na glicose? Em vez de confiar no TCL, o
**teste de permutacao** constroi a distribuicao nula embaralhando os rotulos —
inferencia exata, baseada apenas na troca de etiquetas sob H0:

```{r perm}
g1 <- dados$glu[dados$type == "Yes"]
g0 <- dados$glu[dados$type == "No"]
rnp_teste_permutacao(g1, g0, B = 2000)
```

## Sintese

| Conceito | O que e | Erro comum |
|----------|---------|------------|
| Verossimilhanca | plausibilidade dos dados sob $\theta$ | confundir com probabilidade de $\theta$ |
| IC de 95% | 95% dos intervalos cobririam o parametro | "95% de chance de estar aqui" |
| p-valor | P(dados \| H0) | "P(H0 \| dados)" |
| Poder | P(detectar efeito real) | ignora-lo no planejamento |
| Bootstrap | EP por reamostragem | so usar quando ha formula |

Mais do que calcular cada uma dessas quantidades, vale entender o que cada uma
significa — e o que ela nao diz.
