---
title: "4. Regressao Linear e Modelagem"
output: rmarkdown::html_vignette
vignette: >
  %\VignetteIndexEntry{4. Regressao Linear e Modelagem}
  %\VignetteEngine{knitr::rmarkdown}
  %\VignetteEncoding{UTF-8}
---

```{r setup, include = FALSE}
knitr::opts_chunk$set(collapse = TRUE, comment = "#>",
                      fig.width = 7, fig.height = 4.2,
                      message = FALSE, warning = FALSE)
library(rnp)
set.seed(2024)
```

## Regressao e geometria

Ha um segredo que torna a regressao linear menos misteriosa: **ela e projecao
ortogonal**. O vetor de respostas $y$ vive num espaco de $n$ dimensoes; o modelo
projeta $y$ sobre o subespaco gerado pelas colunas de $X$. Os coeficientes de
minimos quadrados sao as coordenadas dessa projecao, e os residuos sao a parte de
$y$ ortogonal ao subespaco. Quem entende isso entende *por que* os residuos sao
nao-correlacionados com os preditores — nao por acaso, mas por construcao
geometrica.

Usaremos `MASS::Boston`: 506 bairros de Boston com o valor mediano dos imoveis
(`medv`) e 13 caracteristicas reais.

```{r dados}
dados <- MASS::Boston
```

## Ajuste e leitura dos coeficientes

```{r ajuste}
fit <- rnp_regressao(medv ~ rm + lstat + crim, data = dados)
fit$coeficientes
```

Cada coeficiente e o efeito **parcial** do preditor: a variacao esperada em
`medv` por unidade do preditor, *mantidos os demais constantes*. Por exemplo, o
coeficiente de `rm` (numero medio de comodos) diz quanto o valor sobe por comodo
adicional, controlando criminalidade e status socioeconomico. Esse "controle" e
exatamente o que a regressao multipla oferece e a correlacao simples nao.

```{r modelo}
fit$modelo
```

O **R-quadrado** e a fracao da variancia de `medv` explicada pelo modelo —
geometricamente, o quanto da "energia" de $y$ caiu dentro do subespaco. O
**R-ajustado** penaliza preditores inuteis: ao contrario do R2 cru, ele *pode
cair* quando se adiciona ruido. A estatistica F testa o modelo como um todo
contra o modelo nulo (so o intercepto).

## Pressupostos: o modelo so vale se eles valerem

Regressao linear nao e magica; ela repousa sobre quatro pilares. **Violar os
pressupostos invalida os erros-padrao, os ICs e os p-valores** — os coeficientes
podem ate continuar uteis, mas a inferencia sobre eles desaba. Os diagnosticos
graficos sao o exame medico do modelo:

```{r diag, fig.alt="Painel de diagnostico de residuos"}
g <- rnp_grafico_residuos(lm(medv ~ rm + lstat + crim, dados))
g$residuo_ajustado
```

- **Residuos vs ajustados** (acima): testa **linearidade** e
  **homocedasticidade**. Queremos uma nuvem sem padrao em torno de zero. Um funil
  indica variancia nao-constante; uma curva indica nao-linearidade.
- **Q-Q dos residuos**: testa a **normalidade** dos residuos (necessaria para os
  ICs em amostras pequenas).
- **Escala-locacao**: reforca o exame da homocedasticidade.
- **Residuos vs leverage**: identifica pontos **influentes** que sozinhos podem
  dominar o ajuste.

```{r diag-testes}
rnp_regressao_diagnosticos(lm(medv ~ rm + lstat, dados))$testes
```

Os testes formais (Shapiro nos residuos, Breusch-Pagan para
heterocedasticidade, Durbin-Watson para autocorrelacao) complementam o olho.

## Multicolinearidade: quando os preditores brigam

Se dois preditores carregam quase a mesma informacao, o modelo nao consegue
separar seus efeitos — os erros-padrao explodem e os coeficientes ficam
instaveis. O **VIF** (fator de inflacao de variancia) detecta isso:

```{r vif}
rnp_vif(lm(medv ~ rm + lstat + tax + rad, dados))
```

Regra pratica: VIF > 5 e preocupante, > 10 e grave. `tax` e `rad` (acesso a
rodovias e imposto predial) costumam ser colineares em Boston — faz sentido
economico.

## O trade-off vies-variancia: regressao penalizada

Quando ha muitos preditores ou multicolinearidade, abrir mao de um pouco de
imparcialidade pode reduzir muito a variancia — e melhorar a predicao. Essa e a
ideia da **regularizacao**, e o trade-off vies-variancia em acao.

- **Ridge** (L2) encolhe todos os coeficientes em direcao a zero, domando a
  multicolinearidade sem zerar ninguem.
- **Lasso** (L1) zera coeficientes irrelevantes, fazendo **selecao de variaveis**.

```{r ridge}
rnp_regressao_ridge(medv ~ rm + lstat + crim + tax + rad, dados, lambda = 1)
```

```{r lasso}
rnp_regressao_lasso(medv ~ rm + lstat + crim + tax + rad, dados, lambda = 0.5)
```

Note como o lasso zera preditores fracos — algo que o minimos quadrados comum
jamais faz. O parametro $\lambda$ controla a intensidade da penalidade: e o
dial do trade-off.

## Robustez a outliers

Minimos quadrados eleva os residuos ao quadrado — logo, um unico outlier pode
sequestrar a reta. A **regressao robusta** (M-estimadores via IRLS) reduz o peso
de observacoes aberrantes:

```{r robusta}
rnp_regressao_robusta(medv ~ rm + lstat, dados, metodo = "huber")$coeficientes
```

## Quando a resposta e binaria: regressao logistica

Nem toda resposta e continua. Para classificar (doente/sadio, aprovado/reprovado)
usa-se a **regressao logistica**, que modela a *chance* (odds) do evento. Voltando
aos dados de diabetes:

```{r logistica}
pima <- MASS::Pima.tr
log_fit <- rnp_logistic(type ~ glu + bmi + age, data = pima)
log_fit$coeficientes
```

O `odds_ratio` (= $e^\beta$) e a leitura natural: um OR de 1,03 para `glu`
significa que cada unidade de glicose multiplica a chance de diabetes por 1,03.
A qualidade da classificacao se mede pela **curva ROC** e sua area (AUC):

```{r roc}
prob <- predict(glm(type ~ glu + bmi + age, pima, family = binomial()),
                type = "response")
roc <- rnp_curva_roc(pima$type, prob, positivo = "Yes")
roc$auc
```

A **AUC** e a probabilidade de o modelo ranquear um caso positivo acima de um
negativo escolhidos ao acaso. AUC = 0,5 e moeda jogada; 1,0 e perfeito.

## Sintese

| Etapa | Ferramenta | Pergunta de professor |
|-------|-----------|------------------------|
| Ajustar | `rnp_regressao` | os coeficientes fazem sentido teorico? |
| Diagnosticar | `rnp_grafico_residuos` | os pressupostos valem? |
| Colinearidade | `rnp_vif` | os preditores brigam? |
| Regularizar | `rnp_regressao_ridge/_lasso` | vale trocar vies por variancia? |
| Classificar | `rnp_logistic` + `rnp_curva_roc` | quao bem separa as classes? |

Regressao bem-feita e 20% ajustar e 80% **criticar** o ajuste.
