---
title: "5. Analise Multivariada"
output: rmarkdown::html_vignette
vignette: >
  %\VignetteIndexEntry{5. Analise Multivariada}
  %\VignetteEngine{knitr::rmarkdown}
  %\VignetteEncoding{UTF-8}
---

```{r setup, include = FALSE}
knitr::opts_chunk$set(collapse = TRUE, comment = "#>",
                      fig.width = 7, fig.height = 4.6,
                      message = FALSE, warning = FALSE)
library(rnp)
set.seed(2024)
```

## Quando as variaveis nao vivem sozinhas

Ate aqui olhamos uma ou duas variaveis por vez. O mundo real e
**multidimensional**: um floricultor mede quatro dimensoes de cada flor, um banco
dezenas de indicadores por cliente. A analise multivariada estuda a *estrutura
conjunta* — correlacoes, agrupamentos e direcoes de maior variacao. E o ponto em
que a **algebra linear** cobra a fatura: autovalores, autovetores e projecoes
deixam de ser abstracoes e viram ferramentas.

Usaremos o classico `iris` — medidas reais de 150 flores de tres especies,
coletadas por Edgar Anderson e imortalizadas por Fisher em 1936.

```{r dados}
X <- iris[, 1:4]
mc <- rnp_matriz_correlacao(X)
mc$matriz
```

```{r correlograma, fig.alt="Correlograma das medidas de iris"}
rnp_grafico_correlograma(X)
```

Petalas (comprimento e largura) sao fortemente correlacionadas — carregam
informacao redundante. Essa redundancia e justamente o que a PCA explora.

## PCA: a decomposicao espectral da covariancia

A **Analise de Componentes Principais** encontra novas direcoes (combinacoes
lineares das variaveis originais) que (i) sao ortogonais entre si e (ii)
capturam o maximo de variancia possivel. Matematicamente, **os componentes sao
os autovetores da matriz de covariancia, e os autovalores sao as variancias ao
longo deles**. PCA *e* decomposicao espectral — nada mais.

```{r pca}
pca <- rnp_pca(X)
pca$variancia
```

A coluna `acumulada` e a chave: os dois primeiros componentes ja explicam ~96%
da variacao das quatro medidas. Reduzimos de 4 para 2 dimensoes perdendo quase
nada — a essencia da reducao de dimensionalidade.

O **biplot** sobrepoe as observacoes (pontos) e as variaveis (vetores) no mesmo
plano:

```{r biplot, fig.alt="Biplot da PCA de iris"}
rnp_biplot(pca)
```

Vetores que apontam na mesma direcao sao correlacionados; o comprimento indica
quanto a variavel pesa nos componentes. Veja como as petalas dominam o primeiro
componente.

## Agrupamento: encontrando estrutura sem rotulos

E se nao soubessemos as especies? O **cluster** busca grupos naturais. O
**k-means** particiona minimizando a variancia intragrupo:

```{r kmeans}
km <- rnp_kmeans(X, k = 3)
km$metricas
```

Mas k-means assume grupos esfericos e e sensivel a outliers. O **k-medoids**
(PAM) usa observacoes reais como centros — mais robusto. E o **cluster
hierarquico** nao exige fixar $k$ de antemao, construindo uma arvore de fusoes:

```{r hier, fig.alt="Dendrograma de iris"}
ch <- rnp_cluster_hierarquico(X, k = 3)
rnp_grafico_dendrograma(ch)
```

A altura de cada fusao no dendrograma indica a dissimilaridade — cortes baixos
unem o que e parecido.

### Quantos grupos? A silhueta decide

Escolher $k$ e a pergunta mais delicada do clustering. A **silhueta** mede, para
cada ponto, quao bem ele pertence ao seu grupo versus ao vizinho mais proximo
(varia de -1 a 1):

```{r silhueta}
sil <- rnp_silhueta(X, km$clusters$cluster)
sil$media
```

Silhueta media alta (proxima de 1) indica grupos coesos e bem separados. E um
criterio *interno* — nao precisa dos rotulos verdadeiros — para validar o numero
de clusters.

## Classificacao supervisionada: LDA

Quando os rotulos sao conhecidos, a **Analise Discriminante Linear** busca as
combinacoes lineares que *maximizam a separacao entre classes* relativa a
variacao dentro delas (a razao de Fisher). E prima da PCA, mas com um objetivo
diferente: PCA maximiza variancia total, LDA maximiza separabilidade.

```{r lda}
lda <- rnp_lda(Species ~ ., iris)
lda$acuracia
```

Com apenas duas funcoes discriminantes, a LDA separa as tres especies com alta
acuracia — Fisher escolheu bem seu exemplo.

## Testes multivariados de medias

O teste t compara a media de *uma* variavel. E quando queremos comparar o
**vetor de medias** de varias variaveis ao mesmo tempo? O **T2 de Hotelling** e
a generalizacao multivariada do teste t para duas amostras:

```{r hotelling}
rnp_hotelling(iris[1:50, 1:4], iris[51:100, 1:4])
```

Para mais de dois grupos, a **MANOVA** estende a ANOVA, testando se os vetores de
media diferem entre as especies (estatisticas de Wilks e Pillai):

```{r manova}
rnp_manova(cbind(Sepal.Length, Petal.Length) ~ Species, iris)
```

Fazer um teste multivariado em vez de varios testes univariados **controla o erro
tipo I global** e captura correlacoes entre as respostas — duas vantagens que o
"teste a teste" perde.

## Sintese

| Objetivo | Metodo | Ideia central |
|----------|--------|---------------|
| Reduzir dimensao | `rnp_pca` + `rnp_biplot` | autovetores da covariancia |
| Achar grupos | `rnp_kmeans`, `rnp_cluster_hierarquico` | minimizar dissimilaridade interna |
| Validar grupos | `rnp_silhueta` | coesao vs separacao |
| Classificar (com rotulo) | `rnp_lda` | razao de Fisher |
| Comparar vetores de media | `rnp_hotelling`, `rnp_manova` | generalizam t e ANOVA |

A multivariada e onde a geometria da algebra linear vira intuicao estatistica.
