---
title: "6. Dados Categoricos e Metodos Nao-Parametricos"
output: rmarkdown::html_vignette
vignette: >
  %\VignetteIndexEntry{6. Dados Categoricos e Metodos Nao-Parametricos}
  %\VignetteEngine{knitr::rmarkdown}
  %\VignetteEncoding{UTF-8}
---

```{r setup, include = FALSE}
knitr::opts_chunk$set(collapse = TRUE, comment = "#>",
                      fig.width = 7, fig.height = 4.2,
                      message = FALSE, warning = FALSE)
library(rnp)
set.seed(2024)
```

## Quando os dados nao sao numeros — ou nao sao normais

Boa parte da estatistica de livro-texto assume variaveis continuas e normais. A
realidade frequentemente entrega **categorias** (sexo, fumante/nao-fumante,
aprovado/reprovado) ou distribuicoes **torcidas** que invalidam o teste t. Esta
vinheta cobre as duas saidas: a analise de dados categoricos e os metodos
**nao-parametricos**, que trocam suposicoes de distribuicao por raciocinio sobre
postos e contagens.

Usaremos `MASS::birthwt`: dados reais de 189 nascimentos, com peso do bebe,
tabagismo da mae, hipertensao e outros fatores.

```{r dados}
dados <- MASS::birthwt
dados$fumante <- factor(ifelse(dados$smoke == 1, "Sim", "Nao"))
dados$baixo_peso <- factor(ifelse(dados$low == 1, "Sim", "Nao"))
```

## Tabelas de contingencia: o ponto de partida

Toda analise de duas categoricas comeca por uma tabela cruzada. A
`rnp_tabela_contingencia` entrega frequencias absolutas e relativas (total,
linha, coluna) num formato tidy:

```{r tabela}
rnp_tabela_contingencia(dados$fumante, dados$baixo_peso, tipo = "fr_linha")
```

A frequencia *por linha* responde a pergunta certa: **dentre as fumantes, que
proporcao teve bebe de baixo peso?** Comparar essa proporcao entre fumantes e
nao-fumantes e o cerne da analise.

## Teste qui-quadrado: ha associacao?

O teste qui-quadrado de independencia confronta as contagens observadas com as
**esperadas sob independencia** (se tabagismo e peso fossem nao-relacionados):

```{r qui2}
rnp_teste_qui_quadrado(dados$fumante, dados$baixo_peso)
```

O **V de Cramer** complementa o p-valor com o que ele esconde: o *tamanho* da
associacao (0 = nenhuma, 1 = perfeita). Lembre-se — significancia nao e forca.
Com amostra grande, associacoes triviais ficam "significativas".

## Quando o n e pequeno: teste exato de Fisher

O qui-quadrado depende de uma aproximacao que falha quando as celulas tem poucas
contagens (regra pratica: alguma esperada < 5). Ai entra o **teste exato de
Fisher**, que calcula a probabilidade exata pela distribuicao hipergeometrica:

```{r fisher}
tab <- table(dados$fumante, dados$baixo_peso)
rnp_teste_fisher(tab)
```

Para tabelas 2x2, o Fisher ainda entrega o **odds ratio** com IC de brinde.

## Odds ratio versus risco relativo: nao confunda

Esta e uma das distincoes mais importantes — e mais atropeladas — da
epidemiologia.

```{r or-rr}
rnp_odds_ratio(tab)
rnp_risco_relativo(tab)
```

- **Risco relativo (RR)**: razao de *probabilidades*. "Fumantes tem RR vezes mais
  **chance** (no sentido de risco) de bebe com baixo peso." Intuitivo, mas so
  estimavel em estudos prospectivos (coorte).
- **Odds ratio (OR)**: razao de *odds* (chances). Menos intuitivo, mas e o que se
  estima em estudos caso-controle e o que sai da regressao logistica.

Armadilha classica: para desfechos **raros**, OR $\approx$ RR. Para desfechos
**comuns**, o OR **exagera** o RR — reportar um OR de 3 como "tres vezes mais
risco" e um erro que aparece ate na imprensa.

## Concordancia entre avaliadores: Kappa de Cohen

Dois medicos classificam as mesmas radiografias. Eles concordam? A concordancia
bruta engana, porque parte dela ocorreria **por acaso**. O **Kappa de Cohen**
desconta o acaso:

```{r kappa}
medico1 <- c("normal", "alterado", "normal", "alterado", "normal", "alterado", "normal")
medico2 <- c("normal", "alterado", "normal", "normal",   "normal", "alterado", "alterado")
rnp_kappa(medico1, medico2)
```

Kappa = 1 e concordancia perfeita; 0 e o nivel do acaso; valores acima de 0,6
costumam ser considerados "boa" concordancia. Comparar `concordancia_observada`
com `concordancia_esperada` mostra exatamente quanto o acaso contribuiu.

## Metodos nao-parametricos: abandonando a normalidade

Quando a variavel resposta e numerica mas **nao** normal (assimetrica, ordinal,
com outliers), o teste t e a ANOVA ficam suspeitos. Os metodos nao-parametricos
trabalham com **postos** (ranks) em vez de valores, dispensando a suposicao de
normalidade.

Primeiro, a normalidade do peso e mesmo questionavel?

```{r normalidade}
rnp_teste_normalidade(dados$bwt, metodo = "shapiro")
```

### Mann-Whitney: o "teste t" dos postos

Para comparar duas amostras independentes (peso do bebe entre fumantes e nao),
o **teste de Mann-Whitney** (Wilcoxon de soma de postos) e a alternativa robusta
ao teste t:

```{r mann}
peso_fum <- dados$bwt[dados$fumante == "Sim"]
peso_nao <- dados$bwt[dados$fumante == "Nao"]
rnp_mann_whitney(peso_fum, peso_nao)
```

### Kruskal-Wallis: a "ANOVA" dos postos

Para comparar **mais de dois** grupos (peso por raca, por exemplo), o
**Kruskal-Wallis** generaliza o Mann-Whitney — e a ANOVA nao-parametrica:

```{r kruskal}
rnp_kruskal(dados$bwt, factor(dados$race))
```

Regra de bolso: prefira o teste parametrico quando os pressupostos valem (ele tem
mais **poder**); recorra ao nao-parametrico quando a normalidade e duvidosa,
a amostra e pequena ou os dados sao ordinais. Trocar poder por robustez e uma
decisao consciente, nao um default.

## Sintese

| Situacao | Ferramenta | Cuidado |
|----------|-----------|---------|
| Associacao entre categoricas | `rnp_teste_qui_quadrado` | significancia != forca (veja V de Cramer) |
| Tabela 2x2 com n pequeno | `rnp_teste_fisher` | use quando esperadas < 5 |
| Medir risco | `rnp_odds_ratio`, `rnp_risco_relativo` | OR != RR em desfechos comuns |
| Concordancia | `rnp_kappa` | desconte o acaso |
| Comparar 2 grupos nao-normais | `rnp_mann_whitney` | menos poder que o t |
| Comparar k grupos nao-normais | `rnp_kruskal` | ANOVA dos postos |

Saber *quando* abandonar a normalidade — e o preco em poder que isso custa — e
marca do estatistico maduro.
