---
title: "Referência rápida (cheatsheet)"
output: rmarkdown::html_vignette
vignette: >
  %\VignetteIndexEntry{Referência rápida (cheatsheet)}
  %\VignetteEngine{knitr::rmarkdown}
  %\VignetteEncoding{UTF-8}
---

```{r setup, include = FALSE}
knitr::opts_chunk$set(eval = FALSE, comment = "#>")
```

Resumo das funções do `rnp` por área. Todas seguem o prefixo `rnp_`, retornam
`tibble` (ou objetos `rnp_resultado`, com `print`/`tidy`/`glance`) e os gráficos
usam `ggplot2`. Os exemplos abaixo são ilustrativos.

## Conjuntos de dados didáticos

```{r}
rnp_concreto    # resistência de concreto (descritiva, ANOVA, regressão)
rnp_defeitos    # defeitos por lote (Poisson, categóricos)
rnp_vida_util   # tempo de vida com censura (sobrevivência)
```

## Descritiva e exploratória

| Função | Uso |
|--------|-----|
| `rnp_descritiva(x)` | medidas-resumo completas |
| `rnp_descritiva_by(base, var, grupos)` | resumo por grupo |
| `rnp_momentos(x)` | média, variância, assimetria, curtose |
| `rnp_medias(x)` | aritmética, geométrica, harmônica, quadrática |
| `rnp_outliers(x, method)` | outliers (IQR, z, modz, chebyshev) |
| `rnp_tabela_frequencia(x)` / `rnp_tabela_classes(x)` | frequências |
| `rnp_grafico_histograma/_boxplot/_dispersao/_qq(...)` | gráficos |

## Probabilidade e distribuições

```{r}
rnp_distribuicao_normal("p", q = 1.96)             # P(Z <= 1.96)
rnp_distribuicao_poisson("d", x = 0:5, lambda = 3) # massa
rnp_esperanca_var("binom", size = 10, prob = 0.3)  # E[X], Var[X]
rnp_bayes(priori, verossimilhanca)                 # Teorema de Bayes
rnp_tcl_simulacao(gerador, n = 30)                 # Teorema Central do Limite
rnp_ajuste_distribuicao(x, "weibull")              # ajuste por MLE
```

## Inferência

```{r}
rnp_ic_media(x);  rnp_ic_proporcao(s, n);  rnp_ic_variancia(x)
rnp_teste_t(x, mu = 0);  rnp_teste_t(x, y)         # 1 ou 2 amostras
rnp_emv(log_veross, inicio)                        # máxima verossimilhança
rnp_bootstrap(x, "mediana");  rnp_ic_bootstrap(x)  # reamostragem
rnp_teste_permutacao(x, y)                         # não-paramétrico
rnp_poder_teste(efeito, n);  rnp_tamanho_amostra_teste(efeito, poder)
```

## Regressão e modelagem

```{r}
rnp_regressao(y ~ x1 + x2, dados)                  # linear
rnp_regressao_diagnosticos(fit);  rnp_vif(fit)     # diagnóstico
rnp_regressao_ridge(...);  rnp_regressao_lasso(...);  rnp_elastic_net(...)
rnp_logistic(y ~ x, dados);  rnp_curva_roc(obs, prob)
rnp_predicao(fit, novos, tipo = "predicao")        # IC vs predição
tidy(fit);  glance(fit)                            # integração broom
```

## GLM, mistos e aditivos

```{r}
rnp_glm(y ~ x, dados, familia = "poisson")
rnp_binomial_negativa(y ~ x, dados)                # superdispersão
rnp_regressao_ordinal(y ~ x, dados)                # odds proporcionais
rnp_modelo_misto(y ~ x, dados, aleatorio = ~1|g)   # efeitos mistos
rnp_gam(y ~ s(x), dados)                           # aditivo
```

## Multivariada

```{r}
rnp_pca(base);  rnp_biplot(p);  rnp_matriz_correlacao(base)
rnp_kmeans(base, k);  rnp_cluster_hierarquico(base, k);  rnp_silhueta(base, cl)
rnp_lda(grupo ~ ., dados);  rnp_hotelling(X, Y);  rnp_manova(...)
```

## Séries temporais

```{r}
rnp_arima(x, c(p, d, q));  rnp_sarima(...);  rnp_auto_arima(x)
rnp_ts_adf(x);  rnp_ts_kpss(x);  rnp_ts_residuos(modelo)
rnp_ts_previsao(modelo, h = 12);  rnp_ts_garch(x);  rnp_ts_var(dados, p)
```

## Sobrevivência

```{r}
rnp_kaplan_meier(tempo, evento, grupo);  rnp_log_rank(tempo, evento, grupo)
rnp_cox(Surv(tempo, evento) ~ x, dados);  rnp_cox_diagnosticos(fit)
rnp_sobrevivencia_parametrica(..., dist = "weibull")
```

## Machine learning (tidymodels)

```{r}
sp <- rnp_ml_particao(dados, estrato = "y")
cv <- rnp_ml_cv(dados, v = 10)
rnp_ml_ajustar(rnp_ml_arvore("classificacao"), y ~ ., sp)
rnp_ml_tunagem(spec, y ~ ., cv);  rnp_ml_comparar(specs, y ~ ., cv)
```

## Avaliação de modelos

```{r}
rnp_metricas_classificacao(obs, pred);  rnp_metricas_regressao(obs, pred)
rnp_calibracao(obs, prob);  rnp_brier(obs, prob);  rnp_ks_classificador(obs, prob)
rnp_comparar_roc(obs, prob1, prob2)                # teste de DeLong
```

## Dados categóricos e não-paramétrica

```{r}
rnp_teste_qui_quadrado(x, y);  rnp_teste_fisher(tab)
rnp_odds_ratio(tab);  rnp_risco_relativo(tab);  rnp_kappa(a1, a2)
rnp_mann_whitney(x, y);  rnp_wilcoxon(x, y);  rnp_kruskal(x, g)
```

## Pré-processamento

```{r}
rnp_padroniza(x);  rnp_normaliza(x);  rnp_winsoriza(x, p = 0.05)
rnp_imputa(base, metodo = "knn");  rnp_discretiza(x, k);  rnp_dummy(base)
```
