---
title: "Introducao ao rnp"
output: rmarkdown::html_vignette
vignette: >
  %\VignetteIndexEntry{Introducao ao rnp}
  %\VignetteEngine{knitr::rmarkdown}
  %\VignetteEncoding{UTF-8}
---

```{r setup, include = FALSE}
knitr::opts_chunk$set(collapse = TRUE, comment = "#>",
                      fig.width = 7, fig.height = 4.2,
                      message = FALSE, warning = FALSE)
library(rnp)
```

## O que e o `rnp`

O `rnp` (do projeto **R NA PRATICA**) e um pacote didatico e de producao que
reune mais de **180 funcoes** cobrindo as ementas dos tres primeiros anos de um
bacharelado em Estatistica: descritiva, probabilidade, inferencia, regressao,
multivariada, series temporais, dados categoricos e pre-processamento.

Tres compromissos guiam o projeto:

- **Didatico e correto** — documentacao e mensagens em portugues, saidas em
  `tibble`, graficos em `ggplot2`.
- **Rapido** — lacos pesados e algebra matricial rodam em **C++**
  (Rcpp/RcppArmadillo), com 12 nucleos verificados contra a referencia do R.
- **Enxuto** — depende apenas de R base, tidyverse, tidymodels e Rcpp.

## Instalacao

```{r instalar, eval = FALSE}
# install.packages("devtools")
devtools::install_github("evandeilton/rnp")
```

## Um tour de cinco minutos

Toda funcao analitica retorna um `tibble`, pronto para o pipe.

### Descritiva

```{r descritiva}
library(rnp)
rnp_descritiva(airquality$Temp)
```

### Inferencia

```{r inferencia}
rnp_ic_media(airquality$Temp)
rnp_teste_t(airquality$Temp, mu = 75)
```

### Regressao

```{r regressao}
fit <- rnp_regressao(mpg ~ wt + hp, data = mtcars)
fit$coeficientes
```

### Visualizacao

```{r grafico, fig.alt="Dispersao de mpg vs peso"}
rnp_grafico_dispersao(mtcars, x = "wt", y = "mpg")
```

## Por onde continuar

O pacote acompanha seis tutoriais que percorrem a progressao 1o -> 3o ano, com
dados reais e enfase conceitual (interpretacao e armadilhas, nao apenas codigo):

1. **Estatistica Descritiva e Analise Exploratoria**
2. **Probabilidade, Distribuicoes e os Teoremas Fundamentais** (Bayes, LGN, TCL)
3. **Inferencia Estatistica** (p-valor, IC, bootstrap, poder)
4. **Regressao Linear e Modelagem** (projecao, pressupostos, regularizacao)
5. **Analise Multivariada** (PCA, cluster, LDA, Hotelling)
6. **Dados Categoricos e Metodos Nao-Parametricos**

```{r vinhetas, eval = FALSE}
browseVignettes("rnp")
```

## Reportar problemas

Bugs e sugestoes de novas funcoes sao bem-vindos nas
[issues](https://github.com/evandeilton/rnp/issues) do projeto.
