---
title: "R NA PRÁTICA - Pacote de recursos extras"
date: "`r Sys.Date()`"
output:
  prettydoc::html_pretty:
  theme: cayman
  highlight: github
vignette: >
  %\VignetteIndexEntry{R NA PRÁTICA - Pacote de recursos extras}
  %\VignetteEncoding{UTF-8}
    \usepackage[utf8]{inputenc}
---

```{r, echo=FALSE, eval=FALSE}
%\VignetteEngine{knitr::rmarkdown}
<style> 
  body{text-align: justify}
</style>

```

# Introdução

R é uma das linguagens que mais cresce atualmente no mundo da programação científica. Esta linguagem tem sido uma das mais requisitadas por empresas, centros de pesquisa e por recrutadores das áreas de analytics e data science. Isso graças ao poder de processamento, aos recursos e à sua capacidade de expansão. R é uma linguagem científica, cross-plataforma, orientada a objetos, free e open source com uma comunidade de desenvolvedores e colaboradores global extremamente ativa.

## R NA PRÁTICA

O **R NA PRÁTICA** foi originalmente uma ideia que surgiu com o desejo de ajudar a disseminar  a linguagem R como uma ferramenta de apoio para o estudo de ciência de dados para pessoas de todos os níveis. A ideia do **R NA PRATICA** cresceu e tornou-se um projeto de maior abrangência envolvendo os temas como a propría programação em R, Estatística e probabilidade para _Data Science_.

## O pacote `rnp`

Muitas funções estão sendo criadas à medida em que o projeto ganha volume e os novos módulos vão sendo escritos. Para condensar tudo em um local apropriado e de fácil consulta, surgiu a ideia de empacotar estes recursos e disponibilizá-los aqui no github. Este é o pacote `rnp`.

Materiais como funções, algumas bases de dados e documentos disponibilizados aqui são para ajudar a todos que desejam aprender, melhorar, atualizar seus conhecimentos em R, Estatística e Ciência de dados e assim se destacar na descoberta de conhecimentos através de dados. 

## Bugs

Caso encontre algum bug ou tenha interesse em solicitar alguma inclusão de função, favor postar nas _issues_ do pacote [aqui](https://github.com/evandeilton/rnp/issues) para que possamos atender nas próximas atualizações do pacote.

### Instalação do pacote

```{r, eval=FALSE, echo=TRUE}
  # Se não tiver o devtools, instalar.
  if(!require(devtools)){
    install.packages("devtools")
  }

  # Instalar o rnp
  devtools::install_github("evandeilton/rnp")
  
  # Carregar o pacote
  require("rnp")
  ?rnp::rnp_freq
  
  # Vinheta
  # Se não tiver o prettydoc, a vinheta não roda
  if(!require(prettydoc)){
    install.packages("prettydoc")
  }
  
  vignette("rnp", package = "rnp")
```

## Programa integrado

O R NA PRATICA engloba cinco módulos. O primeiro já está completo e disponível. Os demais estão em fase de desenvolvimento:
 
  * Módulo - I   (Data Wrangling com R para Ciência de Dados)
  * Módulo - II  (Estatística descritiva para Data Science com R)
  * Módulo - III (Introdução à probabilidade para Data Science com R)
  * Módulo - VI  (Testes de hipóteses para Data Science com R)
  * Módulo - V   (Modelagem estatística para Data Science com R)

### Módulo - I (Data Wrangling com R para Ciência de Dados)

Neste módulo exploramos o conceito Data Wrangling que é um tanto genérico em nosso português brasileiro, mas poderia ser traduzido como disputa/briga/luta de dados. Esta disputa está intimamente ligada ao processo de transformação de dados para obter conhecimento e isso inclui: obtenção, transformação, limpeza, agregação, visualização e criação de bases limpas para fins de Analytics na Ciência de Dados.

Neste módulo o aluno aprenderá:
<https://www.udemy.com/r-na-pratica-ciencia-de-dados/>

  * Operadores, sequências, funções, loops, família apply e gráficos dos sistemas base, lattice e ggplot2;   
  * Agregação, transformação, estatística descritiva de dados e tabelas de frequências;   
  * Dominará a criação de códigos otimizados em R com o moderno operador pipe "%>%" e os pacotes do tidyverse;   
  * Terá domínio sobre o processo de obtenção de conhecimento a partir de dados passando pelo ciclo de análise de situação problema, obtenção de dados, preparação, análise, visualização e comunicação de resultados com R Markdown;   
  * Será capaz de resolver cases de estudo e problemas com dados e situações reais.
  * Terá um vasto material de consulta com amostras de códigos e bases de dados de exemplos de todas as video aulas para reforçar seus conhecimentos e aplicações no dia-a-dia.

### Módulo - II (Estatística descritiva para Data Science com R)

O curso de Estatística Descritiva para Data Science é uma produção exclusiva do projeto R NA PRÁTICA. Neste curso abordaremos os principais conceitos estatísticos e análise descritiva. O objetivo maior desta parte é revisar os conceitos mais importantes do inicio dos estudos estatísticos tão requisitados para quem trabalha com ciência de dados. Abordaremos a parte conceitual com algumas definições e termos estatísticos, veremos tabelas de frequências, as principais medidas descritivas (média, mediana, desvio padrão e outras). Veremos ainda algumas medidas de correlação e associação e os principais gráficos estatísticos mais utilizados. Para reforçar os conhecimentos, faremos exercícios práticos com apoio do R com foco em bases de dados reais.

### Módulo - III (Introdução à probabilidade para Data Science com R)

Em desenvolvimento (0%==5%======================100%)

### Módulo - VI (Testes de hipóteses para Data Science com R)

Em desenvolvimento (0%==5%======================100%)

### Módulo - V (Modelagem estatística para Data Science com R)

Em desenvolvimento (0%=1%=======================100%)

---

