---
title: "Introdução ao rnp"
output: rmarkdown::html_vignette
vignette: >
  %\VignetteIndexEntry{Introdução ao rnp}
  %\VignetteEngine{knitr::rmarkdown}
  %\VignetteEncoding{UTF-8}
---

```{r setup, include = FALSE}
knitr::opts_chunk$set(collapse = TRUE, comment = "#>",
                      fig.width = 7, fig.height = 4.2,
                      message = FALSE, warning = FALSE)
library(rnp)
```

## O que é o `rnp`

O `rnp` (do projeto **R NA PRÁTICA**) reúne mais de **180 funções** que cobrem os
temas tratados nos primeiros anos de um curso de estatística: descritiva,
probabilidade, inferência, regressão, análise multivariada, séries temporais,
dados categóricos e pré-processamento.

Três escolhas orientam o projeto:

- **Saídas tidy** — as funções analíticas retornam `tibble` e os gráficos usam
  `ggplot2`; documentação e mensagens em português.
- **Desempenho** — rotinas numericamente intensivas são escritas em C++
  (Rcpp/RcppArmadillo) e conferidas contra as funções equivalentes do R.
- **Poucas dependências** — apenas R base, tidyverse, tidymodels e Rcpp.

## Instalação

```{r instalar, eval = FALSE}
# install.packages("devtools")
devtools::install_github("evandeilton/rnp")
```

## Um tour rápido

Toda função analítica retorna um `tibble`, pronto para o pipe.

```{r descritiva}
rnp_descritiva(airquality$Temp)
```

```{r inferencia}
rnp_ic_media(airquality$Temp)
rnp_teste_t(airquality$Temp, mu = 75)
```

```{r regressao}
rnp_regressao(mpg ~ wt + hp, data = mtcars)$coeficientes
```

```{r grafico, fig.alt="Dispersão de consumo versus peso"}
rnp_grafico_dispersao(mtcars, x = "wt", y = "mpg")
```

## Por onde continuar

O pacote acompanha seis tutoriais que seguem a progressão típica de um curso de
estatística, com dados reais e ênfase na interpretação dos resultados:

1. **Estatística descritiva e análise exploratória**
2. **Probabilidade, distribuições e os teoremas fundamentais** (Bayes, LGN, TCL)
3. **Inferência estatística** (p-valor, IC, bootstrap, poder)
4. **Regressão linear e modelagem** (projeção, pressupostos, regularização)
5. **Análise multivariada** (PCA, agrupamento, LDA, Hotelling)
6. **Dados categóricos e métodos não-paramétricos**

```{r vinhetas, eval = FALSE}
browseVignettes("rnp")
```

## Reportar problemas

Bugs e sugestões de novas funções são bem-vindos nas
[issues](https://github.com/evandeilton/rnp/issues) do projeto.
