---
title: "Soluções comentadas dos exercícios"
output: rmarkdown::html_vignette
bibliography: referencias.bib
vignette: >
  %\VignetteIndexEntry{Soluções comentadas dos exercícios}
  %\VignetteEngine{knitr::rmarkdown}
  %\VignetteEncoding{UTF-8}
---

```{r setup, include = FALSE}
knitr::opts_chunk$set(
  collapse = TRUE, comment = "#>", fig.width = 6, fig.height = 4,
  fig.align = "center", message = FALSE, warning = FALSE
)
suppressPackageStartupMessages({
  library(rnp)
  library(MASS)
  library(survival)
})
aq <- airquality[stats::complete.cases(airquality), ]
# Os exercícios de aprendizado de máquina dependem dos motores do tidymodels
# (Suggests). Quando ausentes, o código é exibido sem ser executado.
tem_ml <- all(vapply(c("parsnip", "rsample", "tune", "rpart", "ranger",
                       "glmnet", "kknn"), requireNamespace, logical(1),
                     quietly = TRUE))
```

Este gabarito resolve, com o `rnp`, os exercícios propostos ao final das onze
vinhetas-tutorial. Cada solução traz o código e uma leitura curta do resultado;
os números são calculados na compilação, de modo que o que se lê aqui é
exatamente o que o pacote produz. Os dois primeiros capítulos seguem o
enquadramento de engenharia de @montgomery2021.

# Capítulo 1 — Estatística descritiva

```{r c1-setup}
d <- mtcars
```

**1. Média, mediana e desvio-padrão de `mpg`.**

```{r c1-1}
rnp_descritiva(d$mpg)[, c("media", "mediana", "desvio")]
```

A média (`r round(mean(d$mpg),1)`) supera ligeiramente a mediana, primeiro sinal
de leve assimetria à direita.

**2. Assimetria e curtose de `mpg` ($g_1$, $g_2$).**

```{r c1-2}
rnp_momentos(d$mpg)$resumo[, c("assimetria", "curtose_excesso")]
```

$g_1 > 0$ confirma a cauda à direita; a curtose próxima da Normal indica picos e
caudas sem excessos.

**3. Coeficiente de variação: `mpg` vs `hp`.**

```{r c1-3}
c(mpg = rnp_descritiva(d$mpg)$cv, hp = rnp_descritiva(d$hp)$cv)
```

A potência (`hp`) tem CV maior: varia mais em termos relativos que o consumo.

**4. As quatro médias de `c(2, 4, 8, 16)`.**

```{r c1-4}
rnp_medias(c(2, 4, 8, 16))
```

Vale a desigualdade $\text{harmônica} \le \text{geométrica} \le \text{aritmética}
\le \text{quadrática}$.

**5. Tabela de frequências de `cyl`.**

```{r c1-5}
rnp_tabela_frequencia(d$cyl)
```

Predominam os motores de 8 cilindros.

**6. Classes de `mpg` pela regra de Sturges.**

```{r c1-6}
rnp_tabela_classes(d$mpg)
```

**7. Outliers de `hp` pelo critério de Tukey (IQR).**

```{r c1-7}
rnp_outliers(d$hp, method = "iqr")
```

A potência máxima (335 hp) é o único valor além da cerca superior.

**8. `trees$Volume` é Normal?**

```{r c1-8}
rnp_teste_normalidade(trees$Volume)
rnp_grafico_qq(trees$Volume)
```

O Shapiro-Wilk não rejeita a Normalidade ao nível de 5%, e os pontos do gráfico
de probabilidade normal seguem a reta de referência.

**9. Box plot de `mpg` por número de cilindros.**

```{r c1-9}
rnp_grafico_boxplot(d, "mpg", "cyl")
```

O consumo cai de forma monótona com o número de cilindros, e a dispersão é maior
nos motores de 4 cilindros.

**10. Regra empírica (68-95-99,7) para `qsec`.**

```{r c1-10}
m <- mean(d$qsec); s <- sd(d$qsec)
sapply(1:3, function(k) mean(abs(d$qsec - m) <= k * s))
```

As proporções observadas acompanham de perto 0,68 / 0,95 / 1,00, compatível com
uma distribuição aproximadamente Normal.

**11. Tabela de contingência `cyl` × `gear`.**

```{r c1-11}
rnp_tabela_contingencia(d$cyl, d$gear)
```

**12. Quantas modas em `faithful$waiting`?**

```{r c1-12}
rnp_grafico_histograma(faithful, "waiting")
```

O histograma é claramente bimodal: erupções curtas e longas formam dois grupos.

**13. Momentos de `airquality$Wind` (sem NA).**

```{r c1-13}
rnp_momentos(aq$Wind)$resumo[, c("assimetria", "curtose_excesso")]
```

Assimetria positiva pequena: a velocidade do vento é levemente assimétrica à
direita.

**14. Estrutura de `airquality`: faltantes.**

```{r c1-14}
rnp_estrutura(airquality)
```

`Ozone` e `Solar.R` concentram os valores faltantes.

**15. Qual experimento de `morley` foi o mais preciso?**

```{r c1-15}
rnp_descritiva_by(morley, "Speed", "Expt")[, c("Expt", "desvio")]
```

O experimento com o menor desvio-padrão é o mais preciso (menor dispersão das
medidas em torno de seu valor central).

# Capítulo 2 — Probabilidade e inferência

**1. $P(Z \le 2{,}5)$ e o quantil $z_{0{,}975}$.**

```{r c2-1}
rnp_distribuicao_normal("p", q = 2.5)     # P(Z <= 2,5)
rnp_distribuicao_normal("q", p = 0.975)   # quantil z_{0,975}
```

**2. Binomial(10; 0,2): $P(X = 3)$ e $P(X \le 3)$.**

```{r c2-2}
rnp_distribuicao_binomial("d", size = 10, prob = 0.2, x = 3)   # P(X = 3)
rnp_distribuicao_binomial("p", size = 10, prob = 0.2, q = 3)   # P(X <= 3)
```

**3. Poisson($\lambda = 3$): $P(X \ge 2)$.**

```{r c2-3}
1 - rnp_distribuicao_poisson("p", lambda = 3, q = 1)   # P(X >= 2)
```

**4. Confiabilidade de 3 componentes ($R = 0{,}95$): série e paralelo.**

```{r c2-4}
R <- 0.95
c(serie = R^3, paralelo = 1 - (1 - R)^3)
```

A redundância em paralelo eleva a confiabilidade acima de cada componente; a
associação em série a reduz, pois exige que todos funcionem.

**5. Bayes: fornecedores 60%/40%, defeitos 2%/5%.**

```{r c2-5}
rnp_bayes(priori = c(0.6, 0.4), verossimilhanca = c(0.02, 0.05))
```

Embora o fornecedor 1 produza mais peças, dada uma peça defeituosa o segundo
torna-se o mais provável, por causa da sua taxa de defeito mais alta.

**6. Exponencial com MTBF 500 h: $P(T > 200)$ e falta de memória.**

```{r c2-6}
taxa <- 1 / 500
p_200 <- 1 - rnp_distribuicao_exponencial("p", taxa = taxa, q = 200)
p_cond <- (1 - rnp_distribuicao_exponencial("p", taxa = taxa, q = 700)) /
          (1 - rnp_distribuicao_exponencial("p", taxa = taxa, q = 500))
c(P_T_maior_200 = p_200, P_condicional = p_cond)
```

$P(T > 700 \mid T > 500) = P(T > 200)$: a exponencial não tem memória.

**7. Weibull(forma 1,5; escala 2000): confiabilidade $R(1000)$.**

```{r c2-7}
1 - rnp_distribuicao_weibull("p", forma = 1.5, escala = 2000, q = 1000)
```

**8. $E[X]$ e $\operatorname{Var}[X]$ de uma Poisson($\lambda = 5$).**

```{r c2-8}
rnp_esperanca_var("pois", lambda = 5)
```

Na Poisson, média e variância coincidem ($= \lambda$).

**9. TCL a partir de uma Uniforme.**

```{r c2-9}
rnp_tcl_simulacao(function(n) runif(n), n = 30, n_amostras = 1000)
```

Mesmo partindo de uma população uniforme, a distribuição das médias amostrais se
aproxima da Normal.

**10. IC de 95% para a média de `mpg`.**

```{r c2-10}
rnp_ic_media(mtcars$mpg)
```

**11. A média de `mpg` difere de 22?**

```{r c2-11}
rnp_teste_t(mtcars$mpg, mu = 22)
```

O valor-p elevado não permite rejeitar $H_0: \mu = 22$.

**12. IC de 95% para a variância de `wt`.**

```{r c2-12}
rnp_ic_variancia(mtcars$wt)
```

**13. IC para a proporção 18/250 (método de Wilson).**

```{r c2-13}
rnp_ic_proporcao(18, 250, method = "wilson")
```

**14. A proporção 18/250 difere de 10%?**

```{r c2-14}
rnp_teste_z_proporcao(18, 250, p0 = 0.10)
```

A proporção observada (`r round(18/250*100,1)`%) fica abaixo de 10%, e o teste
indica se a diferença é estatisticamente significativa.

**15. Ajuste exponencial a `faithful$eruptions`.**

```{r c2-15}
rnp_ajuste_distribuicao(faithful$eruptions, "exp")$qualidade
```

O teste de Kolmogorov-Smirnov rejeita o ajuste: `eruptions` é bimodal, longe de
uma exponencial.

**16. Tamanho de amostra para $d = 0{,}4$ com poder 0,90.**

```{r c2-16}
rnp_tamanho_amostra_teste(efeito = 0.4, poder = 0.90)
```

**17. $\int_0^1 e^{-x^2}\,dx$ por Monte Carlo.**

```{r c2-17}
rnp_monte_carlo(function(x) exp(-x^2), c(0, 1))
```

A estimativa cerca o valor exato ($\approx 0{,}7468$) dentro do intervalo de
confiança da simulação.

**18. Bayes em teste diagnóstico (prevalência 2%, sens. 95%, espec. 90%).**

```{r c2-18}
rnp_bayes(priori = c(0.02, 0.98), verossimilhanca = c(0.95, 1 - 0.90))
```

Apesar da alta sensibilidade, a baixa prevalência faz o valor preditivo positivo
ser modesto — o paradoxo clássico dos testes de rastreamento.

# Capítulo 3 — Inferência estatística

**1. Máxima verossimilhança de uma Normal para `mtcars$mpg`.**

```{r c3-1}
x <- mtcars$mpg
rnp_emv(function(th) sum(dnorm(x, th[1], th[2], log = TRUE)),
        inicio = c(20, 5), nomes = c("media", "desvio"))$estimativas
```

**2. Os mesmos parâmetros pelo método dos momentos.**

```{r c3-2}
rnp_metodo_momentos(x, "norm")
```

As estimativas coincidem com a média e o desvio amostrais — para a Normal, os
dois métodos levam ao mesmo lugar.

**3. Informação de Fisher e erro-padrão da média do IMC.**

```{r c3-3}
imc <- Pima.tr$bmi
rnp_informacao_fisher(function(m) sum(dnorm(imc, m, sd(imc), log = TRUE)),
                      theta = mean(imc))$erros_padrao
```

**4. IC de 95% e de 99% para a média de `mpg`.**

```{r c3-4}
rnp_ic_media(x, conf = 0.95)[, c("limite_inferior", "limite_superior")]
rnp_ic_media(x, conf = 0.99)[, c("limite_inferior", "limite_superior")]
```

O intervalo de 99% é mais largo: maior confiança exige uma margem maior.

**5. A pressão arterial média difere de 70?**

```{r c3-5}
rnp_teste_t(Pima.tr$bp, mu = 70)
```

**6. Comparação de `mpg` entre câmbio manual e automático.**

```{r c3-6}
rnp_teste_t(mtcars$mpg[mtcars$am == 1], mtcars$mpg[mtcars$am == 0])
```

**7. IC para a diferença de médias do item anterior.**

```{r c3-7}
rnp_ic_diff_medias(mtcars$mpg[mtcars$am == 1], mtcars$mpg[mtcars$am == 0])
```

**8. Teste t pareado em `sleep`.**

```{r c3-8}
rnp_teste_t(sleep$extra[sleep$group == 1], sleep$extra[sleep$group == 2],
            pareado = TRUE)
```

**9. A mesma comparação por teste de permutação.**

```{r c3-9}
rnp_teste_permutacao(mtcars$mpg[mtcars$am == 1], mtcars$mpg[mtcars$am == 0])
```

O p-valor da permutação acompanha o do teste t, sem supor normalidade.

**10. IC bootstrap percentil para a mediana de `hp`.**

```{r c3-10}
rnp_ic_bootstrap(mtcars$hp, "mediana", tipo = "percentil")
```

**11. Comparação de métodos de IC bootstrap para a média de `wt`.**

```{r c3-11}
rbind(rnp_ic_bootstrap(mtcars$wt, "media", tipo = "percentil"),
      rnp_ic_bootstrap(mtcars$wt, "media", tipo = "basico"),
      rnp_ic_bootstrap(mtcars$wt, "media", tipo = "bca"))
```

**12. IC de 95% para a variância de `qsec`.**

```{r c3-12}
rnp_ic_variancia(mtcars$qsec)
```

**13. Tamanho de amostra e curva de poder ($d = 0{,}3$, poder 0,80).**

```{r c3-13}
rnp_tamanho_amostra_teste(efeito = 0.3, poder = 0.80)
rnp_poder_teste(efeito = 0.3, n = 100)$grafico
```

**14. Normalidade de `chickwts$weight` por três métodos.**

```{r c3-14}
rnp_teste_normalidade(chickwts$weight)
```

**15. Teste de Wald e razão de verossimilhanças.**

```{r c3-15}
m1 <- glm(am ~ wt + hp, mtcars, family = binomial())
m0 <- glm(am ~ wt,      mtcars, family = binomial())
rnp_teste_wald(m1)
rnp_teste_razao_veross(m1, m0)
```

**16. Atualização Beta(1,1) com 8 sucessos em 10 ensaios.**

```{r c3-16}
rnp_bayes_conjugada("beta_binomial", priori = c(a = 1, b = 1),
                    dados = list(sucessos = 8, n = 10))
```

# Capítulo 4 — Regressão e modelagem

**1. Ajuste `medv ~ rm + lstat + crim`.**

```{r c4-1}
ajuste <- rnp_regressao(medv ~ rm + lstat + crim, Boston)
ajuste$coeficientes
```

Cada quarto adicional (`rm`) eleva o valor mediano em cerca de 5 mil dólares,
mantidos os demais preditores.

**2. Fração da variância explicada.**

```{r c4-2}
ajuste$modelo[, c("r2", "r2_ajustado")]
```

**3. Diagnóstico gráfico dos resíduos.**

```{r c4-3}
rnp_grafico_residuos(lm(medv ~ rm + lstat + crim, Boston))$residuo_ajustado
```

**4. Testes formais de pressupostos.**

```{r c4-4}
rnp_regressao_diagnosticos(medv ~ rm + lstat + crim, Boston)$testes
```

**5. VIF: há colinearidade?**

```{r c4-5}
rnp_vif(lm(medv ~ rm + tax + rad + age, Boston))
```

Valores próximos de 1–2 indicam colinearidade modesta entre esses preditores.

**6. Ridge e lasso no mesmo modelo.**

```{r c4-6}
rnp_regressao_lasso(medv ~ rm + lstat + crim, Boston)
```

**7. Efeito da penalização sobre os coeficientes.**

```{r c4-7}
rnp_regressao_ridge(medv ~ rm + lstat + crim, Boston)
```

Aumentar a penalização encolhe os coeficientes em direção a zero; o lasso pode
zerá-los, o ridge apenas os reduz.

**8. `dist ~ speed`: linear vs polinomial de grau 2.**

```{r c4-8}
rnp_regressao_polinomial(dist ~ speed, cars, grau = 2)$modelo
```

**9. Box-Cox em `medv ~ rm + lstat`.**

```{r c4-9}
rnp_box_cox(medv ~ rm + lstat, Boston)$lambda
```

**10. IC da média e intervalo de predição.**

```{r c4-10}
modelo <- lm(medv ~ rm + lstat, Boston)
novo <- data.frame(rm = 6.5, lstat = 8)
rnp_predicao(modelo, novo, tipo = "confianca")
rnp_predicao(modelo, novo, tipo = "predicao")
```

O intervalo de predição é mais largo: incorpora a variância de uma observação
individual, além da incerteza sobre a média.

**11. Regressão de Poisson.**

```{r c4-11}
rnp_regressao_poisson(gear ~ mpg, mtcars)$coeficientes
```

**12. Regressão logística `am ~ wt + hp`.**

```{r c4-12}
log_fit <- rnp_logistic(am ~ wt + hp, mtcars)
log_fit$coeficientes[, c("termo", "estimativa", "odds_ratio", "p_valor")]
```

Cada tonelada a mais reduz drasticamente a chance de câmbio manual (razão de
chances bem abaixo de 1).

**13. Curva ROC e AUC.**

```{r c4-13}
prob <- predict(glm(am ~ wt + hp, mtcars, family = binomial()), type = "response")
rnp_curva_roc(mtcars$am, prob, positivo = 1)$auc
```

**14. Matriz de confusão no limiar 0,5.**

```{r c4-14}
rnp_matriz_confusao(mtcars$am, as.integer(prob > 0.5))$matriz
```

**15. Regressão robusta com um outlier.**

```{r c4-15}
boston_out <- Boston
boston_out$medv[1] <- 200            # outlier artificial
rnp_regressao_robusta(medv ~ rm + lstat, boston_out)$coeficientes
```

A regressão robusta atribui peso menor ao ponto discrepante, mantendo os
coeficientes próximos dos do ajuste sem o outlier.

# Capítulo 5 — Análise multivariada

**1. Matriz de correlação de `mtcars`.**

```{r c5-1}
rnp_matriz_correlacao(mtcars)$matriz[1:4, 1:4]
```

`mpg` correlaciona-se fortemente (e negativamente) com `wt`, `hp`, `disp` e `cyl`.

**2. Correlograma.**

```{r c5-2}
rnp_grafico_correlograma(mtcars)
```

**3. PCA de `USArrests`: quantos componentes para 90%?**

```{r c5-3}
rnp_pca(USArrests)$variancia
```

Três componentes acumulam cerca de 95% da variância; dois já passam de 85%.

**4. Biplot da PCA.**

```{r c5-4}
rnp_biplot(rnp_pca(USArrests))
```

**5. K-médias com $k = 4$.**

```{r c5-5}
rnp_kmeans(USArrests, k = 4)$metricas
```

**6. Dendrograma do agrupamento hierárquico.**

```{r c5-6}
rnp_grafico_dendrograma(rnp_cluster_hierarquico(USArrests, k = 4))
```

**7. Silhueta média para $k = 2, 3, 4$.**

```{r c5-7}
sapply(2:4, function(k)
  rnp_silhueta(USArrests, rnp_kmeans(USArrests, k = k)$clusters$cluster)$media)
```

O maior valor médio aponta o melhor número de grupos.

**8. K-medoids comparado ao k-médias.**

```{r c5-8}
rnp_kmedoids(USArrests, k = 4)$medoides
```

**9. Distâncias de Mahalanobis das 10 primeiras flores.**

```{r c5-9}
as.matrix(rnp_distancia(iris[1:10, 1:4], method = "mahalanobis"))[1:5, 1:5]
```

**10. MDS de uma matriz de distâncias.**

```{r c5-10}
rnp_mds(dist(USArrests))$pontos[1:5, ]
```

**11. LDA para as espécies de `iris`.**

```{r c5-11}
rnp_lda(Species ~ ., iris)$acuracia
```

**12. Análise fatorial de `swiss` com 2 fatores.**

```{r c5-12}
rnp_analise_fatorial(swiss, n_fatores = 2)$cargas
```

**13. $T^2$ de Hotelling entre duas espécies.**

```{r c5-13}
rnp_hotelling(iris[iris$Species == "setosa", 1:4],
              iris[iris$Species == "versicolor", 1:4])
```

A diferença entre os vetores de média é altamente significativa.

**14. MANOVA entre as três espécies.**

```{r c5-14}
rnp_manova(cbind(Sepal.Length, Sepal.Width, Petal.Length, Petal.Width) ~ Species,
           iris)
```

**15. Normalidade multivariada das quatro medidas.**

```{r c5-15}
rnp_normalidade_multivariada(iris[, 1:4])
```

**16. Correlação canônica entre sépala e pétala.**

```{r c5-16}
rnp_correlacao_canonica(iris[, 1:2], iris[, 3:4])
```

# Capítulo 6 — Dados categóricos e não-paramétricos

**1. Tabela de contingência etnia × baixo peso.**

```{r c6-1}
rnp_tabela_contingencia(birthwt$race, birthwt$low)
```

**2. Qui-quadrado e V de Cramér.**

```{r c6-2}
rnp_teste_qui_quadrado(birthwt$race, birthwt$low)
```

**3. Teste exato de Fisher numa tabela $2\times2$.**

```{r c6-3}
rnp_teste_fisher(table(birthwt$ht, birthwt$low))
```

**4. Razão de chances e risco relativo (hipertensão × baixo peso).**

```{r c6-4}
rnp_odds_ratio(table(birthwt$ht, birthwt$low))[, c("odds_ratio", "ic_inf", "ic_sup")]
rnp_risco_relativo(table(birthwt$ht, birthwt$low))[, c("risco_relativo", "ic_inf", "ic_sup")]
```

A razão de chances supera o risco relativo, como esperado quando o desfecho não é
raro.

**5. Kappa de Cohen.**

```{r c6-5}
rnp_kappa(c(1, 1, 0, 1, 0, 1, 1, 0), c(1, 0, 0, 1, 0, 1, 1, 1))
```

**6. `mtcars$mpg` é Normal?**

```{r c6-6}
rnp_teste_normalidade(mtcars$mpg)
```

**7. `mpg` por câmbio: Mann-Whitney.**

```{r c6-7}
rnp_mann_whitney(mtcars$mpg[mtcars$am == 1], mtcars$mpg[mtcars$am == 0])
```

**8. A mesma comparação por teste t.**

```{r c6-8}
rnp_teste_t(mtcars$mpg[mtcars$am == 1], mtcars$mpg[mtcars$am == 0])
```

A conclusão (diferença significativa) é a mesma do Mann-Whitney.

**9. Wilcoxon pareado em `sleep`.**

```{r c6-9}
rnp_wilcoxon(sleep$extra[sleep$group == 1], sleep$extra[sleep$group == 2])
```

**10. Kruskal-Wallis em `InsectSprays`.**

```{r c6-10}
rnp_kruskal(InsectSprays$count, InsectSprays$spray)
```

**11. A mesma comparação por ANOVA.**

```{r c6-11}
rnp_anova(count ~ spray, data = InsectSprays)$anova
```

ANOVA e Kruskal-Wallis concordam: há diferença forte entre os sprays.

**12. Aderência de `mtcars$cyl` a proporções uniformes.**

```{r c6-12}
rnp_teste_qui_quadrado(as.numeric(table(mtcars$cyl)), p = rep(1/3, 3))
```

**13. Aderência de `Pima.tr$bmi` à Normal.**

```{r c6-13}
rnp_teste_aderencia(Pima.tr$bmi, "norm")
```

**14. Teste de McNemar numa tabela pareada.**

```{r c6-14}
antes  <- factor(c(1, 1, 0, 1, 0, 0, 1, 1, 0, 1))
depois <- factor(c(1, 0, 0, 1, 1, 0, 1, 0, 0, 1))
rnp_teste_mcnemar(antes, depois)
```

**15. W de Kendall entre três avaliadores.**

```{r c6-15}
avaliacoes <- matrix(c(1, 2, 3,  2, 3, 1,  1, 3, 2,  1, 2, 3),
                     ncol = 3, byrow = TRUE)
rnp_teste_kendall_w(avaliacoes)
```

# Capítulo 7 — Análise de sobrevivência

```{r c7-setup}
lung2 <- lung
lung2$ev <- lung2$status - 1   # 1 = óbito, 0 = censura
```

**1. Kaplan-Meier global e sobrevida mediana.**

```{r c7-1}
rnp_kaplan_meier(lung2$time, lung2$ev)$mediana
```

**2. Curva estratificada pelo estado funcional `ph.ecog`.**

```{r c7-2}
rnp_grafico_sobrevivencia(rnp_kaplan_meier(lung2$time, lung2$ev,
                                           grupo = lung2$ph.ecog))
```

**3. Comparação por sexo (log-rank).**

```{r c7-3}
rnp_log_rank(lung2$time, lung2$ev, lung2$sex)
```

**4. A mesma comparação por Gehan-Wilcoxon (`rho = 1`).**

```{r c7-4}
rnp_log_rank(lung2$time, lung2$ev, lung2$sex, rho = 1)
```

A conclusão (diferença entre os sexos) se mantém, com peso maior nos tempos
iniciais.

**5. Risco acumulado de Nelson-Aalen.**

```{r c7-5}
head(rnp_nelson_aalen(lung2$time, lung2$ev), 5)
```

O risco acumulado equivale a $-\log \hat{S}(t)$ da estimativa de Kaplan-Meier.

**6. Modelo de Cox com `age`, `sex` e `ph.karno`.**

```{r c7-6}
cox_fit <- rnp_cox(Surv(time, status) ~ age + sex + ph.karno, lung)
cox_fit$coeficientes
```

Ser do sexo feminino (`sex = 2`) reduz o risco; a razão de risco abaixo de 1
confirma melhor prognóstico.

**7. Hipótese de riscos proporcionais.**

```{r c7-7}
rnp_cox_diagnosticos(cox_fit)$teste
```

**8. Risco relativo para perfis de 50 e 70 anos.**

```{r c7-8}
rnp_cox_risco_relativo(rnp_cox(Surv(time, status) ~ age, lung),
                       data.frame(age = c(50, 70)))
```

**9. AFT Weibull, lognormal e exponencial: comparação de AIC.**

```{r c7-9}
sapply(c("weibull", "lognormal", "exponential"), function(d)
  rnp_sobrevivencia_parametrica(Surv(time, status) ~ age, lung, dist = d)$aic)
```

**10. Tábua de vida em intervalos de 200 dias.**

```{r c7-10}
rnp_tabela_vida(lung2$time, lung2$ev, intervalos = seq(0, 1000, 200))
```

**11. `veteran`: sobrevida por tipo de tratamento (log-rank).**

```{r c7-11}
rnp_log_rank(veteran$time, veteran$status, veteran$trt)
```

Não há diferença significativa entre os dois tratamentos.

**12. Cox em `veteran` com `karno` e `celltype`.**

```{r c7-12}
rnp_cox(Surv(time, status) ~ karno + celltype, veteran)$coeficientes
```

O estado funcional `karno` é o fator de maior peso: cada ponto a mais reduz o
risco.

**13. `ovarian`: Kaplan-Meier por grupo de tratamento.**

```{r c7-13}
rnp_kaplan_meier(ovarian$futime, ovarian$fustat, grupo = ovarian$rx)$mediana
```

**14. Concordância (C de Harrell) de dois modelos de Cox.**

```{r c7-14}
c(idade        = rnp_cox(Surv(time, status) ~ age, lung)$modelo$concordancia,
  idade_karno  = rnp_cox(Surv(time, status) ~ age + ph.karno, lung)$modelo$concordancia)
```

Acrescentar `ph.karno` melhora a capacidade de ordenar os tempos de sobrevida.

# Capítulo 8 — Séries temporais

**1. `UKgas` é estacionária? Testes ADF e KPSS.**

```{r c8-1}
rnp_ts_adf(UKgas)
rnp_ts_kpss(UKgas)
```

O ADF não rejeita a raiz unitária e o KPSS rejeita a estacionariedade: a série
não é estacionária.

**2. Estabilizar a variância e diferenciar.**

```{r c8-2}
ukgas_d <- rnp_ts_diferenciacao(log(UKgas))
rnp_ts_adf(ukgas_d)$estacionaria
```

**3. ACF e PACF da série diferenciada.**

```{r c8-3}
rnp_grafico_acf(diff(lh))
```

**4. Seleção automática da ordem ARIMA de `lh`.**

```{r c8-4}
rnp_auto_arima(lh)$selecao
```

**5. Ajuste do modelo escolhido.**

```{r c8-5}
rnp_arima(lh, ordem = c(1, 0, 0))$coeficientes
```

**6. Diagnóstico dos resíduos (Ljung-Box).**

```{r c8-6}
rnp_ts_residuos(rnp_arima(lh, ordem = c(1, 0, 0)))
```

**7. SARIMA para o log de `AirPassengers`.**

```{r c8-7}
sarima_fit <- rnp_sarima(log(AirPassengers), ordem = c(0, 1, 1),
                         sazonal = c(0, 1, 1), periodo = 12)
sarima_fit$coeficientes
```

**8. Previsão de 24 meses com intervalos.**

```{r c8-8}
rnp_ts_previsao(sarima_fit, h = 24)$grafico
```

**9. Média móvel de 12 meses.**

```{r c8-9}
head(rnp_media_movel(AirPassengers, k = 12), 8)
```

**10. Suavização exponencial.**

```{r c8-10}
head(rnp_suavizacao_exponencial(AirPassengers), 6)
```

**11. Decomposição de `nottem`.**

```{r c8-11}
rnp_ts_decomposicao(nottem)$componentes |> head()
```

**12. Holt-Winters em `AirPassengers`.**

```{r c8-12}
rnp_ts_holt_winters(AirPassengers)$parametros
```

**13. Periodograma de `sunspot.year`.**

```{r c8-13}
periodo <- rnp_ts_periodograma(sunspot.year)
periodo[which.max(periodo$densidade), ]
```

O pico do periodograma reproduz o conhecido ciclo solar de cerca de 11 anos.

**14. VAR(2) e causalidade de Granger (`mdeaths`, `fdeaths`).**

```{r c8-14}
rnp_ts_var(cbind(mdeaths, fdeaths), p = 2)$granger
```

**15. GARCH(1,1) numa série de retornos.**

```{r c8-15}
set.seed(1)
retornos <- diff(log(cumsum(abs(rnorm(500))) + 100))
rnp_ts_garch(retornos)$parametros
```

# Capítulo 9 — Modelos lineares generalizados e extensões

**1. GLM Poisson para `breaks ~ wool + tension`.**

```{r c9-1}
pois <- rnp_glm(breaks ~ wool + tension, warpbreaks, familia = "poisson")
pois$coeficientes
```

A tensão alta reduz a taxa de quebras; a razão de taxas (exponencial do
coeficiente) fica abaixo de 1.

**2. Diagnóstico de superdispersão.**

```{r c9-2}
rnp_glm_diagnosticos(pois)$testes
```

**3. Binomial negativa em `quine` e comparação de AIC.**

```{r c9-3}
bn <- rnp_binomial_negativa(Days ~ Sex + Age, quine)
c(poisson = rnp_glm(Days ~ Sex + Age, quine, familia = "poisson")$objeto$aic,
  binom_neg = bn$aic)
```

O AIC menor da binomial negativa confirma a superdispersão da contagem de faltas.

**4. GLM binomial `am ~ wt + hp`.**

```{r c9-4}
rnp_glm(am ~ wt + hp, mtcars, familia = "binomial")$coeficientes
```

**5. Modelo de odds proporcionais à satisfação (`housing`).**

```{r c9-5}
rnp_regressao_ordinal(Sat ~ Infl + Type, housing, pesos = housing$Freq)$coeficientes
```

**6. Modelo misto `distance ~ age` com intercepto aleatório.**

```{r c9-6}
misto <- rnp_modelo_misto(distance ~ age, nlme::Orthodont,
                          aleatorio = ~ 1 | Subject)
misto$variancia
```

**7. Interpretação do ICC.**

```{r c9-7}
v <- misto$variancia$variancia
v[1] / sum(v)   # fração da variância entre indivíduos
```

Boa parte da variabilidade está entre sujeitos, justificando o efeito aleatório.

**8. GAM `accel ~ s(times)` em `mcycle`.**

```{r c9-8}
gam_fit <- rnp_gam(accel ~ s(times), mcycle)
gam_fit$suaves
```

Os graus de liberdade efetivos bem acima de 1 revelam forte não-linearidade.

**9. Efeito suave estimado.**

```{r c9-9}
rnp_grafico_efeitos(gam_fit)
```

**10. Deviance explicada: GAM vs linear.**

```{r c9-10}
c(gam = summary(gam_fit$objeto)$dev.expl,
  linear = summary(lm(accel ~ times, mcycle))$r.squared)
```

O termo suave capta a relação que a reta não consegue.

**11. GLM Gama (ligação log).**

```{r c9-11}
warp_pos <- transform(warpbreaks, breaks = breaks + 0.5)
rnp_glm(breaks ~ wool + tension, warp_pos, familia = "gamma")$coeficientes
```

**12. Resíduos de deviance do modelo Poisson.**

```{r c9-12}
rnp_glm_diagnosticos(pois)$testes
```

# Capítulo 10 — Aprendizado de máquina

Os blocos abaixo dependem dos motores do tidymodels (`rpart`, `ranger`,
`glmnet`, `kknn`). O código é exibido sempre; a execução ocorre quando esses
pacotes estão disponíveis.

**1. Partição 70/30 estratificada por espécie.**

```{r c10-1, eval = tem_ml}
sp <- rnp_ml_particao(iris, prop = 0.7, estrato = "Species")
sp
```

**2. Validação cruzada com 5 folds.**

```{r c10-2, eval = tem_ml}
cv <- rnp_ml_cv(iris, v = 5, estrato = "Species")
cv
```

**3. Receita que normaliza os preditores.**

```{r c10-3, eval = tem_ml}
rnp_ml_receita(Species ~ ., iris, passos = c("normalizar"))
```

**4. Árvore de decisão e acurácia no teste.**

```{r c10-4, eval = tem_ml}
arvore <- rnp_ml_ajustar(rnp_ml_arvore("classificacao"), Species ~ ., sp)
arvore$metricas
```

**5. Importância das variáveis.**

```{r c10-5, eval = tem_ml}
rnp_ml_importancia(arvore$modelo)
```

**6. Tunagem do custo de complexidade.**

```{r c10-6, eval = tem_ml}
arvore_tune <- rnp_ml_arvore("classificacao",
                             custo_complexidade = tune::tune())
rnp_ml_tunagem(arvore_tune, Species ~ ., cv, grade = 5)$melhores
```

**7. Floresta aleatória vs árvore.**

```{r c10-7, eval = tem_ml}
floresta <- rnp_ml_ajustar(rnp_ml_floresta("classificacao"), Species ~ ., sp)
dplyr::bind_rows(arvore = arvore$metricas, floresta = floresta$metricas,
                 .id = "modelo")
```

**8. Modelo regularizado (glmnet) para regressão em `mtcars`.**

```{r c10-8, eval = tem_ml}
sp_reg <- rnp_ml_particao(mtcars, prop = 0.7)
rnp_ml_ajustar(rnp_ml_regularizada("regressao"), mpg ~ ., sp_reg)$metricas
```

**9. Comparação por validação cruzada.**

Usamos o problema binário de `Pima.tr` (a regressão regularizada multinomial não
se aplica diretamente a três classes):

```{r c10-9, eval = tem_ml}
specs <- list(arvore   = rnp_ml_arvore("classificacao"),
              floresta = rnp_ml_floresta("classificacao"),
              regular  = rnp_ml_regularizada("classificacao"))
cv_pima <- rnp_ml_cv(Pima.tr, v = 5, estrato = "type")
rnp_ml_comparar(specs, type ~ ., cv_pima)$tabela
```

**10. Predições para novos dados.**

```{r c10-10, eval = tem_ml}
rnp_ml_prever(floresta$modelo, iris[c(1, 60, 120), ], tipo = "classe")
```

**11. Classificador de diabetes em `Pima.tr` e AUC no teste.**

```{r c10-11, eval = tem_ml}
sp_pima <- rnp_ml_particao(Pima.tr, prop = 0.7, estrato = "type")
diab <- rnp_ml_ajustar(rnp_ml_floresta("classificacao"), type ~ ., sp_pima)
diab$metricas
```

**12. Efeito da profundidade da árvore (sub/sobreajuste).**

```{r c10-12, eval = tem_ml}
sapply(c(2, 5, 30), function(prof) {
  m <- rnp_ml_ajustar(rnp_ml_arvore("classificacao", profundidade_max = prof),
                      Species ~ ., sp)
  m$metricas$.estimate[m$metricas$.metric == "accuracy"]
})
```

Árvores muito profundas tendem a decorar o treino; a validação ajuda a achar o
ponto de equilíbrio.

# Capítulo 11 — Avaliação de modelos preditivos

```{r c11-setup}
pima_fit <- glm(type ~ glu + bmi + age, Pima.tr, family = binomial())
prob_pima <- predict(pima_fit, type = "response")
obs_bin   <- ifelse(Pima.tr$type == "Yes", 1, 0)
pred_bin  <- ifelse(prob_pima > 0.5, 1, 0)
```

**1. Todas as métricas de classificação no limiar 0,5.**

```{r c11-1}
rnp_metricas_classificacao(Pima.tr$type, ifelse(prob_pima > 0.5, "Yes", "No"),
                           positivo = "Yes")
```

**2. F1 versus acurácia em dados desbalanceados.**

```{r c11-2}
prop.table(table(Pima.tr$type))
```

Como há mais casos negativos, a acurácia é puxada pela classe majoritária,
enquanto o F1 reflete o desempenho na classe positiva (diabéticas).

**3. Escore de Brier e escore de habilidade.**

```{r c11-3}
rnp_brier(obs_bin, prob_pima)
```

**4. Calibração (Hosmer-Lemeshow).**

```{r c11-4}
rnp_calibracao(obs_bin, prob_pima)$hosmer_lemeshow
```

**5. Estatística KS de separação.**

```{r c11-5}
rnp_ks_classificador(obs_bin, prob_pima, positivo = 1)$ks
```

**6. Curva precisão-revocação e AUC-PR.**

```{r c11-6}
rnp_curva_precisao_revocacao(obs_bin, prob_pima, positivo = 1)$auc_pr
```

**7. Curvas de lift e de ganho acumulado.**

```{r c11-7}
rnp_curva_lift(obs_bin, prob_pima, positivo = 1)$grafico
rnp_curva_ganho(obs_bin, prob_pima, positivo = 1)$grafico
```

**8. Teste de DeLong: modelo completo vs só `glu`.**

```{r c11-8}
prob_glu <- predict(glm(type ~ glu, Pima.tr, family = binomial()),
                    type = "response")
rnp_comparar_roc(obs_bin, prob_pima, prob_glu, positivo = 1)
```

**9. Sensibilidade, especificidade e razões de verossimilhança.**

```{r c11-9}
rnp_acuracia_diagnostica(obs_bin, pred_bin, positivo = 1)
```

**10. Métricas de regressão (`medv ~ rm + lstat`).**

```{r c11-10}
rnp_metricas_regressao(Boston$medv, predict(lm(medv ~ rm + lstat, Boston)))
```

**11. Modelo simples vs múltiplo.**

```{r c11-11}
simples  <- rnp_metricas_regressao(Boston$medv, predict(lm(medv ~ rm, Boston)))
multiplo <- rnp_metricas_regressao(Boston$medv,
                                   predict(lm(medv ~ rm + lstat + crim, Boston)))
merge(simples, multiplo, by = "metrica", suffixes = c("_simples", "_multiplo"))
```

**12. Impacto de um outlier: RMSE vs MAE.**

```{r c11-12}
obs_out <- Boston$medv; obs_out[1] <- 500
pred    <- predict(lm(medv ~ rm + lstat, Boston))
rnp_metricas_regressao(obs_out, pred)[
  rnp_metricas_regressao(obs_out, pred)$metrica %in% c("rmse", "mae"), ]
```

O RMSE dispara com o outlier, enquanto o MAE — por não elevar o erro ao quadrado
— é bem menos afetado.

**13. Matriz de custo (falso negativo custa o triplo do falso positivo).**

O pacote não traz uma função dedicada; a matriz de confusão e os pesos resolvem o
problema diretamente:

```{r c11-13}
cm <- rnp_matriz_confusao(obs_bin, pred_bin)$matriz
fn <- cm[1, 2]; fp <- cm[2, 1]            # falsos negativos e positivos
custo_total <- 3 * fn + 1 * fp
c(falsos_negativos = fn, falsos_positivos = fp, custo_total = custo_total)
```

Atribuindo peso 3 ao falso negativo, o custo total penaliza mais os diabéticos
não detectados — coerente com a gravidade clínica desse erro.

# Referências
