---
title: "1. Estatística descritiva e análise exploratória"
output: rmarkdown::html_vignette
bibliography: referencias.bib
vignette: >
  %\VignetteIndexEntry{1. Estatística descritiva e análise exploratória}
  %\VignetteEngine{knitr::rmarkdown}
  %\VignetteEncoding{UTF-8}
---

```{r setup, include = FALSE}
knitr::opts_chunk$set(collapse = TRUE, comment = "#>",
                      fig.width = 7, fig.height = 4.2,
                      message = FALSE, warning = FALSE)
library(rnp)
```

Toda medida de engenharia traz **variabilidade**: dois corpos de prova do mesmo
lote rompem a cargas diferentes, duas medições da mesma peça discordam na terceira
casa. A estatística existe para descrever e domar essa variação [@montgomery2021].
A análise descritiva é o primeiro passo — resumir os dados por medidas e gráficos
antes de qualquer inferência.

Usaremos um marco da metrologia: as **100 medições da velocidade da luz** feitas
por Michelson em 1879 (`morley`), registradas como o valor em km/s menos 299 000
[@michelson1882].

```{r dados}
medicoes <- morley$Speed   # km/s, subtraído de 299000
rnp_descritiva(medicoes)
```

## Exatidão e precisão

A média das medições corresponde a uma velocidade estimada de
`r round(mean(morley$Speed) + 299000)` km/s, enquanto o valor moderno é
299 792 km/s. Essa diferença sistemática de cerca de 60 km/s é um **viés** (erro
de exatidão), distinto da dispersão aleatória (a **precisão**). Engenheiros
separam os dois: a média localiza o centro; o desvio-padrão mede o espalhamento.

$$\bar{x} = \frac{1}{n}\sum_{i=1}^{n} x_i, \qquad
  s^2 = \frac{1}{n-1}\sum_{i=1}^{n}(x_i - \bar{x})^2.$$

O divisor $n-1$ (os **graus de liberdade**) torna $s^2$ um estimador não-viesado
da variância populacional: como os desvios em torno de $\bar{x}$ somam zero, apenas
$n-1$ deles são livres.

```{r momentos}
rnp_momentos(medicoes)$resumo
```

A assimetria praticamente nula ($g_1 \approx 0$) e a curtose próxima da Normal
sugerem uma distribuição simétrica — coerente com erros de medição aleatórios.

## A regra empírica

Para dados aproximadamente Normais, a regra empírica afirma que cerca de 68%,
95% e 99,7% das observações caem a 1, 2 e 3 desvios-padrão da média. Verificando:

```{r empirica}
m <- mean(medicoes); s <- sd(medicoes)
sapply(1:3, function(k) round(mean(abs(medicoes - m) <= k * s) * 100, 1))
```

Os valores observados (67%, 97%, 100%) acompanham de perto os teóricos
(68,3%, 95,4%, 99,7%) — forte indício de normalidade, que justificará, adiante,
o uso de intervalos de confiança e testes baseados na Normal.

## Histograma e box plot

O histograma exibe a forma da distribuição:

```{r hist, fig.alt="Histograma das medições de velocidade da luz"}
rnp_grafico_histograma(morley, "Speed", bins = 12)
```

Michelson conduziu **cinco experimentos** de 20 medições. Comparando-os pelo box
plot, revela-se algo que a média global esconde:

```{r boxplot, fig.alt="Box plot por experimento"}
morley$Experimento <- factor(morley$Expt)
rnp_grafico_boxplot(morley, x = "Experimento", y = "Speed")
```

O primeiro experimento é sistematicamente mais alto (média 909 contra ~830 nos
demais): um **viés entre execuções**, típico de problemas de calibração. Detectar
diferenças entre grupos é o embrião da análise de variância (ANOVA).

## O gráfico de probabilidade normal

A ferramenta que o engenheiro usa para *decidir* se um conjunto de dados é Normal
é o **gráfico de probabilidade normal**: ele confronta os quantis amostrais com
os teóricos da Normal. Se os pontos se alinham sobre a reta, a hipótese de
normalidade se sustenta [@montgomery2021].

```{r qq, fig.alt="Gráfico de probabilidade normal"}
rnp_grafico_qq(medicoes)
```

Os pontos seguem a reta de perto, sem curvatura sistemática — o teste de
Shapiro-Wilk confirma ($p = `r round(rnp_teste_normalidade(morley$Speed, "shapiro")$p_valor, 2)`$,
não se rejeita a normalidade). Isso autoriza modelar as medições como Normais.

## Dispersão relativa e robustez

| Medida | Fórmula | Quando usar |
|--------|---------|-------------|
| Desvio-padrão | $s$ | dispersão na unidade dos dados |
| IQR | $Q_3 - Q_1$ | dispersão robusta a *outliers* |
| Coef. de variação | $\text{CV} = s/\bar{x}$ | comparar variabilidade de escalas diferentes |

```{r dispersao}
rnp_descritiva(medicoes)[c("desvio", "iqr", "cv")]
```

O CV de `r round(sd(morley$Speed)/mean(morley$Speed), 3)` indica que o
desvio-padrão é cerca de 9% da média — boa precisão para os instrumentos de 1879.
Para detectar valores discrepantes, o critério de Tukey (cercas a $1{,}5\,\text{IQR}$)
é o mais defensável por ser robusto:

```{r outliers}
rnp_outliers(medicoes, method = "iqr")
```

## Síntese

| Pergunta de engenharia | Função | Conceito |
|------------------------|--------|----------|
| Qual o valor central e a dispersão? | `rnp_descritiva` | média, $s$, exatidão × precisão |
| Qual a forma? | `rnp_momentos` | assimetria, curtose |
| Os dados são Normais? | `rnp_grafico_qq` | gráfico de probabilidade normal |
| Há diferença entre execuções? | `rnp_grafico_boxplot` | comparação de grupos |
| Há medições discrepantes? | `rnp_outliers` | cercas de Tukey |

Descrever a variabilidade — e checar a normalidade antes de assumi-la — é o
alicerce sobre o qual se constrói a inferência. O próximo passo, entender *por que*
a média amostral se comporta de forma previsível, leva à **probabilidade**.

## Referências
