---
title: "1. Estatística descritiva e análise exploratória"
output: rmarkdown::html_vignette
bibliography: referencias.bib
vignette: >
  %\VignetteIndexEntry{1. Estatística descritiva e análise exploratória}
  %\VignetteEngine{knitr::rmarkdown}
  %\VignetteEncoding{UTF-8}
---

```{r setup, include = FALSE}
knitr::opts_chunk$set(collapse = TRUE, comment = "#>",
                      fig.width = 7, fig.height = 4.2,
                      message = FALSE, warning = FALSE)
library(rnp)
```

A análise descritiva resume um conjunto de dados por meio de poucas medidas e de
gráficos, antes de qualquer modelagem. Mais do que um preâmbulo, é a etapa em que
se reconhece a forma, o centro, a dispersão e as anomalias de cada variável
[@tukey1977; @bussab2017]. Usamos o conjunto `airquality` — medições diárias
reais de qualidade do ar em Nova York no verão de 1973.

```{r dados}
rnp_estrutura(airquality)
```

As colunas `Ozone` e `Solar.R` têm dados faltantes; `Ozone` perde 37 das 153
observações. Reportar essa lacuna é parte de qualquer análise honesta.

## Medidas de posição

A **média aritmética** e a **mediana** estimam o "centro", mas respondem de
formas diferentes a valores extremos:

$$\bar{x} = \frac{1}{n}\sum_{i=1}^{n} x_i, \qquad
  \text{med}(x) = x_{(\lceil n/2 \rceil)}.$$

```{r descritiva}
rnp_descritiva(airquality$Ozone)
```

Para o ozônio, a média (`r round(mean(airquality$Ozone, na.rm = TRUE), 1)`)
supera a mediana (`r median(airquality$Ozone, na.rm = TRUE)`). Esse descompasso é
a assinatura de uma distribuição **assimétrica à direita**: alguns dias de
ozônio muito alto puxam a média, enquanto a mediana, por ser um quantil, resiste.
A regra prática segue daí: em distribuições assimétricas ou com *outliers*,
a mediana descreve melhor o valor típico — é por isso que se reporta a renda
*mediana* de uma população, não a média.

### As três médias clássicas

Para dados positivos valem três médias, com aplicações distintas:

$$\bar{x}_g = \Big(\textstyle\prod_{i=1}^{n} x_i\Big)^{1/n}, \qquad
  \bar{x}_h = \frac{n}{\sum_{i=1}^{n} 1/x_i},$$

e sempre se ordenam por $\bar{x}_h \le \bar{x}_g \le \bar{x}$ [@bussab2017].

```{r medias}
rnp_medias(c(2, 8, 32))
```

A média **geométrica** é a correta para fatores multiplicativos: um investimento
que rende $+100\%$ e depois $-50\%$ tem média geométrica nula, não $+25\%$. A
**harmônica** vale para razões (velocidade média de um percurso, em km/h).

## Medidas de dispersão

O centro não descreve a variabilidade. A **variância amostral** e o **desvio-padrão**
medem o espalhamento na escala dos dados; o **coeficiente de variação** mede a
dispersão *relativa* e adimensional:

$$s^2 = \frac{1}{n-1}\sum_{i=1}^{n}(x_i - \bar{x})^2, \qquad
  \text{CV} = \frac{s}{\bar{x}}.$$

```{r dispersao}
rnp_descritiva(airquality$Wind)[c("desvio", "iqr", "cv")]
```

O vento tem $\text{CV} \approx `r round(sd(airquality$Wind)/mean(airquality$Wind), 2)`$,
isto é, o desvio-padrão equivale a cerca de 35% da média. O CV só faz sentido
para variáveis de razão com média positiva — nunca para temperatura em graus
Celsius, cujo zero é arbitrário. O **IQR** $= Q_3 - Q_1$ é uma medida de
dispersão *robusta*, imune a extremos.

## Forma da distribuição: assimetria e curtose

Os momentos centrais de ordem 3 e 4 descrevem a forma. Com
$m_k = \frac{1}{n}\sum (x_i-\bar x)^k$, definem-se o coeficiente de **assimetria**
e a **curtose em excesso**:

$$g_1 = \frac{m_3}{m_2^{3/2}}, \qquad g_2 = \frac{m_4}{m_2^{2}} - 3.$$

```{r momentos}
rnp_momentos(airquality$Temp)$resumo
```

A temperatura tem $g_1 = `r round(rnp_momentos(airquality$Temp)$resumo$assimetria, 2)`$
(quase simétrica, leve cauda à esquerda) e $g_2 = `r round(rnp_momentos(airquality$Temp)$resumo$curtose_excesso, 2)`$
(**platicúrtica**: caudas mais leves que a Normal). Já o ozônio é fortemente
assimétrico ($g_1 \approx 1{,}24$) e **leptocúrtico** ($g_2 \approx 1{,}29$),
coerente com a presença de valores extremos. A curtose mede o **peso das caudas**
em relação à Normal ($g_2 = 0$), e não o quão "pontuda" é a distribuição — um
equívoco comum.

## Tabelas de frequência

Para uma variável discreta, a tabela de frequências organiza contagens absolutas
e relativas, simples e acumuladas:

```{r freq}
rnp_tabela_frequencia(airquality$Month)
```

Os cinco meses (maio a setembro) têm 30 ou 31 dias, distribuídos de forma quase
uniforme. Para variáveis contínuas, agrupamos em classes; o número de classes
pela regra de Sturges é $k = 1 + \log_2 n$ [@sturges1926]:

```{r classes}
head(rnp_tabela_classes(airquality$Temp, regra = "sturges"), 3)
```

## Detecção de *outliers*

Dois critérios, com filosofias opostas. O de **Tukey** marca como *outlier* o que
cai fora das cercas $[\,Q_1 - 1{,}5\,\text{IQR},\; Q_3 + 1{,}5\,\text{IQR}\,]$; é
robusto, pois usa quantis. O do **escore-z** marca $|z_i| > k$, com
$z_i = (x_i - \bar{x})/s$; é frágil, porque média e desvio já foram inflados
pelos próprios extremos.

```{r outliers}
rnp_outliers(airquality$Ozone, method = "iqr")
```

O critério de Tukey acusa os dias nas posições 62 e 117, com ozônio de 135 e 168
— exatamente os responsáveis pela assimetria observada. Em uma distribuição tão
assimétrica, o critério do IQR é o mais defensável.

## A exploração gráfica

Os números resumem; os gráficos revelam. O histograma exibe a forma, o boxplot
sintetiza os cinco números de Tukey por grupo, e o gráfico Q-Q confronta os dados
com a Normal teórica.

```{r hist, fig.alt="Histograma do ozônio"}
rnp_grafico_histograma(airquality, "Ozone", bins = 20)
```

```{r qq, fig.alt="Gráfico quantil-quantil do ozônio"}
rnp_grafico_qq(airquality$Ozone)
```

A curvatura sistemática no Q-Q confirma o afastamento da normalidade já
diagnosticado pelos números — justificativa, mais adiante, para transformar a
variável ou recorrer a métodos robustos.

## Síntese

| Pergunta | Função | Medida |
|----------|--------|--------|
| Qual o centro típico? | `rnp_descritiva`, `rnp_medias` | média, mediana |
| Quanto varia? | `rnp_descritiva` | desvio, IQR, CV |
| Qual a forma? | `rnp_momentos` | $g_1$, $g_2$ |
| Há anomalias? | `rnp_outliers` | cercas de Tukey |
| Como é a distribuição? | `rnp_grafico_*` | histograma, boxplot, Q-Q |

Entender *por que* a média amostral se comporta como observamos conduz à
**probabilidade**, tema da próxima vinheta.

## Referências
