---
title: "1. Estatistica Descritiva e Analise Exploratoria"
output: rmarkdown::html_vignette
vignette: >
  %\VignetteIndexEntry{1. Estatistica Descritiva e Analise Exploratoria}
  %\VignetteEngine{knitr::rmarkdown}
  %\VignetteEncoding{UTF-8}
---

```{r setup, include = FALSE}
knitr::opts_chunk$set(collapse = TRUE, comment = "#>",
                      fig.width = 7, fig.height = 4.2,
                      message = FALSE, warning = FALSE)
library(rnp)
```

## Antes de qualquer modelo, *olhe* os dados

John Tukey, que cunhou o termo *Analise Exploratoria de Dados* (EDA), dizia que
"o maior valor de um grafico e quando ele nos forca a notar o que jamais
esperavamos ver". A estatistica descritiva nao e um preludio menor da
inferencia: e onde se aprende a **enxergar** a forma, o centro, a dispersao e as
anomalias de uma variavel antes de assumir qualquer modelo.

Usaremos o conjunto `airquality` — medicoes diarias reais de qualidade do ar em
Nova York no verao de 1973 (radiacao solar, vento, temperatura e ozonio).

```{r dados}
dados <- airquality
rnp_estrutura(dados)
```

Repare que `Ozone` e `Solar.R` tem valores faltantes. A coluna `p_faltantes`
quantifica o problema — algo que **toda** analise honesta reporta antes de
prosseguir.

## Medidas de tendencia central: qual "centro"?

```{r descritiva}
rnp_descritiva(dados$Ozone)
```

A funcao `rnp_descritiva()` entrega o panorama completo numa linha. O ponto
pedagogico central esta na comparacao **media (`r round(mean(airquality$Ozone, na.rm=TRUE),1)`)
versus mediana (`r median(airquality$Ozone, na.rm=TRUE)`)**: a media e maior que
a mediana. Isso e a assinatura de uma distribuicao **assimetrica a direita** —
poucos dias de ozonio muito alto puxam a media para cima, enquanto a mediana,
sendo um quantil, resiste a esses extremos.

Na pratica:

- **Distribuicao simetrica** -> media e mediana coincidem; use a media.
- **Distribuicao assimetrica ou com outliers** -> a mediana descreve melhor o
  "tipico". E por isso que se reporta a **renda mediana**, nunca a media.

### As tres medias e quando cada uma faz sentido

Nem toda media e a aritmetica. O pacote calcula as quatro classicas:

```{r medias}
rnp_medias(c(2, 8, 32))
```

- **Aritmetica**: para grandezas que se somam (alturas, notas).
- **Geometrica**: para **taxas de crescimento** e fatores multiplicativos (um
  investimento que rende +100% e depois -50% tem media geometrica 0%, nao 25%).
- **Harmonica**: para **razoes** como velocidade media de um percurso (km/h) ou
  P/L de uma carteira.

A desigualdade $\text{harmonica} \le \text{geometrica} \le \text{aritmetica}$
vale sempre para valores positivos — verifique acima.

## Dispersao: o centro nao conta a historia toda

Duas turmas podem ter a mesma media 6,0 e realidades opostas: uma com todos
proximos de 6, outra polarizada entre 2 e 10. A **dispersao** mede isso.

```{r dispersao}
rnp_descritiva(dados$Wind)[c("desvio", "iqr", "cv")]
```

- **Desvio-padrao**: dispersao na mesma unidade da variavel.
- **IQR** (amplitude interquartilica): dispersao *robusta*, imune a outliers.
- **Coeficiente de variacao (CV = DP/media)**: dispersao **relativa**,
  adimensional. So tem sentido para variaveis de razao com media positiva (nunca
  para temperatura em Celsius!). Permite comparar a variabilidade de grandezas em
  escalas diferentes.

## Momentos: a forma da distribuicao

Media e variancia sao o 1o e o 2o momentos. O 3o e o 4o descrevem a **forma**:

```{r momentos}
m <- rnp_momentos(dados$Temp)
m$resumo
```

- **Assimetria (skewness)**: mede o desequilibrio das caudas. Positiva = cauda
  longa a direita; negativa = a esquerda; ~0 = simetrica.
- **Curtose em excesso**: compara o peso das caudas com a Normal (cuja curtose em
  excesso e 0). Positiva (leptocurtica) = caudas pesadas, mais outliers do que a
  Normal preveria. **Cuidado com o mito**: curtose mede peso de cauda, nao
  "quao pontuda" e a distribuicao.

## Tabelas de frequencia

Para variaveis discretas ou agrupadas, a tabela de frequencias organiza a
informacao. Para o mes (categorica):

```{r freq-cat}
rnp_tabela_frequencia(dados$Month)
```

Para uma continua, agrupamos em classes (a regra de Sturges escolhe o numero de
classes automaticamente):

```{r freq-classes}
head(rnp_tabela_classes(dados$Temp, regra = "sturges"), 4)
```

## Deteccao de outliers: dois criterios, duas filosofias

```{r outliers}
rnp_outliers(dados$Ozone, method = "iqr")
```

- **Criterio de Tukey (IQR)**: marca como outlier o que cai fora de
  $[Q_1 - 1{,}5\,\text{IQR},\; Q_3 + 1{,}5\,\text{IQR}]$. **Robusto** — usa
  quantis, nao se deixa contaminar pelos proprios extremos.
- **Criterio z-score**: marca o que esta a mais de $k$ desvios da media. **Fragil**
  em distribuicoes assimetricas, porque media e DP ja foram inflados pelos
  outliers que se quer detectar.

Para `Ozone`, assimetrica, o criterio IQR e o mais defensavel.

## A EDA grafica

Numeros resumem; graficos revelam. O histograma mostra a forma:

```{r hist, fig.alt="Histograma do ozonio"}
rnp_grafico_histograma(dados, "Ozone", bins = 20)
```

A assimetria a direita que diagnosticamos pelos numeros agora salta aos olhos.
O **boxplot** comprime os cinco numeros de Tukey e expoe outliers por grupo:

```{r boxplot, fig.alt="Boxplot de ozonio por mes"}
rnp_grafico_boxplot(dados, x = "Month", y = "Ozone")
```

O **grafico Q-Q** confronta os dados com a Normal teorica — pontos fora da reta
denunciam o afastamento da normalidade:

```{r qq, fig.alt="QQ-plot do ozonio"}
rnp_grafico_qq(dados$Ozone)
```

A curvatura sistematica confirma: `Ozone` **nao** e normal. Esse diagnostico
visual e o que justifica, mais adiante, transformar a variavel ou usar metodos
robustos.

## Sintese

| Pergunta | Ferramenta `rnp` |
|----------|------------------|
| Qual o centro tipico? | `rnp_descritiva` (media vs mediana) |
| Quanto varia? | desvio, IQR, CV |
| Qual a forma? | `rnp_momentos` (assimetria, curtose) |
| Ha anomalias? | `rnp_outliers` |
| Como e a distribuicao? | `rnp_grafico_histograma`, `_boxplot`, `_qq` |

O proximo passo natural — entender *por que* a media amostral se comporta como se
comporta — nos leva a **probabilidade** (vinheta 2).
