---
title: "2. Probabilidade, distribuições e os teoremas fundamentais"
output: rmarkdown::html_vignette
bibliography: referencias.bib
vignette: >
  %\VignetteIndexEntry{2. Probabilidade, distribuições e os teoremas fundamentais}
  %\VignetteEngine{knitr::rmarkdown}
  %\VignetteEncoding{UTF-8}
---

```{r setup, include = FALSE}
knitr::opts_chunk$set(collapse = TRUE, comment = "#>",
                      fig.width = 7, fig.height = 4.2,
                      message = FALSE, warning = FALSE)
library(rnp)
set.seed(2024)
```

A probabilidade descreve a incerteza *antes* de observar os dados; a inferência
inverte o sentido, indo dos dados às causas. Esta vinheta trata dos conceitos que
sustentam essa transição: **distribuições**, o **Teorema de Bayes** e os dois
teoremas-limite [@ross2010; @magalhaes2015].

## Distribuições e seus momentos

Uma variável aleatória $X$ é descrita por sua distribuição. A esperança e a
variância — primeiro momento e segundo momento central — resumem centro e
dispersão:

$$E[X] = \sum_x x\,p(x) \;\; \text{(discreta)}, \qquad
  \operatorname{Var}[X] = E[X^2] - (E[X])^2.$$

As funções `rnp_distribuicao_*` oferecem os quatro verbos usuais: `d`
(densidade/massa), `p` (acumulada), `q` (quantil) e `r` (amostra).

```{r dnorm}
rnp_distribuicao_normal("p", q = 1.96)   # P(Z <= 1.96)
```

O valor `r round(rnp_distribuicao_normal("p", q = 1.96), 4)` é a área acumulada
até $1{,}96$ na Normal padrão, que delimita 95% da massa central. Para
distribuições nomeadas, a esperança e a variância saem dos parâmetros:

```{r ev}
rnp_esperanca_var("binom", size = 10, prob = 0.3)
```

Confere com as fórmulas da Binomial, $E[X] = np = 3$ e
$\operatorname{Var}[X] = np(1-p) = 2{,}1$. Cada distribuição modela um mecanismo:
a Binomial conta sucessos em $n$ ensaios; a Poisson, ocorrências num intervalo; a
Exponencial, tempos de espera; a Normal, a soma de muitos efeitos pequenos.

```{r grafico-dist, fig.alt="Densidade e acumulada da Normal padrão"}
rnp_grafico_distribuicao("norm", mean = 0, sd = 1)
```

## Teorema de Bayes e a falácia da taxa-base

Para hipóteses $H_1,\dots,H_k$ mutuamente exclusivas e exaustivas, e uma
evidência $E$, a probabilidade *a posteriori* é

$$P(H_i \mid E) = \frac{P(E \mid H_i)\,P(H_i)}{\sum_{j} P(E \mid H_j)\,P(H_j)}.$$

Considere um teste para uma doença rara: prevalência de 1%, sensibilidade de 99%
e especificidade de 95% (logo, 5% de falsos positivos). Uma pessoa testa
positivo — qual a probabilidade de estar doente?

```{r bayes}
rnp_bayes(
  priori          = c(doente = 0.01, sadio = 0.99),
  verossimilhanca = c(0.99, 0.05)
)
```

Apenas **16,7%**. A intuição que aponta "99%" ignora a *taxa-base*: como 99% da
população é saudável, seus 5% de falsos positivos superam, em número, os
verdadeiros positivos. Bayes obriga a combinar a evidência (o teste) com o
conhecimento prévio (a prevalência) — um raciocínio que vale da medicina ao
direito.

## Lei dos Grandes Números

A LGN garante que a média amostral converge para a média populacional,
$\bar{X}_n \to \mu$, à medida que $n$ cresce. Simulando o lançamento de um dado
honesto ($\mu = 3{,}5$):

```{r lgn, fig.alt="Convergência da média amostral"}
rnp_lei_grandes_numeros(function(n) sample(1:6, n, TRUE), media_teorica = 3.5)
```

A média acumulada oscila no início e estabiliza em torno de $3{,}5$. É esse
resultado que torna previsíveis, no agregado, fenômenos individualmente
aleatórios.

## Teorema Central do Limite

Se a LGN diz *para onde* a média vai, o TCL diz **como** ela chega lá: a média
amostral padronizada converge em distribuição para a Normal padrão,
*independentemente* da distribuição de origem (com variância finita),

$$\frac{\bar{X}_n - \mu}{\sigma/\sqrt{n}} \xrightarrow{\;d\;} N(0,1).$$

Partindo de uma Exponencial (assimétrica), observamos a média de 2000 amostras de
tamanho 30:

```{r tcl, fig.alt="Demonstração do Teorema Central do Limite"}
rnp_tcl_simulacao(function(n) rexp(n), n = 30, n_amostras = 2000)
```

O histograma das médias adere à curva Normal sobreposta. Esse é o resultado que
autoriza tratar a média amostral como aproximadamente Normal — base de quase
todos os intervalos de confiança da próxima vinheta.

## Integração por Monte Carlo

Quando a integral é difícil de obter analiticamente, estima-se por amostragem:
para $U_i \sim \text{Unif}(a,b)$,

$$\int_a^b g(x)\,dx \approx (b - a)\,\frac{1}{n}\sum_{i=1}^{n} g(U_i).$$

```{r mc}
rnp_monte_carlo(function(x) x^2, limites = c(0, 1), n = 1e5)
```

A estimativa cerca o valor exato $\int_0^1 x^2\,dx = 1/3 \approx 0{,}3333$, e o
método ainda fornece um erro-padrão e um intervalo de confiança — ou seja, uma
medida da própria incerteza.

## Ajustando uma distribuição a dados reais

O conjunto `faithful` registra tempos de espera entre erupções do gêiser Old
Faithful. Ajustamos uma Normal por máxima verossimilhança e avaliamos o ajuste
pela estatística de Kolmogorov-Smirnov:

```{r ajuste}
rnp_ajuste_distribuicao(faithful$waiting, dist = "norm")$qualidade
```

A estatística KS de `r round(rnp_ajuste_distribuicao(faithful$waiting, "norm")$qualidade$ks_estatistica, 2)`
é alta: a espera do Old Faithful é, na verdade, **bimodal** (erupções curtas e
longas), e uma única Normal não captura isso. O exemplo lembra que ajustar é
sempre *confrontar* o modelo com os dados, nunca confiar cegamente num número.

## Síntese

- **Distribuições** modelam mecanismos geradores; conheça o mecanismo antes de
  escolher a distribuição.
- **Bayes** combina evidência e conhecimento prévio; ignorar a taxa-base engana.
- **LGN** garante que médias estabilizam; o **TCL** garante que elas se tornam
  aproximadamente Normais — a fundação da inferência [@casella2002].

## Referências
