---
title: "2. Probabilidade, distribuições e os teoremas fundamentais"
output: rmarkdown::html_vignette
bibliography: referencias.bib
vignette: >
  %\VignetteIndexEntry{2. Probabilidade, distribuições e os teoremas fundamentais}
  %\VignetteEngine{knitr::rmarkdown}
  %\VignetteEncoding{UTF-8}
---

```{r setup, include = FALSE}
knitr::opts_chunk$set(collapse = TRUE, comment = "#>",
                      fig.width = 7, fig.height = 4.2,
                      message = FALSE, warning = FALSE)
library(rnp)
set.seed(2024)
```

Em engenharia, a probabilidade modela a incerteza de falhas, defeitos e variações
de processo [@montgomery2021]. Esta vinheta vai dos fundamentos — axiomas,
probabilidade condicional, Teorema de Bayes — às distribuições mais usadas em
confiabilidade e controle de qualidade, fechando com os teoremas-limite.

## Axiomas e regras

Um experimento aleatório tem um **espaço amostral** $S$. A probabilidade de um
evento $A$ satisfaz os axiomas de Kolmogorov:

$$0 \le P(A) \le 1, \qquad P(S) = 1, \qquad
  P(A \cup B) = P(A) + P(B) \ \text{ se } A \cap B = \varnothing.$$

A **probabilidade condicional** e a **regra da multiplicação** são

$$P(A \mid B) = \frac{P(A \cap B)}{P(B)}, \qquad
  P(A \cap B) = P(A \mid B)\,P(B).$$

Dois eventos são **independentes** quando $P(A \cap B) = P(A)\,P(B)$.

### Aplicação: confiabilidade de sistemas

Considere dois componentes independentes, cada um com confiabilidade $0{,}9$. Em
um sistema em **série**, ambos precisam funcionar; em **paralelo** (redundância),
basta um:

$$R_{\text{série}} = \prod_i R_i = 0{,}9 \times 0{,}9 = 0{,}81, \qquad
  R_{\text{paralelo}} = 1 - \prod_i (1 - R_i) = 1 - 0{,}1^2 = 0{,}99.$$

A redundância eleva a confiabilidade de 0,81 para 0,99 — o cálculo direto da
independência justifica decisões de projeto.

## Probabilidade total e Teorema de Bayes

Quando o espaço se particiona em causas $A_1,\dots,A_k$, a **probabilidade total**
de um evento $B$ é $P(B) = \sum_i P(B \mid A_i)\,P(A_i)$, e o **Teorema de Bayes**
inverte a relação:

$$P(A_i \mid B) = \frac{P(B \mid A_i)\,P(A_i)}{\sum_j P(B \mid A_j)\,P(A_j)}.$$

Exemplo clássico de manufatura: três máquinas produzem 20%, 30% e 50% das peças,
com taxas de defeito de 5%, 3% e 1%. Uma peça saiu **defeituosa** — de qual
máquina ela provavelmente veio?

```{r bayes}
rnp_bayes(
  priori          = c(M1 = 0.20, M2 = 0.30, M3 = 0.50),
  verossimilhanca = c(0.05, 0.03, 0.01)
)
```

A probabilidade total de defeito é $0{,}024$ (a soma da coluna `conjunta`). Dado o
defeito, a máquina **M1** é a origem mais provável (42%), apesar de produzir só
20% das peças — porque sua taxa de defeito é a maior. Bayes rastreia o defeito até
a fonte.

## Distribuições para contagens: Poisson

O número de defeitos por unidade de produto (falhas num fio, partículas num
wafer) segue tipicamente a **Poisson**, com $P(X = x) = e^{-\lambda}\lambda^x/x!$ e
a propriedade marcante $E[X] = \operatorname{Var}[X] = \lambda$.

```{r poisson}
rnp_esperanca_var("pois", lambda = 4)
```

Para um processo com $\lambda = 4$ defeitos por unidade, a probabilidade de no
máximo 2 defeitos e de pelo menos 1 são:

```{r poisson2}
rnp_distribuicao_poisson("p", q = 2, lambda = 4)        # P(X <= 2)
1 - rnp_distribuicao_poisson("p", q = 0, lambda = 4)    # P(X >= 1)
```

Apenas 24% das unidades têm 2 defeitos ou menos, e 98% têm ao menos um — um
processo que precisa de melhoria.

## Distribuições para tempo de vida: exponencial e Weibull

O tempo até a falha de um componente costuma ser modelado pela **exponencial**,
cuja densidade é $f(t) = \lambda e^{-\lambda t}$ e a confiabilidade
$R(t) = P(T > t) = e^{-\lambda t}$. Para um tempo médio entre falhas (MTBF) de
1000 h, $\lambda = 1/1000$:

```{r exp}
1 - rnp_distribuicao_exponencial("p", q = 1500, taxa = 1/1000)   # P(T > 1500)
```

Há 22% de chance de o componente ultrapassar 1500 h. A exponencial é
**sem memória** ($P(T > s+t \mid T > s) = P(T > t)$): um componente "não
envelhece", hipótese válida apenas para falhas puramente aleatórias.

Para modelar **desgaste**, a **Weibull** é mais realista, pois sua taxa de falha
varia no tempo: $R(t) = \exp\!\big[-(t/\delta)^\beta\big]$. Com forma $\beta = 2$
(taxa de falha crescente, típica de desgaste) e escala $\delta = 1000$:

```{r weibull}
1 - rnp_distribuicao_weibull("p", q = 800, forma = 2, escala = 1000)  # R(800)
```

A confiabilidade em 800 h é de 53%. O parâmetro de forma distingue os regimes:
$\beta < 1$ (mortalidade infantil), $\beta = 1$ (falhas aleatórias, equivale à
exponencial) e $\beta > 1$ (desgaste) — a "curva da banheira" da confiabilidade.

```{r grafico, fig.alt="Densidade da Weibull"}
rnp_grafico_distribuicao("weibull", shape = 2, scale = 1000)
```

## Lei dos Grandes Números

Estimativas de engenharia melhoram com mais dados. A LGN garante que a média
amostral converge para a média verdadeira, $\bar{X}_n \to \mu$:

```{r lgn, fig.alt="Convergência da média amostral"}
rnp_lei_grandes_numeros(function(n) rexp(n, rate = 1/1000), media_teorica = 1000)
```

A vida média estimada de uma amostra de componentes estabiliza em torno do MTBF
verdadeiro conforme o número de ensaios cresce.

## Teorema Central do Limite

O TCL é a razão de a Normal aparecer em tantos contextos de engenharia: a média
de muitas medições (ou a soma de muitos erros pequenos) é aproximadamente Normal,
*qualquer que seja* a distribuição de origem,

$$\frac{\bar{X}_n - \mu}{\sigma/\sqrt{n}} \xrightarrow{\;d\;} N(0,1).$$

```{r tcl, fig.alt="Demonstração do Teorema Central do Limite"}
rnp_tcl_simulacao(function(n) rexp(n), n = 30, n_amostras = 2000)
```

Partindo de tempos de falha exponenciais (fortemente assimétricos), o histograma
das médias adere à Normal. É esse resultado que sustenta os intervalos de
confiança e as cartas de controle da próxima vinheta.

## Da probabilidade à inferência

Os teoremas-limite abrem a porta da **inferência**: usar uma amostra para estimar
parâmetros desconhecidos da população [@montgomery2021]. Retomamos as 100 medições
de Michelson (`morley`).

```{r dados-inf}
v <- morley$Speed     # velocidade da luz - 299000 (km/s)
```

### Estimação pontual

Um **estimador** é uma função da amostra que aponta um valor para o parâmetro. Um
bom estimador é *não-viesado* ($E[\hat\theta] = \theta$) e *eficiente* (variância
mínima). O método de **máxima verossimilhança** escolhe os parâmetros que tornam
os dados observados mais prováveis:

```{r emv}
ll <- function(th) sum(dnorm(v, th[1], th[2], log = TRUE))
rnp_emv(ll, inicio = c(800, 80), nomes = c("media", "desvio"))$estimativas
```

A média e o desvio estimados ($\hat\mu = 852{,}4$, $\hat\sigma = 78{,}6$) vêm com
seus erros-padrão, obtidos da informação de Fisher.

### Intervalos de confiança

Uma estimativa pontual não comunica a incerteza; o **intervalo de confiança** sim.
Para a média de uma Normal com variância desconhecida (usando a distribuição $t$):

$$\bar{x} \pm t_{n-1,\,\alpha/2}\,\frac{s}{\sqrt{n}}.$$

```{r ic-media}
rnp_ic_media(v)
```

O IC de 95% é $[836{,}7;\ 868{,}1]$ km/s (acima de 299000). O valor moderno,
codificado, é $792{,}458$ — **fora** do intervalo, o que já sinaliza um erro
sistemático. Há ICs para outros parâmetros:

```{r ic-outros}
rnp_ic_variancia(v)                         # variância (qui-quadrado)
rnp_ic_proporcao(12, 200, method = "wilson")  # proporção: 12 defeitos em 200
```

### Testes de hipóteses

Um teste confronta uma afirmação ($H_0$) com os dados. O procedimento de
Montgomery: formular $H_0$ e $H_1$, calcular uma estatística de teste, e decidir
pelo p-valor, ciente dos erros tipo I ($\alpha$, rejeitar $H_0$ verdadeira) e tipo
II ($\beta$). Michelson estava **enviesado**? Testamos $H_0\!:\mu = 792{,}458$
(o valor moderno) com a estatística $t = (\bar{x} - \mu_0)/(s/\sqrt{n})$:

```{r teste-t}
rnp_teste_t(v, mu = 792.458)
```

Com $t = 7{,}59$ e $p < 0{,}0001$, rejeita-se $H_0$: as medições de 1879 tinham um
**viés sistemático de ~60 km/s** — um erro de exatidão, não de acaso. Para
proporções (uma linha que produz 6% de defeitos atende à meta de no máximo 10%?):

```{r teste-prop}
rnp_teste_z_proporcao(12, 200, p0 = 0.10)
```

O p-valor de $0{,}06$ não permite, a 5%, concluir que a taxa real está abaixo de
10% — a amostra é pequena demais para essa decisão.

### Planejamento: poder e tamanho de amostra

Quantas medições seriam necessárias para detectar um efeito médio ($d = 0{,}5$)
com 80% de poder? Planejar isso *antes* de coletar evita estudos inconclusivos:

```{r tamanho}
rnp_tamanho_amostra_teste(efeito = 0.5, poder = 0.8, tipo = "uma")
```

## Síntese

| Fenômeno / objetivo | Ferramenta `rnp` | Conceito |
|---------------------|------------------|----------|
| Defeitos por unidade | `rnp_distribuicao_poisson` | Poisson |
| Tempo de vida | `rnp_distribuicao_exponencial/_weibull` | confiabilidade |
| Estimar parâmetro | `rnp_emv` | máxima verossimilhança |
| Quantificar incerteza | `rnp_ic_media/_variancia/_proporcao` | intervalo de confiança |
| Decidir sobre afirmação | `rnp_teste_t`, `rnp_teste_z_proporcao` | teste de hipótese |
| Planejar o estudo | `rnp_tamanho_amostra_teste` | poder |

Da probabilidade que descreve o mecanismo à inferência que decide a partir de
dados, o caminho é contínuo — e os teoremas-limite são a ponte.

## Exercícios

Resolva computacionalmente com o `rnp`. Use os conjuntos indicados (`morley`,
`mtcars`, `trees`, `faithful`).

1. Calcule $P(Z \le 2{,}5)$ e o quantil $z_{0{,}975}$ da Normal padrão
   (`rnp_distribuicao_normal`).
2. Em 10 ensaios com $p = 0{,}2$, obtenha $P(X = 3)$ e $P(X \le 3)$
   (`rnp_distribuicao_binomial`).
3. Para uma Poisson com $\lambda = 3$, calcule $P(X \ge 2)$
   (`rnp_distribuicao_poisson`).
4. Um sistema tem 3 componentes independentes com $R = 0{,}95$. Calcule a
   confiabilidade em série e em paralelo (regra da multiplicação).
5. Dois fornecedores entregam 60% e 40% das peças, com 2% e 5% de defeito. Dada
   uma peça defeituosa, qual a probabilidade de cada fornecedor? (`rnp_bayes`).
6. Um componente tem MTBF de 500 h (exponencial). Calcule $P(T > 200)$ e verifique
   a propriedade sem memória (`rnp_distribuicao_exponencial`).
7. Para uma Weibull com forma $1{,}5$ e escala $2000$, obtenha a confiabilidade
   $R(1000)$ (`rnp_distribuicao_weibull`).
8. Obtenha $E[X]$ e $\operatorname{Var}[X]$ de uma Poisson com $\lambda = 5$
   (`rnp_esperanca_var`).
9. Demonstre o TCL partindo de uma distribuição uniforme (`rnp_tcl_simulacao`).
10. Construa o IC de 95% para a média de `mtcars$mpg` (`rnp_ic_media`).
11. Teste se a média de `mtcars$mpg` difere de 22 km/L (`rnp_teste_t`).
12. Calcule o IC de 95% para a variância de `mtcars$wt` (`rnp_ic_variancia`).
13. Estime o IC para a proporção de 18 defeituosos em 250 peças
    (`rnp_ic_proporcao`, método de Wilson).
14. Teste se a proporção 18/250 difere de 10% (`rnp_teste_z_proporcao`).
15. Ajuste uma distribuição exponencial a `faithful$eruptions` e avalie o ajuste
    (`rnp_ajuste_distribuicao`).
16. Determine o tamanho de amostra para detectar $d = 0{,}4$ com poder de 0,90
    (`rnp_tamanho_amostra_teste`).
17. Estime $\int_0^1 e^{-x^2}\,dx$ por Monte Carlo (`rnp_monte_carlo`).
18. Aplique o Teorema de Bayes (forma de partição) a um teste diagnóstico com
    prevalência 2%, sensibilidade 95% e especificidade 90% (`rnp_bayes`).

## Referências
