---
title: "2. Probabilidade, distribuições e os teoremas fundamentais"
output: rmarkdown::html_vignette
bibliography: referencias.bib
vignette: >
  %\VignetteIndexEntry{2. Probabilidade, distribuições e os teoremas fundamentais}
  %\VignetteEngine{knitr::rmarkdown}
  %\VignetteEncoding{UTF-8}
---

```{r setup, include = FALSE}
knitr::opts_chunk$set(collapse = TRUE, comment = "#>",
                      fig.width = 7, fig.height = 4.2,
                      message = FALSE, warning = FALSE)
library(rnp)
set.seed(2024)
```

Em engenharia, a probabilidade modela a incerteza de falhas, defeitos e variações
de processo [@montgomery2021]. Esta vinheta vai dos fundamentos — axiomas,
probabilidade condicional, Teorema de Bayes — às distribuições mais usadas em
confiabilidade e controle de qualidade, fechando com os teoremas-limite.

## Axiomas e regras

Um experimento aleatório tem um **espaço amostral** $S$. A probabilidade de um
evento $A$ satisfaz os axiomas de Kolmogorov:

$$0 \le P(A) \le 1, \qquad P(S) = 1, \qquad
  P(A \cup B) = P(A) + P(B) \ \text{ se } A \cap B = \varnothing.$$

A **probabilidade condicional** e a **regra da multiplicação** são

$$P(A \mid B) = \frac{P(A \cap B)}{P(B)}, \qquad
  P(A \cap B) = P(A \mid B)\,P(B).$$

Dois eventos são **independentes** quando $P(A \cap B) = P(A)\,P(B)$.

### Aplicação: confiabilidade de sistemas

Considere dois componentes independentes, cada um com confiabilidade $0{,}9$. Em
um sistema em **série**, ambos precisam funcionar; em **paralelo** (redundância),
basta um:

$$R_{\text{série}} = \prod_i R_i = 0{,}9 \times 0{,}9 = 0{,}81, \qquad
  R_{\text{paralelo}} = 1 - \prod_i (1 - R_i) = 1 - 0{,}1^2 = 0{,}99.$$

A redundância eleva a confiabilidade de 0,81 para 0,99 — o cálculo direto da
independência justifica decisões de projeto.

## Probabilidade total e Teorema de Bayes

Quando o espaço se particiona em causas $A_1,\dots,A_k$, a **probabilidade total**
de um evento $B$ é $P(B) = \sum_i P(B \mid A_i)\,P(A_i)$, e o **Teorema de Bayes**
inverte a relação:

$$P(A_i \mid B) = \frac{P(B \mid A_i)\,P(A_i)}{\sum_j P(B \mid A_j)\,P(A_j)}.$$

Exemplo clássico de manufatura: três máquinas produzem 20%, 30% e 50% das peças,
com taxas de defeito de 5%, 3% e 1%. Uma peça saiu **defeituosa** — de qual
máquina ela provavelmente veio?

```{r bayes}
rnp_bayes(
  priori          = c(M1 = 0.20, M2 = 0.30, M3 = 0.50),
  verossimilhanca = c(0.05, 0.03, 0.01)
)
```

A probabilidade total de defeito é $0{,}024$ (a soma da coluna `conjunta`). Dado o
defeito, a máquina **M1** é a origem mais provável (42%), apesar de produzir só
20% das peças — porque sua taxa de defeito é a maior. Bayes rastreia o defeito até
a fonte.

## Distribuições para contagens: Poisson

O número de defeitos por unidade de produto (falhas num fio, partículas num
wafer) segue tipicamente a **Poisson**, com $P(X = x) = e^{-\lambda}\lambda^x/x!$ e
a propriedade marcante $E[X] = \operatorname{Var}[X] = \lambda$.

```{r poisson}
rnp_esperanca_var("pois", lambda = 4)
```

Para um processo com $\lambda = 4$ defeitos por unidade, a probabilidade de no
máximo 2 defeitos e de pelo menos 1 são:

```{r poisson2}
rnp_distribuicao_poisson("p", q = 2, lambda = 4)        # P(X <= 2)
1 - rnp_distribuicao_poisson("p", q = 0, lambda = 4)    # P(X >= 1)
```

Apenas 24% das unidades têm 2 defeitos ou menos, e 98% têm ao menos um — um
processo que precisa de melhoria.

## Distribuições para tempo de vida: exponencial e Weibull

O tempo até a falha de um componente costuma ser modelado pela **exponencial**,
cuja densidade é $f(t) = \lambda e^{-\lambda t}$ e a confiabilidade
$R(t) = P(T > t) = e^{-\lambda t}$. Para um tempo médio entre falhas (MTBF) de
1000 h, $\lambda = 1/1000$:

```{r exp}
1 - rnp_distribuicao_exponencial("p", q = 1500, taxa = 1/1000)   # P(T > 1500)
```

Há 22% de chance de o componente ultrapassar 1500 h. A exponencial é
**sem memória** ($P(T > s+t \mid T > s) = P(T > t)$): um componente "não
envelhece", hipótese válida apenas para falhas puramente aleatórias.

Para modelar **desgaste**, a **Weibull** é mais realista, pois sua taxa de falha
varia no tempo: $R(t) = \exp\!\big[-(t/\delta)^\beta\big]$. Com forma $\beta = 2$
(taxa de falha crescente, típica de desgaste) e escala $\delta = 1000$:

```{r weibull}
1 - rnp_distribuicao_weibull("p", q = 800, forma = 2, escala = 1000)  # R(800)
```

A confiabilidade em 800 h é de 53%. O parâmetro de forma distingue os regimes:
$\beta < 1$ (mortalidade infantil), $\beta = 1$ (falhas aleatórias, equivale à
exponencial) e $\beta > 1$ (desgaste) — a "curva da banheira" da confiabilidade.

```{r grafico, fig.alt="Densidade da Weibull"}
rnp_grafico_distribuicao("weibull", shape = 2, scale = 1000)
```

## Lei dos Grandes Números

Estimativas de engenharia melhoram com mais dados. A LGN garante que a média
amostral converge para a média verdadeira, $\bar{X}_n \to \mu$:

```{r lgn, fig.alt="Convergência da média amostral"}
rnp_lei_grandes_numeros(function(n) rexp(n, rate = 1/1000), media_teorica = 1000)
```

A vida média estimada de uma amostra de componentes estabiliza em torno do MTBF
verdadeiro conforme o número de ensaios cresce.

## Teorema Central do Limite

O TCL é a razão de a Normal aparecer em tantos contextos de engenharia: a média
de muitas medições (ou a soma de muitos erros pequenos) é aproximadamente Normal,
*qualquer que seja* a distribuição de origem,

$$\frac{\bar{X}_n - \mu}{\sigma/\sqrt{n}} \xrightarrow{\;d\;} N(0,1).$$

```{r tcl, fig.alt="Demonstração do Teorema Central do Limite"}
rnp_tcl_simulacao(function(n) rexp(n), n = 30, n_amostras = 2000)
```

Partindo de tempos de falha exponenciais (fortemente assimétricos), o histograma
das médias adere à Normal. É esse resultado que sustenta os intervalos de
confiança e as cartas de controle da próxima vinheta.

## Síntese

| Fenômeno de engenharia | Distribuição | Parâmetro-chave |
|------------------------|--------------|-----------------|
| Defeitos por unidade | Poisson | taxa $\lambda$ |
| Sucessos em $n$ ensaios | Binomial | $n$, $p$ |
| Tempo até falha aleatória | Exponencial | taxa $\lambda$ (sem memória) |
| Tempo até falha por desgaste | Weibull | forma $\beta$, escala $\delta$ |
| Erros de medição | Normal | $\mu$, $\sigma$ |

Conhecer o *mecanismo* (defeito, falha aleatória, desgaste) guia a escolha da
distribuição — e os teoremas-limite conectam a probabilidade à inferência.

## Referências
