---
title: "3. Inferência estatística"
output: rmarkdown::html_vignette
bibliography: referencias.bib
vignette: >
  %\VignetteIndexEntry{3. Inferência estatística}
  %\VignetteEngine{knitr::rmarkdown}
  %\VignetteEncoding{UTF-8}
---

```{r setup, include = FALSE}
knitr::opts_chunk$set(collapse = TRUE, comment = "#>",
                      fig.width = 7, fig.height = 4.2,
                      message = FALSE, warning = FALSE)
library(rnp)
set.seed(2024)
```

A inferência vai da amostra à população [@casella2002; @bolfarine1998]. Usamos
`MASS::Pima.tr`: dados reais de 200 mulheres da etnia Pima, com medidas clínicas
e diagnóstico de diabetes.

```{r dados}
dados <- MASS::Pima.tr
```

## Estimação pontual por máxima verossimilhança

Dada uma amostra de uma densidade $f(x;\theta)$, a **verossimilhança** e a
**log-verossimilhança** são

$$L(\theta) = \prod_{i=1}^{n} f(x_i;\theta), \qquad
  \ell(\theta) = \sum_{i=1}^{n} \log f(x_i;\theta),$$

e o estimador de máxima verossimilhança é $\hat\theta = \arg\max_\theta \ell(\theta)$.
Para o índice de massa corporal (IMC), supondo Normal:

```{r emv}
x <- dados$bmi
ll <- function(th) sum(dnorm(x, th[1], th[2], log = TRUE))
rnp_emv(ll, inicio = c(30, 5), nomes = c("media", "desvio"))$estimativas
```

A EMV da média é `r round(rnp_emv(function(th) sum(dnorm(dados$bmi, th[1], th[2], log = TRUE)), c(30, 5))$estimativas$estimativa[1], 2)`.
O erro-padrão vem da curvatura de $\ell$ no máximo, medida pela **informação de
Fisher**:

$$I(\theta) = -E\!\left[\frac{\partial^2 \ell}{\partial \theta^2}\right], \qquad
  \widehat{\operatorname{Var}}(\hat\theta) \approx I(\hat\theta)^{-1}.$$

Quanto mais afilada a log-verossimilhança, mais informação os dados trazem e
menor a incerteza:

```{r logveross, fig.alt="Log-verossimilhança da média do IMC"}
rnp_log_verossimilhanca(function(mu) sum(dnorm(x, mu, sd(x), log = TRUE)),
                        intervalo = c(31, 35))
```

## Intervalo de confiança

Para a média de uma Normal com variância desconhecida, o IC de nível $1-\alpha$ é

$$\bar{x} \pm t_{n-1,\,\alpha/2}\,\frac{s}{\sqrt{n}}.$$

```{r ic}
rnp_ic_media(dados$bmi)
```

O IC de 95% é $[31{,}5;\,33{,}2]$. A interpretação **frequentista** correta: se o
estudo fosse repetido muitas vezes, 95% dos intervalos assim construídos
conteriam a média verdadeira. A confiança está no *procedimento*, não neste
intervalo particular — não é "95% de probabilidade de a média estar aqui".

## Teste de hipóteses e o p-valor

O IMC médio difere de 30 (limiar de obesidade)? A estatística do teste $t$ é
$t = (\bar{x} - \mu_0)/(s/\sqrt{n})$:

```{r teste-t}
rnp_teste_t(dados$bmi, mu = 30)
```

Com $t = `r round(rnp_teste_t(dados$bmi, mu = 30)$estatistica, 2)`$ e 199 graus de
liberdade, $p < 0{,}0001$: rejeita-se $H_0\!:\mu = 30$. O **p-valor** é a
probabilidade de observar uma estatística tão ou mais extrema que a obtida,
*supondo $H_0$ verdadeira*. Ele **não** é a probabilidade de $H_0$ ser verdadeira,
nem mede o tamanho do efeito. Toda decisão convive com dois erros: o **tipo I**
($\alpha$, rejeitar $H_0$ verdadeira) e o **tipo II** ($\beta$, não rejeitar $H_0$
falsa).

## Poder e tamanho de amostra

O **poder** $1-\beta$ é a probabilidade de detectar um efeito real. Quantas
observações são necessárias para detectar um efeito médio (d de Cohen $= 0{,}5$)
com 80% de poder, em duas amostras?

```{r tamanho}
rnp_tamanho_amostra_teste(efeito = 0.5, poder = 0.8, tipo = "duas")
```

São necessárias **64** observações por grupo. A curva de poder mostra o
compromisso entre $n$ e a capacidade de detecção:

```{r poder, fig.alt="Curva de poder do teste t"}
rnp_poder_teste(efeito = 0.5, n = 30, tipo = "duas")$grafico
```

Calcular poder e tamanho de amostra *antes* da coleta é parte do bom planejamento,
e ajuda a evitar tanto falsos negativos quanto achados que não se replicam.

## Bootstrap: inferência sem fórmula fechada

Para a média, o erro-padrão tem forma fechada ($s/\sqrt{n}$). Para a **mediana**,
não. O **bootstrap** [@efron1993] reamostra a própria amostra com reposição e
observa a variabilidade da estatística:

```{r bootstrap}
rnp_ic_bootstrap(dados$bmi, estatistica = "mediana", B = 1000, tipo = "percentil")
```

O IC percentil para a mediana do IMC é $[31{,}6;\,33{,}9]$, obtido sem qualquer
suposição de normalidade.

## Teste de permutação

Diabéticas e não-diabéticas diferem na glicose? Em vez de confiar no TCL, o
**teste de permutação** constrói a distribuição nula embaralhando os rótulos dos
grupos sob $H_0$:

```{r perm}
g1 <- dados$glu[dados$type == "Yes"]
g0 <- dados$glu[dados$type == "No"]
rnp_teste_permutacao(g1, g0, B = 2000)
```

A diferença observada nas médias de glicose é de cerca de **32 mg/dL** (145 contra
113), com $p < 0{,}001$: a associação entre glicose e diabetes é claramente
significativa.

## Síntese

| Conceito | O que é | Erro comum |
|----------|---------|------------|
| Verossimilhança | plausibilidade dos dados sob $\theta$ | confundir com probabilidade de $\theta$ |
| IC de 95% | 95% dos intervalos cobririam o parâmetro | "95% de chance de estar aqui" |
| p-valor | $P(\text{dados} \mid H_0)$ | $P(H_0 \mid \text{dados})$ |
| Poder | $P(\text{detectar efeito real})$ | ignorá-lo no planejamento |
| Bootstrap | EP por reamostragem | usar só quando há fórmula |

Mais do que calcular cada quantidade, vale entender o que ela significa — e o que
não diz.

## Referências
