---
title: "3. Inferência estatística"
output: rmarkdown::html_vignette
bibliography: referencias.bib
vignette: >
  %\VignetteIndexEntry{3. Inferência estatística}
  %\VignetteEngine{knitr::rmarkdown}
  %\VignetteEncoding{UTF-8}
---

```{r setup, include = FALSE}
knitr::opts_chunk$set(collapse = TRUE, comment = "#>",
                      fig.width = 7, fig.height = 4.2,
                      message = FALSE, warning = FALSE)
library(rnp)
set.seed(2024)
```

A inferência vai da amostra à população [@casella2002; @bolfarine1998]. Usamos
`MASS::Pima.tr`: dados reais de 200 mulheres da etnia Pima, com medidas clínicas
e diagnóstico de diabetes.

```{r dados}
dados <- MASS::Pima.tr
```

## Estimação pontual por máxima verossimilhança

Dada uma amostra de uma densidade $f(x;\theta)$, a **verossimilhança** e a
**log-verossimilhança** são

$$L(\theta) = \prod_{i=1}^{n} f(x_i;\theta), \qquad
  \ell(\theta) = \sum_{i=1}^{n} \log f(x_i;\theta),$$

e o estimador de máxima verossimilhança é $\hat\theta = \arg\max_\theta \ell(\theta)$.
Para o índice de massa corporal (IMC), supondo Normal:

```{r emv}
x <- dados$bmi
ll <- function(th) sum(dnorm(x, th[1], th[2], log = TRUE))
rnp_emv(ll, inicio = c(30, 5), nomes = c("media", "desvio"))$estimativas
```

A EMV da média é `r round(rnp_emv(function(th) sum(dnorm(dados$bmi, th[1], th[2], log = TRUE)), c(30, 5))$estimativas$estimativa[1], 2)`.
O erro-padrão vem da curvatura de $\ell$ no máximo, medida pela **informação de
Fisher**:

$$I(\theta) = -E\!\left[\frac{\partial^2 \ell}{\partial \theta^2}\right], \qquad
  \widehat{\operatorname{Var}}(\hat\theta) \approx I(\hat\theta)^{-1}.$$

Quanto mais afilada a log-verossimilhança, mais informação os dados trazem e
menor a incerteza:

```{r logveross, fig.alt="Log-verossimilhança da média do IMC"}
rnp_log_verossimilhanca(function(mu) sum(dnorm(x, mu, sd(x), log = TRUE)),
                        intervalo = c(31, 35))
```

### Método dos momentos

Uma alternativa mais simples iguala os momentos amostrais aos teóricos. Para a
Normal, ele coincide com a EMV; para outras famílias, fornece um ponto de partida:

```{r mm}
rnp_metodo_momentos(dados$bmi, dist = "norm")
```

A EMV costuma ser mais **eficiente** (menor variância assintótica), mas o método
dos momentos é útil quando a verossimilhança é difícil de maximizar.

## Intervalo de confiança

Para a média de uma Normal com variância desconhecida, o IC de nível $1-\alpha$ é

$$\bar{x} \pm t_{n-1,\,\alpha/2}\,\frac{s}{\sqrt{n}}.$$

```{r ic}
rnp_ic_media(dados$bmi)
```

O IC de 95% é $[31{,}5;\,33{,}2]$. A interpretação **frequentista** correta: se o
estudo fosse repetido muitas vezes, 95% dos intervalos assim construídos
conteriam a média verdadeira. A confiança está no *procedimento*, não neste
intervalo particular — não é "95% de probabilidade de a média estar aqui".

## Teste de hipóteses e o p-valor

O IMC médio difere de 30 (limiar de obesidade)? A estatística do teste $t$ é
$t = (\bar{x} - \mu_0)/(s/\sqrt{n})$:

```{r teste-t}
rnp_teste_t(dados$bmi, mu = 30)
```

Com $t = `r round(rnp_teste_t(dados$bmi, mu = 30)$estatistica, 2)`$ e 199 graus de
liberdade, $p < 0{,}0001$: rejeita-se $H_0\!:\mu = 30$. O **p-valor** é a
probabilidade de observar uma estatística tão ou mais extrema que a obtida,
*supondo $H_0$ verdadeira*. Ele **não** é a probabilidade de $H_0$ ser verdadeira,
nem mede o tamanho do efeito. Toda decisão convive com dois erros: o **tipo I**
($\alpha$, rejeitar $H_0$ verdadeira) e o **tipo II** ($\beta$, não rejeitar $H_0$
falsa).

## Poder e tamanho de amostra

O **poder** $1-\beta$ é a probabilidade de detectar um efeito real. Quantas
observações são necessárias para detectar um efeito médio (d de Cohen $= 0{,}5$)
com 80% de poder, em duas amostras?

```{r tamanho}
rnp_tamanho_amostra_teste(efeito = 0.5, poder = 0.8, tipo = "duas")
```

São necessárias **64** observações por grupo. A curva de poder mostra o
compromisso entre $n$ e a capacidade de detecção:

```{r poder, fig.alt="Curva de poder do teste t"}
rnp_poder_teste(efeito = 0.5, n = 30, tipo = "duas")$grafico
```

Calcular poder e tamanho de amostra *antes* da coleta é parte do bom planejamento,
e ajuda a evitar tanto falsos negativos quanto achados que não se replicam.

## Bootstrap: inferência sem fórmula fechada

Para a média, o erro-padrão tem forma fechada ($s/\sqrt{n}$). Para a **mediana**,
não. O **bootstrap** [@efron1993] reamostra a própria amostra com reposição e
observa a variabilidade da estatística:

```{r bootstrap}
rnp_ic_bootstrap(dados$bmi, estatistica = "mediana", B = 1000, tipo = "percentil")
```

O IC percentil para a mediana do IMC é $[31{,}6;\,33{,}9]$, obtido sem qualquer
suposição de normalidade.

## Comparação de dois grupos

Diabéticas e não-diabéticas diferem na glicose? O **teste t para duas amostras**
(versão de Welch, que não assume variâncias iguais) compara as médias, e o IC
para a diferença quantifica a magnitude:

```{r duas-amostras}
g1 <- dados$glu[dados$type == "Yes"]
g0 <- dados$glu[dados$type == "No"]
rnp_teste_t(g1, g0)
rnp_ic_diff_medias(g1, g0)
```

A diferença é de **32 mg/dL** (145 contra 113), com IC de 95% $[23{,}4;\,40{,}5]$
e $p < 0{,}0001$: associação forte e claramente significativa.

## Teste de permutação

E se a normalidade for duvidosa? O **teste de permutação** dispensa o TCL,
construindo a distribuição nula por reamostragem dos rótulos sob $H_0$:

```{r perm}
rnp_teste_permutacao(g1, g0, B = 2000)
```

A diferença observada e o p-valor coincidem com os do teste t — quando os
pressupostos valem, paramétrico e não-paramétrico concordam, e a concordância
reforça a conclusão.

## Síntese

| Conceito | O que é | Erro comum |
|----------|---------|------------|
| Verossimilhança | plausibilidade dos dados sob $\theta$ | confundir com probabilidade de $\theta$ |
| IC de 95% | 95% dos intervalos cobririam o parâmetro | "95% de chance de estar aqui" |
| p-valor | $P(\text{dados} \mid H_0)$ | $P(H_0 \mid \text{dados})$ |
| Poder | $P(\text{detectar efeito real})$ | ignorá-lo no planejamento |
| Bootstrap | EP por reamostragem | usar só quando há fórmula |

Mais do que calcular cada quantidade, vale entender o que ela significa — e o que
não diz.

## Exercícios

Resolva com o `rnp`, usando `MASS::Pima.tr`, `mtcars`, `sleep` e `chickwts`.

1. Estime, por máxima verossimilhança, os parâmetros de uma Normal ajustada a
   `mtcars$mpg` (`rnp_emv`).
2. Estime os mesmos parâmetros pelo método dos momentos e compare
   (`rnp_metodo_momentos`).
3. Calcule a informação de Fisher e o erro-padrão da média do IMC em
   `MASS::Pima.tr` (`rnp_informacao_fisher`).
4. Construa o IC de 95% e de 99% para a média de `mtcars$mpg`; o de 99% é mais
   largo? Por quê? (`rnp_ic_media`).
5. Teste se a pressão arterial média (`MASS::Pima.tr$bp`) difere de 70
   (`rnp_teste_t`).
6. Compare a média de `mpg` entre câmbio manual e automático em `mtcars`, com
   teste t de duas amostras (`rnp_teste_t`).
7. Construa o IC para a diferença de médias do exercício anterior
   (`rnp_ic_diff_medias`).
8. O conjunto `sleep` é pareado (mesmos indivíduos). Teste o efeito do
   medicamento com teste t pareado (`rnp_teste_t`, `pareado = TRUE`).
9. Refaça a comparação de `mpg` (manual vs automático) por teste de permutação e
   compare o p-valor (`rnp_teste_permutacao`).
10. Estime o IC bootstrap percentil para a **mediana** de `mtcars$hp`
    (`rnp_ic_bootstrap`).
11. Compare os métodos `percentil`, `basico` e `bca` para o IC bootstrap da média
    de `mtcars$wt` (`rnp_ic_bootstrap`).
12. Calcule o IC de 95% para a variância de `mtcars$qsec` (`rnp_ic_variancia`).
13. Determine o tamanho de amostra para detectar $d = 0{,}3$ com poder de 0,80
    (`rnp_tamanho_amostra_teste`) e trace a curva de poder (`rnp_poder_teste`).
14. Teste a normalidade de `chickwts$weight` por três métodos
    (`rnp_teste_normalidade`).
15. Aplique o teste de Wald aos coeficientes de uma regressão logística
    (`rnp_teste_wald`) e o teste da razão de verossimilhanças entre dois modelos
    aninhados (`rnp_teste_razao_veross`).
16. Atualize uma priori Beta(1,1) com 8 sucessos em 10 ensaios e obtenha o
    intervalo de credibilidade (`rnp_bayes_conjugada`).

## Referências
