---
title: "4. Regressão linear e modelagem"
output: rmarkdown::html_vignette
bibliography: referencias.bib
vignette: >
  %\VignetteIndexEntry{4. Regressão linear e modelagem}
  %\VignetteEngine{knitr::rmarkdown}
  %\VignetteEncoding{UTF-8}
---

```{r setup, include = FALSE}
knitr::opts_chunk$set(collapse = TRUE, comment = "#>",
                      fig.width = 7, fig.height = 4.2,
                      message = FALSE, warning = FALSE)
library(rnp)
set.seed(2024)
```

A regressão linear modela a esperança de uma resposta como função de preditores.
Geometricamente, ela é a **projeção ortogonal** de $y$ sobre o espaço gerado pelas
colunas de $X$: a solução de mínimos quadrados e os valores ajustados são

$$\hat{\beta} = (X^\top X)^{-1} X^\top y, \qquad \hat{y} = X\hat{\beta},$$

e os resíduos $e = y - \hat{y}$ ficam ortogonais a $X$ por construção — daí serem
não-correlacionados com os preditores [@montgomery2012]. Usamos `MASS::Boston`:
506 bairros de Boston, com o valor mediano dos imóveis (`medv`, em milhares de
dólares).

```{r dados}
dados <- MASS::Boston
```

## Ajuste e interpretação dos coeficientes

```{r ajuste}
fit <- rnp_regressao(medv ~ rm + lstat + crim, data = dados)
fit$coeficientes
```

Cada coeficiente é o efeito **parcial** do preditor, mantidos os demais
constantes. O coeficiente de `rm` $\approx 5{,}22$ indica que cada cômodo
adicional eleva o valor mediano em cerca de US\$ 5 200, controlando criminalidade
e status socioeconômico; `lstat` $\approx -0{,}58$ mostra que bairros com mais
população de baixa renda valem menos. Esse "controle" é o que a regressão
múltipla oferece e a correlação simples não.

```{r modelo}
fit$modelo
```

O **coeficiente de determinação** $R^2 = 1 - \text{SQ}_{\text{res}}/\text{SQ}_{\text{tot}}$
vale $`r round(rnp_regressao(medv ~ rm + lstat + crim, dados)$modelo$r2, 3)`$: o
modelo explica cerca de 65% da variância de `medv`. O $R^2$ ajustado penaliza
preditores inúteis, e a estatística $F$ testa o modelo contra o nulo (só
intercepto).

## Pressupostos e diagnóstico

A inferência (erros-padrão, ICs, p-valores) depende de quatro pressupostos:
linearidade, homocedasticidade, normalidade dos resíduos e independência.
**Violá-los invalida a inferência**, ainda que os coeficientes sigam úteis. Os
gráficos de diagnóstico são o exame do modelo:

```{r diag, fig.alt="Resíduos versus valores ajustados"}
g <- rnp_grafico_residuos(lm(medv ~ rm + lstat + crim, dados))
g$residuo_ajustado
```

Queremos uma nuvem sem padrão em torno de zero. Um formato de funil indica
**heterocedasticidade**; uma curvatura, **não-linearidade**. Os testes formais
complementam o exame visual:

```{r diag-testes}
rnp_regressao_diagnosticos(lm(medv ~ rm + lstat, dados))$testes
```

## Multicolinearidade

Quando preditores carregam informação redundante, os erros-padrão se inflam. O
**fator de inflação de variância** mede isso a partir do $R_j^2$ da regressão do
preditor $j$ sobre os demais:

$$\text{VIF}_j = \frac{1}{1 - R_j^2}.$$

```{r vif}
rnp_vif(lm(medv ~ rm + lstat + tax + rad, dados))
```

`tax` e `rad` (imposto predial e acesso a rodovias) têm VIF próximo de 6
("moderada") — são, de fato, correlacionados em Boston. Como regra, VIF $> 5$
merece atenção e VIF $> 10$ é grave.

## Regularização: o compromisso viés-variância

Com muitos preditores ou colinearidade, aceitar um pequeno viés pode reduzir
muito a variância e melhorar a predição. A **ridge** (L2) encolhe os coeficientes;
o **lasso** (L1) ainda zera os irrelevantes, fazendo seleção de variáveis
[@hastie2009]:

$$\hat\beta_{\text{ridge}} = (X^\top X + \lambda I)^{-1} X^\top y, \qquad
  \hat\beta_{\text{lasso}} = \arg\min_\beta \|y - X\beta\|^2 + \lambda \|\beta\|_1.$$

```{r ridge}
rnp_regressao_lasso(medv ~ rm + lstat + crim + tax + rad, dados, lambda = 0.5)
```

Com $\lambda = 0{,}5$, o lasso **zera** o coeficiente de `rad`, descartando-o do
modelo — algo que os mínimos quadrados nunca fazem. O parâmetro $\lambda$ é o
controle do compromisso entre viés e variância.

## Resposta binária: regressão logística

Para classificar, modela-se a *chance* (odds) do evento pela função logito,
$\operatorname{logit}(p) = \log\frac{p}{1-p} = X\beta$, de modo que $e^{\beta_j}$ é
a **razão de chances**. Voltando aos dados de diabetes:

```{r logistica}
pima <- MASS::Pima.tr
rnp_logistic(type ~ glu + bmi + age, data = pima)$coeficientes
```

A razão de chances de `glu` $\approx 1{,}03$ significa que cada unidade de glicose
multiplica a chance de diabetes por 1,03, controlando IMC e idade. A qualidade da
classificação é medida pela área sob a curva ROC:

```{r roc}
prob <- predict(glm(type ~ glu + bmi + age, pima, family = binomial()),
                type = "response")
rnp_curva_roc(pima$type, prob, positivo = "Yes")$auc
```

A **AUC** de `r round(rnp_curva_roc(MASS::Pima.tr$type, predict(glm(type~glu+bmi+age, MASS::Pima.tr, family=binomial()), type="response"), positivo="Yes")$auc, 2)`
é a probabilidade de o modelo ranquear um caso positivo acima de um negativo
tomados ao acaso (0,5 = aleatório; 1 = perfeito) — uma discriminação boa.

## Síntese

| Etapa | Função | Pergunta |
|-------|--------|----------|
| Ajustar | `rnp_regressao` | os coeficientes fazem sentido teórico? |
| Diagnosticar | `rnp_grafico_residuos` | os pressupostos valem? |
| Colinearidade | `rnp_vif` | os preditores são redundantes? |
| Regularizar | `rnp_regressao_ridge/_lasso` | vale trocar viés por variância? |
| Classificar | `rnp_logistic`, `rnp_curva_roc` | quão bem separa as classes? |

O ajuste é o começo; o essencial é examinar se os pressupostos se sustentam.

## Referências
