---
title: "4. RegressĂŁo linear e modelagem"
output: rmarkdown::html_vignette
bibliography: referencias.bib
vignette: >
  %\VignetteIndexEntry{4. RegressĂŁo linear e modelagem}
  %\VignetteEngine{knitr::rmarkdown}
  %\VignetteEncoding{UTF-8}
---

```{r setup, include = FALSE}
knitr::opts_chunk$set(collapse = TRUE, comment = "#>",
                      fig.width = 7, fig.height = 4.2,
                      message = FALSE, warning = FALSE)
library(rnp)
set.seed(2024)
```

A regressĂŁo linear modela a esperanĂ§a de uma resposta como funĂ§ĂŁo de preditores.
Geometricamente, ela Ă© a **projeĂ§ĂŁo ortogonal** de $y$ sobre o espaĂ§o gerado pelas
colunas de $X$: a soluĂ§ĂŁo de mĂ­nimos quadrados e os valores ajustados sĂŁo

$$\hat{\beta} = (X^\top X)^{-1} X^\top y, \qquad \hat{y} = X\hat{\beta},$$

e os resĂ­duos $e = y - \hat{y}$ ficam ortogonais a $X$ por construĂ§ĂŁo â daĂ­ serem
nĂŁo-correlacionados com os preditores [@montgomery2012]. Usamos `MASS::Boston`:
506 bairros de Boston, com o valor mediano dos imĂłveis (`medv`, em milhares de
dĂłlares).

```{r dados}
dados <- MASS::Boston
```

## Ajuste e interpretaĂ§ĂŁo dos coeficientes

```{r ajuste}
fit <- rnp_regressao(medv ~ rm + lstat + crim, data = dados)
fit$coeficientes
```

Cada coeficiente Ă© o efeito **parcial** do preditor, mantidos os demais
constantes. O coeficiente de `rm` $\approx 5{,}22$ indica que cada cĂŽmodo
adicional eleva o valor mediano em cerca de US\$ 5 200, controlando criminalidade
e status socioeconĂŽmico; `lstat` $\approx -0{,}58$ mostra que bairros com mais
populaĂ§ĂŁo de baixa renda valem menos. Esse "controle" Ă© o que a regressĂŁo
mĂșltipla oferece e a correlaĂ§ĂŁo simples nĂŁo.

```{r modelo}
fit$modelo
```

O **coeficiente de determinaĂ§ĂŁo** $R^2 = 1 - \text{SQ}_{\text{res}}/\text{SQ}_{\text{tot}}$
vale $`r round(rnp_regressao(medv ~ rm + lstat + crim, dados)$modelo$r2, 3)`$: o
modelo explica cerca de 65% da variĂąncia de `medv`. O $R^2$ ajustado penaliza
preditores inĂșteis, e a estatĂ­stica $F$ testa o modelo contra o nulo (sĂł
intercepto).

## Pressupostos e diagnĂłstico

A inferĂȘncia (erros-padrĂŁo, ICs, p-valores) depende de quatro pressupostos:
linearidade, homocedasticidade, normalidade dos resĂ­duos e independĂȘncia.
**ViolĂĄ-los invalida a inferĂȘncia**, ainda que os coeficientes sigam Ășteis. Os
grĂĄficos de diagnĂłstico sĂŁo o exame do modelo:

```{r diag, fig.alt="ResĂ­duos versus valores ajustados"}
g <- rnp_grafico_residuos(lm(medv ~ rm + lstat + crim, dados))
g$residuo_ajustado
```

Queremos uma nuvem sem padrĂŁo em torno de zero. Um formato de funil indica
**heterocedasticidade**; uma curvatura, **nĂŁo-linearidade**. Os testes formais
complementam o exame visual:

```{r diag-testes}
rnp_regressao_diagnosticos(lm(medv ~ rm + lstat, dados))$testes
```

## Multicolinearidade

Quando preditores carregam informaĂ§ĂŁo redundante, os erros-padrĂŁo se inflam. O
**fator de inflaĂ§ĂŁo de variĂąncia** mede isso a partir do $R_j^2$ da regressĂŁo do
preditor $j$ sobre os demais:

$$\text{VIF}_j = \frac{1}{1 - R_j^2}.$$

```{r vif}
rnp_vif(lm(medv ~ rm + lstat + tax + rad, dados))
```

`tax` e `rad` (imposto predial e acesso a rodovias) tĂȘm VIF prĂłximo de 6
("moderada") â sĂŁo, de fato, correlacionados em Boston. Como regra, VIF $> 5$
merece atenĂ§ĂŁo e VIF $> 10$ Ă© grave.

## RegularizaĂ§ĂŁo: o compromisso viĂ©s-variĂąncia

Com muitos preditores ou colinearidade, aceitar um pequeno viĂ©s pode reduzir
muito a variĂąncia e melhorar a prediĂ§ĂŁo. A **ridge** (L2) encolhe os coeficientes;
o **lasso** (L1) ainda zera os irrelevantes, fazendo seleĂ§ĂŁo de variĂĄveis
[@hastie2009]:

$$\hat\beta_{\text{ridge}} = (X^\top X + \lambda I)^{-1} X^\top y, \qquad
  \hat\beta_{\text{lasso}} = \arg\min_\beta \|y - X\beta\|^2 + \lambda \|\beta\|_1.$$

```{r ridge}
rnp_regressao_lasso(medv ~ rm + lstat + crim + tax + rad, dados, lambda = 0.5)
```

Com $\lambda = 0{,}5$, o lasso **zera** o coeficiente de `rad`, descartando-o do
modelo â algo que os mĂ­nimos quadrados nunca fazem. O parĂąmetro $\lambda$ Ă© o
controle do compromisso entre viĂ©s e variĂąncia.

## Resposta binĂĄria: regressĂŁo logĂ­stica

Para classificar, modela-se a *chance* (odds) do evento pela funĂ§ĂŁo logito,
$\operatorname{logit}(p) = \log\frac{p}{1-p} = X\beta$, de modo que $e^{\beta_j}$ Ă©
a **razĂŁo de chances**. Voltando aos dados de diabetes:

```{r logistica}
pima <- MASS::Pima.tr
rnp_logistic(type ~ glu + bmi + age, data = pima)$coeficientes
```

A razĂŁo de chances de `glu` $\approx 1{,}03$ significa que cada unidade de glicose
multiplica a chance de diabetes por 1,03, controlando IMC e idade. A qualidade da
classificaĂ§ĂŁo Ă© medida pela ĂĄrea sob a curva ROC:

```{r roc}
prob <- predict(glm(type ~ glu + bmi + age, pima, family = binomial()),
                type = "response")
rnp_curva_roc(pima$type, prob, positivo = "Yes")$auc
```

A **AUC** de `r round(rnp_curva_roc(MASS::Pima.tr$type, predict(glm(type~glu+bmi+age, MASS::Pima.tr, family=binomial()), type="response"), positivo="Yes")$auc, 2)`
Ă© a probabilidade de o modelo ranquear um caso positivo acima de um negativo
tomados ao acaso (0,5 = aleatĂłrio; 1 = perfeito) â uma discriminaĂ§ĂŁo boa.

## PrediĂ§ĂŁo: intervalo de confianĂ§a versus de prediĂ§ĂŁo

HĂĄ duas perguntas distintas ao prever. *Qual o valor mĂ©dio de `medv` para todos os
bairros com $rm = 6$ e $lstat = 10$?* â responde-se com o **intervalo de
confianĂ§a** da mĂ©dia. *Qual serĂĄ o valor de **um** bairro especĂ­fico?* â pede o
**intervalo de prediĂ§ĂŁo**, mais largo, pois inclui tambĂ©m a variabilidade
irredutĂ­vel $\sigma$ em torno da mĂ©dia:

```{r predicao}
fit <- lm(medv ~ rm + lstat, data = MASS::Boston)
novos <- data.frame(rm = c(6, 7), lstat = c(10, 5))
rnp_predicao(fit, novos, tipo = "confianca")   # mĂ©dia da resposta
rnp_predicao(fit, novos, tipo = "predicao")     # nova observaĂ§ĂŁo
```

Para o primeiro bairro, o IC da mĂ©dia Ă© estreito ($[22{,}1;\,23{,}4]$), mas o de
prediĂ§ĂŁo Ă© amplo ($[11{,}9;\,33{,}7]$). Confundir os dois â usar o IC da mĂ©dia para
prever um caso individual â subestima gravemente a incerteza, um erro comum em
engenharia preditiva.

## SĂ­ntese

| Etapa | FunĂ§ĂŁo | Pergunta |
|-------|--------|----------|
| Ajustar | `rnp_regressao` | os coeficientes fazem sentido teĂłrico? |
| Diagnosticar | `rnp_grafico_residuos` | os pressupostos valem? |
| Colinearidade | `rnp_vif` | os preditores sĂŁo redundantes? |
| Regularizar | `rnp_regressao_ridge/_lasso` | vale trocar viĂ©s por variĂąncia? |
| Prever | `rnp_predicao` | IC da mĂ©dia ou intervalo de prediĂ§ĂŁo? |
| Classificar | `rnp_logistic`, `rnp_curva_roc` | quĂŁo bem separa as classes? |

O ajuste Ă© o comeĂ§o; o essencial Ă© examinar se os pressupostos se sustentam.

## ExercĂ­cios

Resolva com o `rnp`, usando `MASS::Boston`, `mtcars`, `cars` e `trees`.

1. Ajuste `medv ~ rm + lstat + crim` e interprete o coeficiente de `rm`
   (`rnp_regressao`).
2. Qual a fraĂ§ĂŁo da variĂąncia explicada ($R^2$)? Compare com o $R^2$ ajustado.
3. Avalie os pressupostos do modelo pelos grĂĄficos de resĂ­duos
   (`rnp_grafico_residuos`).
4. Aplique os testes formais de normalidade, homocedasticidade e autocorrelaĂ§ĂŁo
   (`rnp_regressao_diagnosticos`).
5. Calcule o VIF de um modelo com `rm`, `tax`, `rad` e `age`; hĂĄ colinearidade?
   (`rnp_vif`).
6. Ajuste uma regressĂŁo ridge e uma lasso ao mesmo modelo; o lasso zera algum
   coeficiente? (`rnp_regressao_ridge`, `rnp_regressao_lasso`).
7. Encontre o $\lambda$ Ăłtimo variando a penalizaĂ§ĂŁo e observando os coeficientes.
8. Em `cars`, ajuste `dist ~ speed` linear e polinomial de grau 2; qual ajusta
   melhor? (`rnp_regressao_polinomial`).
9. Aplique a transformaĂ§ĂŁo de Box-Cox a `medv ~ rm + lstat`; qual o $\lambda$
   Ăłtimo? (`rnp_box_cox`).
10. Para um bairro com `rm = 6.5` e `lstat = 8`, calcule o IC da mĂ©dia e o
    intervalo de prediĂ§ĂŁo (`rnp_predicao`).
11. Ajuste uma regressĂŁo de Poisson a uma variĂĄvel de contagem
    (`rnp_regressao_poisson`).
12. Ajuste a regressĂŁo logĂ­stica `am ~ wt + hp` em `mtcars` e interprete as razĂ”es
    de chances (`rnp_logistic`).
13. Trace a curva ROC e calcule a AUC do modelo anterior (`rnp_curva_roc`).
14. Construa a matriz de confusĂŁo para um limiar de 0,5 (`rnp_matriz_confusao`).
15. Ajuste uma regressĂŁo robusta a dados com um outlier inserido e compare com os
    mĂ­nimos quadrados (`rnp_regressao_robusta`).

## ReferĂȘncias
