---
title: "5. Análise multivariada"
output: rmarkdown::html_vignette
bibliography: referencias.bib
vignette: >
  %\VignetteIndexEntry{5. Análise multivariada}
  %\VignetteEngine{knitr::rmarkdown}
  %\VignetteEncoding{UTF-8}
---

```{r setup, include = FALSE}
knitr::opts_chunk$set(collapse = TRUE, comment = "#>",
                      fig.width = 7, fig.height = 4.6,
                      message = FALSE, warning = FALSE)
library(rnp)
set.seed(2024)
```

A análise multivariada estuda a estrutura *conjunta* de várias variáveis —
correlações, agrupamentos e direções de maior variação. É onde a álgebra linear
(autovalores, autovetores, projeções) vira ferramenta estatística
[@johnson2007; @mingoti2005]. Usamos o clássico `iris`: quatro medidas de 150
flores de três espécies, coletadas por Anderson e analisadas por Fisher (1936).

```{r dados}
X <- iris[, 1:4]
rnp_matriz_correlacao(X)$matriz
```

As pétalas (comprimento e largura) têm correlação de $0{,}96$ — carregam
informação quase redundante. É essa redundância que a PCA explora.

## Componentes principais

A PCA encontra direções ortogonais que maximizam a variância. São os
**autovetores** da matriz de covariância $\Sigma$, e os **autovalores** são as
variâncias ao longo delas:

$$\Sigma v_j = \lambda_j v_j, \qquad
  \text{proporção explicada por } j = \frac{\lambda_j}{\sum_k \lambda_k}.$$

```{r pca}
rnp_pca(X)$variancia
```

Os dois primeiros componentes explicam **95,8%** da variação ($72{,}3\%$ e
$22{,}9\%$): reduzimos de quatro para duas dimensões perdendo quase nada. O
**biplot** sobrepõe observações (pontos) e variáveis (vetores):

```{r biplot, fig.alt="Biplot da PCA de iris"}
rnp_biplot(rnp_pca(X))
```

Vetores na mesma direção indicam variáveis correlacionadas; o comprimento mede o
peso da variável nos componentes.

## Agrupamento

O **k-médias** particiona as observações minimizando a soma de quadrados intragrupo,

$$\min_{C_1,\dots,C_k} \sum_{j=1}^{k} \sum_{i \in C_j} \lVert x_i - \mu_j \rVert^2.$$

```{r kmeans}
km <- rnp_kmeans(X, k = 3)
km$metricas
```

A razão $\text{between\_ss}/\text{total\_ss} = `r round(rnp_kmeans(X, k=3)$metricas$ratio_ss, 3)`$
indica que 77% da variação total está *entre* os grupos — uma separação boa. Para
agrupamentos hierárquicos, o dendrograma mostra a sequência de fusões; o
k-medoids (PAM) é uma alternativa robusta a *outliers*.

### Validação pela silhueta

Escolher o número de grupos é delicado. A **silhueta** compara, para cada ponto,
a dissimilaridade ao próprio grupo ($a_i$) e ao vizinho mais próximo ($b_i$):

$$s(i) = \frac{b_i - a_i}{\max(a_i,\,b_i)} \in [-1, 1].$$

```{r silhueta}
rnp_silhueta(X, km$clusters$cluster)$media
```

A silhueta média de `r round(rnp_silhueta(X, rnp_kmeans(X, k=3)$clusters$cluster)$media, 2)`
indica grupos razoavelmente coesos e separados — um critério *interno*, que
dispensa os rótulos verdadeiros.

## Classificação supervisionada: análise discriminante

Quando os rótulos são conhecidos, a **LDA** busca as combinações lineares que
maximizam a separação entre classes relativa à variação interna (a razão de
Fisher). Ao contrário da PCA, que maximiza a variância total, a LDA maximiza a
*separabilidade*:

```{r lda}
rnp_lda(Species ~ ., iris)$acuracia
```

Com as quatro medidas, a LDA classifica as três espécies com **98%** de acerto no
conjunto de treino.

## Testes de médias multivariadas

Para comparar o *vetor* de médias de dois grupos, o **$T^2$ de Hotelling**
generaliza o teste $t$:

$$T^2 = \frac{n_1 n_2}{n_1 + n_2}\,(\bar{x}_1 - \bar{x}_2)^\top S_p^{-1} (\bar{x}_1 - \bar{x}_2).$$

```{r hotelling}
rnp_hotelling(iris[1:50, 1:4], iris[51:100, 1:4])
```

O $T^2$ enorme ($p < 0{,}001$) confirma que setosa e versicolor diferem nas
médias. Para mais de dois grupos, a **MANOVA** estende a ANOVA (estatísticas de
Wilks e Pillai):

```{r manova}
rnp_manova(cbind(Sepal.Length, Petal.Length) ~ Species, iris)
```

O lambda de Wilks de $0{,}04$ (próximo de zero, $p < 0{,}001$) indica forte
separação entre as espécies. Fazer um teste multivariado, em vez de vários
univariados, controla o erro tipo I global e aproveita as correlações entre as
respostas.

## Síntese

| Objetivo | Função | Ideia central |
|----------|--------|---------------|
| Reduzir dimensão | `rnp_pca`, `rnp_biplot` | autovetores de $\Sigma$ |
| Achar grupos | `rnp_kmeans`, `rnp_cluster_hierarquico` | minimizar dissimilaridade interna |
| Validar grupos | `rnp_silhueta` | coesão versus separação |
| Classificar | `rnp_lda` | razão de Fisher |
| Comparar médias | `rnp_hotelling`, `rnp_manova` | generalizam $t$ e ANOVA |

Muitos desses métodos repousam sobre a mesma base — autovalores, autovetores e
projeções —, o que ajuda a enxergar as semelhanças entre eles.

## Referências
