---
title: "5. AnĂĄlise multivariada"
output: rmarkdown::html_vignette
bibliography: referencias.bib
vignette: >
  %\VignetteIndexEntry{5. AnĂĄlise multivariada}
  %\VignetteEngine{knitr::rmarkdown}
  %\VignetteEncoding{UTF-8}
---

```{r setup, include = FALSE}
knitr::opts_chunk$set(collapse = TRUE, comment = "#>",
                      fig.width = 7, fig.height = 4.6,
                      message = FALSE, warning = FALSE)
library(rnp)
set.seed(2024)
```

A anĂĄlise multivariada estuda a estrutura *conjunta* de vĂĄrias variĂĄveis â
correlaĂ§Ă”es, agrupamentos e direĂ§Ă”es de maior variaĂ§ĂŁo. Ă onde a ĂĄlgebra linear
(autovalores, autovetores, projeĂ§Ă”es) vira ferramenta estatĂ­stica
[@johnson2007; @mingoti2005]. Usamos o clĂĄssico `iris`: quatro medidas de 150
flores de trĂȘs espĂ©cies, coletadas por Anderson e analisadas por Fisher (1936).

```{r dados}
X <- iris[, 1:4]
rnp_matriz_correlacao(X)$matriz
```

As pĂ©talas (comprimento e largura) tĂȘm correlaĂ§ĂŁo de $0{,}96$ â carregam
informaĂ§ĂŁo quase redundante. Ă essa redundĂąncia que a PCA explora.

## Componentes principais

A PCA encontra direĂ§Ă”es ortogonais que maximizam a variĂąncia. SĂŁo os
**autovetores** da matriz de covariĂąncia $\Sigma$, e os **autovalores** sĂŁo as
variĂąncias ao longo delas:

$$\Sigma v_j = \lambda_j v_j, \qquad
  \text{proporĂ§ĂŁo explicada por } j = \frac{\lambda_j}{\sum_k \lambda_k}.$$

```{r pca}
rnp_pca(X)$variancia
```

Os dois primeiros componentes explicam **95,8%** da variaĂ§ĂŁo ($72{,}3\%$ e
$22{,}9\%$): reduzimos de quatro para duas dimensĂ”es perdendo quase nada. O
**biplot** sobrepĂ”e observaĂ§Ă”es (pontos) e variĂĄveis (vetores):

```{r biplot, fig.alt="Biplot da PCA de iris"}
rnp_biplot(rnp_pca(X))
```

Vetores na mesma direĂ§ĂŁo indicam variĂĄveis correlacionadas; o comprimento mede o
peso da variĂĄvel nos componentes.

## Agrupamento

O **k-mĂ©dias** particiona as observaĂ§Ă”es minimizando a soma de quadrados intragrupo,

$$\min_{C_1,\dots,C_k} \sum_{j=1}^{k} \sum_{i \in C_j} \lVert x_i - \mu_j \rVert^2.$$

```{r kmeans}
km <- rnp_kmeans(X, k = 3)
km$metricas
```

A razĂŁo $\text{between\_ss}/\text{total\_ss} = `r round(rnp_kmeans(X, k=3)$metricas$ratio_ss, 3)`$
indica que 77% da variaĂ§ĂŁo total estĂĄ *entre* os grupos â uma separaĂ§ĂŁo boa.

O **agrupamento hierĂĄrquico** nĂŁo exige fixar $k$ de antemĂŁo: ele constrĂłi uma
ĂĄrvore de fusĂ”es sucessivas, o **dendrograma**, em que a altura de cada junĂ§ĂŁo
mede a dissimilaridade. CortĂĄ-lo a uma altura define os grupos.

```{r dendro, fig.alt="Dendrograma de agrupamento hierĂĄrquico"}
ch <- rnp_cluster_hierarquico(X, k = 3)
rnp_grafico_dendrograma(ch)
```

O k-medoids (PAM) Ă© uma alternativa robusta a *outliers*, por usar observaĂ§Ă”es
reais como centros em vez de mĂ©dias.

### ValidaĂ§ĂŁo pela silhueta

Escolher o nĂșmero de grupos Ă© delicado. A **silhueta** compara, para cada ponto,
a dissimilaridade ao prĂłprio grupo ($a_i$) e ao vizinho mais prĂłximo ($b_i$):

$$s(i) = \frac{b_i - a_i}{\max(a_i,\,b_i)} \in [-1, 1].$$

```{r silhueta}
rnp_silhueta(X, km$clusters$cluster)$media
```

A silhueta mĂ©dia de `r round(rnp_silhueta(X, rnp_kmeans(X, k=3)$clusters$cluster)$media, 2)`
indica grupos razoavelmente coesos e separados â um critĂ©rio *interno*, que
dispensa os rĂłtulos verdadeiros.

## ClassificaĂ§ĂŁo supervisionada: anĂĄlise discriminante

Quando os rĂłtulos sĂŁo conhecidos, a **LDA** busca as combinaĂ§Ă”es lineares que
maximizam a separaĂ§ĂŁo entre classes relativa Ă  variaĂ§ĂŁo interna (a razĂŁo de
Fisher). Ao contrĂĄrio da PCA, que maximiza a variĂąncia total, a LDA maximiza a
*separabilidade*:

```{r lda}
rnp_lda(Species ~ ., iris)$acuracia
```

Com as quatro medidas, a LDA classifica as trĂȘs espĂ©cies com **98%** de acerto no
conjunto de treino.

## Testes de mĂ©dias multivariadas

Para comparar o *vetor* de mĂ©dias de dois grupos, o **$T^2$ de Hotelling**
generaliza o teste $t$:

$$T^2 = \frac{n_1 n_2}{n_1 + n_2}\,(\bar{x}_1 - \bar{x}_2)^\top S_p^{-1} (\bar{x}_1 - \bar{x}_2).$$

```{r hotelling}
rnp_hotelling(iris[1:50, 1:4], iris[51:100, 1:4])
```

O $T^2$ enorme ($p < 0{,}001$) confirma que setosa e versicolor diferem nas
mĂ©dias. Para mais de dois grupos, a **MANOVA** estende a ANOVA (estatĂ­sticas de
Wilks e Pillai):

```{r manova}
rnp_manova(cbind(Sepal.Length, Petal.Length) ~ Species, iris)
```

O lambda de Wilks de $0{,}04$ (prĂłximo de zero, $p < 0{,}001$) indica forte
separaĂ§ĂŁo entre as espĂ©cies. Fazer um teste multivariado, em vez de vĂĄrios
univariados, controla o erro tipo I global e aproveita as correlaĂ§Ă”es entre as
respostas.

## SĂ­ntese

| Objetivo | FunĂ§ĂŁo | Ideia central |
|----------|--------|---------------|
| Reduzir dimensĂŁo | `rnp_pca`, `rnp_biplot` | autovetores de $\Sigma$ |
| Achar grupos | `rnp_kmeans`, `rnp_cluster_hierarquico` | minimizar dissimilaridade interna |
| Validar grupos | `rnp_silhueta` | coesĂŁo versus separaĂ§ĂŁo |
| Classificar | `rnp_lda` | razĂŁo de Fisher |
| Comparar mĂ©dias | `rnp_hotelling`, `rnp_manova` | generalizam $t$ e ANOVA |

Muitos desses mĂ©todos repousam sobre a mesma base â autovalores, autovetores e
projeĂ§Ă”es â, o que ajuda a enxergar as semelhanĂ§as entre eles.

## ExercĂ­cios

Resolva com o `rnp`, usando `iris`, `mtcars`, `USArrests` e `swiss`.

1. Calcule a matriz de correlaĂ§ĂŁo de `mtcars` e identifique os pares mais
   associados (`rnp_matriz_correlacao`).
2. Construa o correlograma correspondente (`rnp_grafico_correlograma`).
3. FaĂ§a a PCA de `USArrests`: quantos componentes explicam 90% da variĂąncia?
   (`rnp_pca`).
4. Construa o biplot da PCA e interprete as direĂ§Ă”es das variĂĄveis
   (`rnp_biplot`).
5. Agrupe `USArrests` em $k = 4$ por k-mĂ©dias e avalie a razĂŁo de separaĂ§ĂŁo
   (`rnp_kmeans`).
6. Construa o dendrograma do agrupamento hierĂĄrquico dos mesmos dados
   (`rnp_grafico_dendrograma`).
7. Compare a silhueta mĂ©dia para $k = 2, 3, 4$ e escolha o melhor $k$
   (`rnp_silhueta`).
8. Aplique o k-medoids e compare os grupos com os do k-mĂ©dias (`rnp_kmedoids`).
9. Calcule a matriz de distĂąncias de Mahalanobis das primeiras 10 flores de
   `iris` (`rnp_distancia`).
10. FaĂ§a o escalonamento multidimensional (MDS) de uma matriz de distĂąncias e
    visualize em 2D (`rnp_mds`).
11. Ajuste uma LDA para classificar as espĂ©cies de `iris` e obtenha a acurĂĄcia
    (`rnp_lda`).
12. FaĂ§a uma anĂĄlise fatorial de `swiss` com 2 fatores (`rnp_analise_fatorial`).
13. Teste a igualdade dos vetores de mĂ©dia de duas espĂ©cies de `iris` pelo $T^2$
    de Hotelling (`rnp_hotelling`).
14. Aplique a MANOVA comparando as trĂȘs espĂ©cies (`rnp_manova`).
15. Teste a normalidade multivariada das quatro medidas de `iris`
    (`rnp_normalidade_multivariada`).
16. Calcule a correlaĂ§ĂŁo canĂŽnica entre as medidas de sĂ©pala e de pĂ©tala
    (`rnp_correlacao_canonica`).

## ReferĂȘncias
