---
title: "6. Dados categóricos e métodos não-paramétricos"
output: rmarkdown::html_vignette
bibliography: referencias.bib
vignette: >
  %\VignetteIndexEntry{6. Dados categóricos e métodos não-paramétricos}
  %\VignetteEngine{knitr::rmarkdown}
  %\VignetteEncoding{UTF-8}
---

```{r setup, include = FALSE}
knitr::opts_chunk$set(collapse = TRUE, comment = "#>",
                      fig.width = 7, fig.height = 4.2,
                      message = FALSE, warning = FALSE)
library(rnp)
set.seed(2024)
```

Muitos dados são **categóricos** (sexo, fumante/não-fumante) ou têm distribuições
que invalidam o teste $t$. Esta vinheta cobre a análise de tabelas de
contingência [@agresti2013] e os métodos **não-paramétricos** [@conover1999], que
trocam suposições de distribuição por raciocínio sobre postos e contagens. Usamos
`MASS::birthwt`: 189 nascimentos reais, com peso do bebê e fatores como tabagismo
da mãe.

```{r dados}
dados <- MASS::birthwt
dados$fumante    <- factor(ifelse(dados$smoke == 1, "Sim", "Nao"), c("Sim", "Nao"))
dados$baixo_peso <- factor(ifelse(dados$low == 1, "Sim", "Nao"), c("Sim", "Nao"))
```

## Tabela de contingência

A frequência relativa *por linha* responde à pergunta de interesse: dentre as
fumantes, que proporção teve bebê de baixo peso?

```{r tabela}
rnp_tabela_contingencia(dados$fumante, dados$baixo_peso, tipo = "fr_linha")
```

Entre as fumantes, 40,5% tiveram bebê de baixo peso; entre as não-fumantes,
apenas 25,2%. Resta saber se essa diferença é estatisticamente sustentável.

## Teste qui-quadrado

O teste de independência compara as contagens observadas $O_{ij}$ com as
esperadas sob independência, $E_{ij} = n_{i\cdot}\,n_{\cdot j}/n$:

$$\chi^2 = \sum_{i,j} \frac{(O_{ij} - E_{ij})^2}{E_{ij}}, \qquad
  V = \sqrt{\frac{\chi^2}{n\,(\min(r,c) - 1)}}.$$

```{r qui2}
rnp_teste_qui_quadrado(dados$fumante, dados$baixo_peso)
```

Há associação ($p = `r round(suppressWarnings(rnp_teste_qui_quadrado(dados$fumante, dados$baixo_peso))$p_valor, 3)`$),
mas o **V de Cramér** de $0{,}16$ revela que ela é *fraca*. Vale a distinção:
significância estatística não é o mesmo que força da associação — com amostras
grandes, associações triviais ficam significativas.

## Teste exato de Fisher

Quando alguma frequência esperada é pequena ($< 5$), a aproximação do
qui-quadrado falha, e o **teste exato de Fisher** calcula a probabilidade exata
pela distribuição hipergeométrica:

```{r fisher}
tab <- table(dados$fumante, dados$baixo_peso)
rnp_teste_fisher(tab)
```

## Razão de chances versus risco relativo

Para uma tabela $2\times2$ com células $a, b, c, d$, definem-se

$$\text{OR} = \frac{a\,d}{b\,c}, \qquad
  \text{RR} = \frac{a/(a+b)}{c/(c+d)}.$$

```{r or-rr}
rnp_odds_ratio(tab)
rnp_risco_relativo(tab)
```

A **razão de chances** é $2{,}0$ e o **risco relativo**, $1{,}6$. Eis uma das
distinções mais atropeladas da epidemiologia: como o desfecho é **comum** (baixo
peso ocorre em ~31% dos casos), o OR *exagera* o RR. Reportar "OR $= 2$" como "o
dobro do risco" seria incorreto — o risco relativo correto é de 1,6 vez. (Para
desfechos raros, OR $\approx$ RR.) O RR só é diretamente estimável em estudos
prospectivos; o OR é o que sai de estudos caso-controle e da regressão logística.

## Concordância: Kappa de Cohen

A concordância bruta entre dois avaliadores engana, pois parte dela ocorre por
acaso. O **Kappa de Cohen** desconta o acaso [@cohen1960]:

$$\kappa = \frac{p_o - p_e}{1 - p_e},$$

onde $p_o$ é a concordância observada e $p_e$, a esperada por acaso.

```{r kappa}
a1 <- c("normal", "alterado", "normal", "alterado", "normal", "alterado", "normal")
a2 <- c("normal", "alterado", "normal", "normal",   "normal", "alterado", "alterado")
rnp_kappa(a1, a2)
```

$\kappa = 1$ é concordância perfeita; $0$ é o nível do acaso; acima de $0{,}6$
costuma ser considerada "boa".

## Métodos não-paramétricos

Quando a resposta numérica não é normal (assimétrica, ordinal, com *outliers*), o
teste $t$ e a ANOVA ficam suspeitos. Os métodos não-paramétricos trabalham com
**postos**, dispensando a normalidade. Vale checar antes:

```{r normalidade}
rnp_teste_normalidade(dados$bwt, metodo = "shapiro")
```

Aqui o peso ao nascer é aproximadamente normal ($p = `r round(rnp_teste_normalidade(dados$bwt, "shapiro")$p_valor, 2)`$,
não se rejeita a normalidade), de modo que o teste $t$ seria válido. Ainda assim,
o **teste de Mann-Whitney** (postos) é uma alternativa robusta para comparar dois
grupos independentes:

```{r mann}
rnp_mann_whitney(dados$bwt[dados$fumante == "Sim"],
                 dados$bwt[dados$fumante == "Nao"])
```

Com $p = `r round(rnp_mann_whitney(dados$bwt[dados$fumante=="Sim"], dados$bwt[dados$fumante=="Nao"])$p_valor, 3)`$,
confirma-se que filhos de fumantes pesam menos (média de 2772 g contra 3056 g).
Para comparar **mais de dois** grupos (peso por etnia), o **Kruskal-Wallis**
generaliza o Mann-Whitney:

```{r kruskal}
rnp_kruskal(dados$bwt, factor(dados$race))
```

## Síntese

| Situação | Função | Cuidado |
|----------|--------|---------|
| Associação entre categóricas | `rnp_teste_qui_quadrado` | significância $\ne$ força (V de Cramér) |
| Tabela $2\times2$, $n$ pequeno | `rnp_teste_fisher` | esperadas $< 5$ |
| Medir risco | `rnp_odds_ratio`, `rnp_risco_relativo` | OR $\ne$ RR em desfechos comuns |
| Concordância | `rnp_kappa` | descontar o acaso |
| Comparar 2 grupos | `rnp_mann_whitney` | menos poder que o $t$ |
| Comparar $k$ grupos | `rnp_kruskal` | ANOVA dos postos |

A escolha entre métodos paramétricos e não-paramétricos é um compromisso: os
primeiros têm mais poder quando os pressupostos valem; os segundos são mais
robustos quando a normalidade é duvidosa.

## Referências
