---
title: "7. AnĂĄlise de sobrevivĂȘncia"
output: rmarkdown::html_vignette
bibliography: referencias.bib
vignette: >
  %\VignetteIndexEntry{7. AnĂĄlise de sobrevivĂȘncia}
  %\VignetteEngine{knitr::rmarkdown}
  %\VignetteEncoding{UTF-8}
---

```{r setup, include = FALSE}
knitr::opts_chunk$set(collapse = TRUE, comment = "#>",
                      fig.width = 7, fig.height = 4.2,
                      message = FALSE, warning = FALSE)
library(rnp)
library(survival)
```

A anĂĄlise de sobrevivĂȘncia estuda o **tempo atĂ© a ocorrĂȘncia de um evento**
(morte, falha, recidiva). Seu traĂ§o distintivo Ă© a **censura**: para alguns
indivĂ­duos, o estudo termina antes do evento, e sĂł se sabe que o tempo de falha
*excede* o observado. Ignorar essa informaĂ§ĂŁo parcial enviesaria as estimativas
[@colosimo2006; @klein2003]. Usamos `survival::lung`: 228 pacientes com cĂąncer de
pulmĂŁo avanĂ§ado, com tempo de seguimento e estado vital.

```{r dados}
dados <- survival::lung
dados$sexo <- factor(dados$sex, 1:2, c("Masculino", "Feminino"))
dados$evento <- dados$status == 2          # 1 = Ăłbito; 0 = censura
```

## Conceitos fundamentais

Seja $T$ o tempo atĂ© o evento. As trĂȘs funĂ§Ă”es que o descrevem sĂŁo

$$S(t) = P(T > t), \qquad
  h(t) = \frac{f(t)}{S(t)}, \qquad
  H(t) = \int_0^t h(u)\,du = -\log S(t),$$

a **sobrevivĂȘncia** $S$, o **risco instantĂąneo** (hazard) $h$ e o **risco
acumulado** $H$. Conhecida uma delas, obtĂȘm-se as demais.

## Estimador de Kaplan-Meier

Na presenĂ§a de censura, $S(t)$ Ă© estimada nĂŁo-parametricamente pelo produto
limite de Kaplan-Meier, onde $d_i$ Ă© o nĂșmero de eventos e $n_i$ o nĂșmero em
risco em cada tempo de falha $t_i$:

$$\hat{S}(t) = \prod_{t_i \le t} \left(1 - \frac{d_i}{n_i}\right).$$

```{r km}
km <- rnp_kaplan_meier(dados$time, dados$evento, grupo = dados$sexo)
km$mediana
```

A sobrevida **mediana** â tempo em que $\hat{S}(t) = 0{,}5$ â Ă© de **270 dias**
para homens e **426 dias** para mulheres, uma diferenĂ§a expressiva. A curva
torna isso visĂ­vel:

```{r km-grafico, fig.alt="Curvas de Kaplan-Meier por sexo"}
rnp_grafico_sobrevivencia(km)
```

## Comparando grupos: teste log-rank

O **teste log-rank** confronta o nĂșmero de eventos observados e esperados em cada
grupo sob $H_0$ de curvas iguais, acumulando as diferenĂ§as sobre os tempos de
falha:

```{r logrank}
rnp_log_rank(dados$time, dados$evento, dados$sexo)
```

Com $\chi^2 = 10{,}3$ e $p = 0{,}001$, rejeita-se a igualdade: a sobrevivĂȘncia das
mulheres Ă© significativamente maior.

## Modelo de Cox de riscos proporcionais

O modelo de Cox relaciona o risco Ă s covariĂĄveis sem especificar a forma de
$h_0(t)$ (o risco basal), sendo por isso **semiparamĂ©trico**:

$$h(t \mid x) = h_0(t)\,\exp(x_1\beta_1 + \dots + x_p\beta_p).$$

O efeito de cada covariĂĄvel Ă© a **razĂŁo de riscos** (hazard ratio),
$\text{HR}_j = e^{\beta_j}$ [@therneau2000].

```{r cox}
fit <- rnp_cox(Surv(time, status) ~ age + sexo + ph.ecog, data = dados)
fit$coeficientes
```

InterpretaĂ§ĂŁo: ser do sexo feminino multiplica o risco por $\text{HR} = 0{,}58$
(reduĂ§ĂŁo de 42%, $p = 0{,}001$); cada ponto na escala de incapacidade `ph.ecog`
multiplica o risco por $1{,}59$ ($p < 0{,}001$); a idade nĂŁo Ă© significativa
($p = 0{,}23$). A **concordĂąncia** mede o poder discriminante do modelo:

```{r cox-modelo}
fit$modelo
```

A concordĂąncia de $0{,}64$ indica capacidade preditiva moderada (0,5 = acaso).

### Verificando o pressuposto de proporcionalidade

O modelo de Cox supĂ”e que as razĂ”es de risco sĂŁo **constantes no tempo**. O teste
baseado nos resĂ­duos de Schoenfeld avalia isso:

```{r ph}
rnp_cox_diagnosticos(fit)$teste
```

Nenhuma covariĂĄvel viola o pressuposto (global $p = 0{,}22$): o modelo de Cox Ă©
adequado aqui.

## Modelo paramĂ©trico (AFT)

Quando se quer modelar diretamente o tempo, os modelos de **tempo de falha
acelerado** assumem uma distribuiĂ§ĂŁo para $T$ (Weibull, lognormal, ...):

```{r aft}
rnp_sobrevivencia_parametrica(Surv(time, status) ~ age + sexo, dados,
                              dist = "weibull")$coeficientes
```

O coeficiente positivo de `sexoFeminino` ($0{,}38$, $p = 0{,}003$) indica que ser
mulher *acelera* (prolonga) o tempo de sobrevida â coerente com o achado de Cox.
A escolha entre AFT e Cox e entre distribuiĂ§Ă”es pode ser guiada pelo AIC.

## SĂ­ntese

| Objetivo | FunĂ§ĂŁo | Conceito |
|----------|--------|----------|
| Estimar $S(t)$ | `rnp_kaplan_meier` | produto limite |
| Visualizar | `rnp_grafico_sobrevivencia` | curva com IC |
| Comparar grupos | `rnp_log_rank` | observados vs esperados |
| Risco acumulado | `rnp_nelson_aalen` | $\hat{H}(t)$ |
| Efeito de covariĂĄveis | `rnp_cox` | razĂŁo de riscos |
| Validar Cox | `rnp_cox_diagnosticos` | resĂ­duos de Schoenfeld |
| Modelo paramĂ©trico | `rnp_sobrevivencia_parametrica` | AFT |

A censura Ă© o que distingue esta ĂĄrea: toda a maquinaria existe para extrair
informaĂ§ĂŁo de observaĂ§Ă”es *incompletas*.

## ReferĂȘncias
