---
title: "8. Séries temporais: modelos ARIMA e SARIMA"
output: rmarkdown::html_vignette
bibliography: referencias.bib
vignette: >
  %\VignetteIndexEntry{8. Séries temporais: modelos ARIMA e SARIMA}
  %\VignetteEngine{knitr::rmarkdown}
  %\VignetteEncoding{UTF-8}
---

```{r setup, include = FALSE}
knitr::opts_chunk$set(collapse = TRUE, comment = "#>",
                      fig.width = 7, fig.height = 4.2,
                      message = FALSE, warning = FALSE)
library(rnp)
```

Uma série temporal é uma sequência de observações ordenadas no tempo, em que a
dependência entre instantes vizinhos é a própria informação de interesse. A
metodologia de **Box-Jenkins** [@box2015; @morettin2006] modela essa dependência
em três etapas: *identificação*, *estimação* e *diagnóstico*. Usamos a série
clássica `AirPassengers` (passageiros aéreos mensais, 1949-1960), que combina
tendência e sazonalidade.

```{r serie, fig.alt="Série de passageiros aéreos"}
rnp_grafico_serie(as.numeric(AirPassengers), titulo = "Passageiros aéreos mensais")
```

## Estacionariedade

Um processo é **estacionário** se média, variância e autocovariâncias não variam
no tempo — condição necessária para os modelos ARMA. O teste de **Dickey-Fuller
aumentado** (ADF) tem $H_0$: existe raiz unitária (série *não* estacionária):

```{r adf}
rnp_ts_adf(as.numeric(AirPassengers))
```

A estatística $-0{,}96$ está acima do valor crítico $-2{,}86$: **não** se rejeita
a raiz unitária. A série precisa ser diferenciada. Tomando o logaritmo (para
estabilizar a variância) e diferenciando:

```{r adf2}
rnp_ts_adf(diff(log(as.numeric(AirPassengers))))
```

Agora a estatística $-6{,}46$ é bem menor que o crítico: a série diferenciada é
estacionária. O teste **KPSS** ($H_0$: estacionariedade) confirma de forma
complementar.

## Modelo ARIMA

Um modelo ARIMA$(p, d, q)$ combina parte autorregressiva (AR), $d$ diferenças e
parte de médias móveis (MA), escrito com o operador de defasagem $B$ como

$$\phi(B)\,(1 - B)^d\, y_t = \theta(B)\,\varepsilon_t,$$

onde $\phi(B) = 1 - \phi_1 B - \dots - \phi_p B^p$ e
$\theta(B) = 1 + \theta_1 B + \dots + \theta_q B^q$.

A identificação clássica lê a ordem na **ACF** e na **PACF**: um corte abrupto na
ACF após o lag $q$ sugere MA($q$); um corte na PACF após o lag $p$ sugere AR($p$).

```{r acf, fig.alt="ACF e PACF da série lh", fig.height=3.4}
rnp_grafico_acf(lh, tipo = "acf")
rnp_grafico_acf(lh, tipo = "pacf")
```

A seleção automática por AICc dispensa essa leitura manual e compara muitos
candidatos de uma vez:

```{r auto}
rnp_auto_arima(lh, max_p = 2, max_d = 1, max_q = 2)$selecao
```

Para a série `lh` (hormônio luteinizante), o melhor modelo é um MA(2), com AICc
mínimo de $63{,}6$.

## Modelo SARIMA

Quando há sazonalidade de período $s$, o modelo SARIMA acrescenta termos
sazonais $(P, D, Q)_s$:

$$\phi(B)\,\Phi(B^s)\,(1 - B)^d (1 - B^s)^D\, y_t
   = \theta(B)\,\Theta(B^s)\,\varepsilon_t.$$

O famoso "modelo airline" de Box-Jenkins é o SARIMA$(0,1,1)(0,1,1)_{12}$ sobre o
log da série:

```{r sarima}
fit <- rnp_sarima(log(AirPassengers), ordem = c(0, 1, 1),
                  sazonal = c(0, 1, 1), periodo = 12)
fit$coeficientes
```

Ambos os coeficientes (MA não-sazonal e MA sazonal) são altamente significativos.

## Diagnóstico dos resíduos

Um bom modelo deixa resíduos indistinguíveis de **ruído branco**. O teste de
**Ljung-Box** verifica ausência de autocorrelação:

```{r diag}
rnp_ts_residuos(fit)
```

Ljung-Box com $p = 0{,}36$ (não rejeita ruído branco) e Shapiro-Wilk com
$p = 0{,}17$ (normalidade preservada): o modelo está adequado.

## Previsão

Validado o modelo, projetam-se valores futuros com intervalos de predição:

```{r previsao, fig.alt="Previsão SARIMA com intervalos"}
rnp_ts_previsao(fit, h = 24)$grafico
```

A faixa cinza representa a incerteza crescente da previsão — quanto mais longe o
horizonte, mais larga.

## Outras ferramentas

| Função | Uso |
|--------|-----|
| `rnp_ts_kpss` | teste de estacionariedade (complementa o ADF) |
| `rnp_ts_ccf` | correlação cruzada entre duas séries |
| `rnp_ts_var` | autorregressão vetorial + causalidade de Granger |
| `rnp_ts_garch` | modelagem de volatilidade (séries financeiras) |

## Síntese

A modelagem Box-Jenkins é um ciclo: **identificar** a ordem (estacionariedade,
ACF/PACF, AICc), **estimar** os parâmetros, **diagnosticar** os resíduos e só
então **prever**. Cada etapa tem sua função no `rnp`, e o diagnóstico de resíduos
é o que separa um modelo confiável de um ajuste cego.

## Exercícios

Resolva com o `rnp`, usando as séries `AirPassengers`, `lh`, `nottem`, `UKgas` e
`sunspot.year`.

1. A série `UKgas` é estacionária? Aplique os testes ADF e KPSS
   (`rnp_ts_adf`, `rnp_ts_kpss`).
2. Estabilize a variância e diferencie até obter estacionariedade
   (`rnp_ts_diferenciacao`).
3. Examine a ACF e a PACF da série diferenciada (`rnp_grafico_acf`).
4. Selecione automaticamente a ordem ARIMA de `lh` (`rnp_auto_arima`).
5. Ajuste o modelo escolhido e interprete os coeficientes (`rnp_arima`).
6. Diagnostique os resíduos pelo teste de Ljung-Box (`rnp_ts_residuos`).
7. Ajuste um SARIMA ao log de `AirPassengers` (`rnp_sarima`).
8. Faça a previsão de 24 meses com intervalos (`rnp_ts_previsao`).
9. Calcule a média móvel de 12 meses de `AirPassengers` (`rnp_media_movel`).
10. Aplique a suavização exponencial e compare com a média móvel
    (`rnp_suavizacao_exponencial`).
11. Decomponha `nottem` em tendência, sazonalidade e ruído
    (`rnp_ts_decomposicao`).
12. Aplique o Holt-Winters a `AirPassengers` (`rnp_ts_holt_winters`).
13. Calcule o periodograma de `sunspot.year` e identifique o período dominante
    (`rnp_ts_periodograma`).
14. Ajuste um VAR de ordem 2 a duas séries (`mdeaths`, `fdeaths`) e teste a
    causalidade de Granger (`rnp_ts_var`).
15. Simule uma série com volatilidade variável e ajuste um GARCH(1,1)
    (`rnp_ts_garch`).

## Referências
