---
title: "9. Modelos lineares generalizados e extensões"
output: rmarkdown::html_vignette
bibliography: referencias.bib
vignette: >
  %\VignetteIndexEntry{9. Modelos lineares generalizados e extensões}
  %\VignetteEngine{knitr::rmarkdown}
  %\VignetteEncoding{UTF-8}
---

```{r setup, include = FALSE}
knitr::opts_chunk$set(collapse = TRUE, comment = "#>",
                      fig.width = 7, fig.height = 4.2,
                      message = FALSE, warning = FALSE)
library(rnp)
```

A regressão linear pressupõe resposta contínua e normal. Muitas variáveis não
são assim: contagens, proporções, respostas ordinais. Os **modelos lineares
generalizados** (GLM) estendem a regressão a respostas da família exponencial,
ligando a média ao preditor linear por uma função de ligação $g$
[@mccullagh1989; @paula2013]:

$$g(\mu) = \eta = \beta_0 + \beta_1 x_1 + \dots + \beta_p x_p, \qquad \mu = E[Y].$$

## GLM para contagens (Poisson)

Para contagens, usa-se a família Poisson com ligação log, de modo que $e^{\beta_j}$
é a **razão de taxas** (IRR). Modelando o número de rupturas de fios em teares:

```{r glm}
g <- rnp_glm(breaks ~ wool + tension, data = warpbreaks, familia = "poisson")
g$coeficientes
```

O coeficiente de `tensionH` ($-0{,}52$) indica que tensão alta multiplica a taxa
de rupturas por $e^{-0{,}52} \approx 0{,}59$ (redução de 41%).

### Verificando a adequação

O modelo Poisson supõe $\operatorname{Var}(Y) = \mu$. Quando a variância excede a
média, há **superdispersão**, e os erros-padrão ficam subestimados. A dispersão é
estimada por $\hat\phi = \frac{1}{n-p}\sum r_{P,i}^2$:

```{r diag}
rnp_glm_diagnosticos(g$objeto)$testes
```

A dispersão de **4,3** (muito acima de 1) denuncia forte superdispersão: o modelo
Poisson é inadequado aqui.

## Binomial negativa: corrigindo a superdispersão

A binomial negativa acrescenta um parâmetro $\theta$ que acomoda a variância
extra, $\operatorname{Var}(Y) = \mu + \mu^2/\theta$. Com os dados de ausências
escolares `MASS::quine`:

```{r nb}
nb <- rnp_binomial_negativa(Days ~ Sex + Age, data = MASS::quine)
nb$theta
```

O $\hat\theta = `r round(rnp_binomial_negativa(Days ~ Sex + Age, MASS::quine)$theta, 2)`$
é pequeno, confirmando a superdispersão; quanto menor $\theta$, maior a variância
extra em relação à Poisson.

## Resposta ordinal: odds proporcionais

Para respostas em categorias ordenadas (baixa < média < alta satisfação), o
modelo de **odds proporcionais** modela as probabilidades acumuladas:

$$\operatorname{logit}\big(P(Y \le j)\big) = \zeta_j - x^\top\beta.$$

```{r ordinal}
rnp_regressao_ordinal(Sat ~ Infl + Type, data = MASS::housing,
                      pesos = MASS::housing$Freq)$coeficientes
```

A razão de chances de `InflHigh` é $3{,}4$: morar onde se percebe alta influência
sobre a gestão multiplica por 3,4 a chance de estar em uma categoria de
satisfação superior.

## Modelos mistos: dados agrupados

Quando há medidas repetidas ou agrupamento (alunos em escolas, medidas em
indivíduos), as observações não são independentes. O **modelo misto** separa a
variação em efeitos fixos e aleatórios:
$y_{ij} = x_{ij}^\top\beta + b_i + \varepsilon_{ij}$. Usando o crescimento dental
`nlme::Orthodont`:

```{r misto}
mm <- rnp_modelo_misto(distance ~ age, data = nlme::Orthodont,
                       aleatorio = ~ 1 | Subject)
mm$variancia
```

A **correlação intraclasse** (ICC) de $0{,}69$ indica que 69% da variância está
*entre* indivíduos — ignorar esse agrupamento (ajustando um modelo comum)
subestimaria os erros-padrão.

## Modelos aditivos (GAM): relações não-lineares

Quando o efeito de um preditor não é linear, o **GAM** o substitui por uma função
suave $f_j$ estimada dos dados [@wood2017]:

$$g(\mu) = \beta_0 + f_1(x_1) + \dots + f_p(x_p).$$

Com os dados clássicos de aceleração em colisão de motocicleta `MASS::mcycle`:

```{r gam}
gm <- rnp_gam(accel ~ s(times), data = MASS::mcycle)
gm$suaves
```

Os graus de liberdade efetivos (`edf`) de **8,7** revelam uma relação fortemente
não-linear — um polinômio de baixa ordem jamais a capturaria. O efeito suave:

```{r gam-grafico, fig.alt="Efeito suave do GAM"}
rnp_grafico_efeitos(gm)
```

## Síntese

| Situação | Função | Família/modelo |
|----------|--------|----------------|
| Contagens | `rnp_glm` | Poisson (log) |
| Contagens superdispersas | `rnp_binomial_negativa` | binomial negativa |
| Resposta binária | `rnp_glm` | binomial (logit) |
| Resposta ordinal | `rnp_regressao_ordinal` | odds proporcionais |
| Dados agrupados | `rnp_modelo_misto` | efeitos mistos |
| Efeito não-linear | `rnp_gam` | aditivo (suavizadores) |

O diagnóstico é central: foi a dispersão estimada que revelou a inadequação do
Poisson e motivou a binomial negativa.

## Referências
