---
title: "10. Aprendizado de máquina com tidymodels"
output: rmarkdown::html_vignette
bibliography: referencias.bib
vignette: >
  %\VignetteIndexEntry{10. Aprendizado de máquina com tidymodels}
  %\VignetteEngine{knitr::rmarkdown}
  %\VignetteEncoding{UTF-8}
---

```{r setup, include = FALSE}
knitr::opts_chunk$set(collapse = TRUE, comment = "#>",
                      fig.width = 7, fig.height = 4.2,
                      message = FALSE, warning = FALSE)
library(rnp)
ok <- requireNamespace("parsnip", quietly = TRUE) &&
  requireNamespace("rpart", quietly = TRUE) &&
  requireNamespace("rsample", quietly = TRUE) &&
  requireNamespace("tune", quietly = TRUE)
knitr::opts_chunk$set(eval = ok)
set.seed(123)
```

```{r aviso, eval = !ok, echo = FALSE, results = "asis"}
cat("> Esta vinheta requer os pacotes do tidymodels (parsnip, rsample, tune, rpart).\n",
    "> Instale-os para executar os exemplos.")
```

O aprendizado de máquina supervisionado busca uma função $\hat{f}$ que prevê bem
*dados novos*. O desafio central é a **generalização**: um modelo flexível pode
decorar o ruído do treino (sobreajuste) e falhar fora dele. As funções `rnp_ml_*`
encapsulam o fluxo do `tidymodels` [@kuhn2022] em uma interface enxuta, em
português. Usamos `iris` (classificar a espécie a partir de quatro medidas).

## Partição treino/teste

A regra de ouro: o desempenho deve ser medido em dados **nunca vistos** no
treino. Separamos uma fração para teste, estratificando pela resposta para
preservar as proporções das classes:

```{r split}
sp <- rnp_ml_particao(iris, prop = 0.75, estrato = "Species")
sp
```

## Pré-processamento (receita)

A `recipe` declara as transformações, *aprendidas no treino* e aplicadas igualmente
ao teste — evitando vazamento de informação:

```{r receita}
rnp_ml_receita(Species ~ ., iris, passos = c("normalizar"))
```

## Ajuste e avaliação

Ajustamos uma árvore de decisão no treino e medimos no teste:

```{r ajuste}
fit <- rnp_ml_ajustar(rnp_ml_arvore("classificacao"), Species ~ ., sp)
fit$metricas
```

A acurácia de teste é de **92%** e a AUC de **0,94** — desempenho honesto, porque
calculado fora da amostra de treino. A **importância das variáveis** mostra o que
o modelo usou:

```{r importancia}
rnp_ml_importancia(fit$modelo)
```

As medidas de **pétala** dominam, coerente com a estrutura conhecida de `iris`.

## Validação cruzada e comparação de modelos

Uma única partição é ruidosa. A **validação cruzada** $k$-fold reparte os dados em
$k$ blocos, treina em $k-1$ e valida no restante, repetindo $k$ vezes:

$$\widehat{\text{Err}}_{\text{CV}} = \frac{1}{k}\sum_{i=1}^{k} L\big(y_i, \hat{f}^{-i}(x_i)\big).$$

Assim comparam-se modelos de forma mais estável:

```{r comparar, fig.alt="Comparação de modelos por validação cruzada"}
cv <- rnp_ml_cv(iris, v = 5, estrato = "Species")
specs <- list(
  arvore_rasa = rnp_ml_arvore("classificacao", profundidade_max = 2),
  arvore_cheia = rnp_ml_arvore("classificacao"))
rnp_ml_comparar(specs, Species ~ ., cv)$tabela
```

A acurácia média por validação cruzada (com erro-padrão) permite escolher entre
modelos sem depender da sorte de uma única divisão.

## Tunagem de hiperparâmetros

Hiperparâmetros (como o custo de complexidade da poda) controlam o equilíbrio
viés-variância. A **tunagem** os otimiza por validação cruzada. Marca-se o
parâmetro com `hardhat::tune()`:

```{r tunagem}
arvore_tune <- rnp_ml_arvore("classificacao",
                             custo_complexidade = hardhat::tune())
rnp_ml_tunagem(arvore_tune, Species ~ ., cv, grade = 5)$melhores
```

O melhor custo de complexidade maximiza a acurácia média de validação. Com ele,
treina-se o modelo final em todos os dados de treino e avalia-se uma única vez no
teste.

## Outros algoritmos

A mesma interface serve a vários algoritmos (engines instalados sob demanda):

| Função | Algoritmo | Engine |
|--------|-----------|--------|
| `rnp_ml_arvore` | árvore de decisão | `rpart` |
| `rnp_ml_floresta` | floresta aleatória | `ranger` |
| `rnp_ml_boosting` | gradient boosting | `xgboost` |
| `rnp_ml_knn` | k-vizinhos | `kknn` |
| `rnp_ml_svm` | máquina de vetor de suporte | `kernlab` |
| `rnp_ml_regularizada` | lasso/ridge/elastic net | `glmnet` |

Todas retornam especificações que entram em `rnp_ml_ajustar`, `rnp_ml_tunagem` ou
`rnp_ml_comparar`.

## Síntese

O fluxo de modelagem preditiva é sempre o mesmo [@kuhn2013]: **separar**
treino/teste, **pré-processar** sem vazamento, **ajustar**, **validar** por CV,
**tunar** hiperparâmetros e, só ao final, **avaliar** no teste. As funções
`rnp_ml_*` tornam esse ciclo direto, preservando o rigor metodológico.

## Referências
