---
title: "11. Avaliação de modelos preditivos"
output: rmarkdown::html_vignette
bibliography: referencias.bib
vignette: >
  %\VignetteIndexEntry{11. Avaliação de modelos preditivos}
  %\VignetteEngine{knitr::rmarkdown}
  %\VignetteEncoding{UTF-8}
---

```{r setup, include = FALSE}
knitr::opts_chunk$set(collapse = TRUE, comment = "#>",
                      fig.width = 7, fig.height = 4.2,
                      message = FALSE, warning = FALSE)
library(rnp)
set.seed(42)
```

Treinar um modelo é metade do trabalho; a outra é **avaliá-lo** com a métrica
certa. Acurácia sozinha engana em problemas desbalanceados, e um modelo pode
discriminar bem mas estar mal **calibrado** [@kuhn2013]. Esta vinheta percorre as
ferramentas de avaliação usando `MASS::Pima.tr` (diagnóstico de diabetes), com um
modelo completo e um reduzido.

```{r modelos}
pima <- MASS::Pima.tr
m_completo <- glm(type ~ glu + bmi + age, pima, family = binomial())
m_reduzido <- glm(type ~ glu, pima, family = binomial())
p1 <- predict(m_completo, type = "response")
p2 <- predict(m_reduzido, type = "response")
pred <- factor(ifelse(p1 > 0.5, "Yes", "No"), levels = c("No", "Yes"))
```

## Métricas de classificação

A partir da matriz de confusão (VP, FP, FN, VN) derivam-se várias métricas, cada
uma respondendo a uma pergunta:

$$\text{precisão} = \frac{VP}{VP+FP}, \quad
  \text{revocação} = \frac{VP}{VP+FN}, \quad
  F_1 = \frac{2\,\text{P}\cdot\text{R}}{\text{P}+\text{R}}.$$

```{r metricas}
rnp_metricas_classificacao(pima$type, pred, positivo = "Yes")
```

A acurácia (0,76) parece boa, mas a **revocação** de 0,57 revela que o modelo
deixa escapar 43% dos diabéticos — crítico em contexto clínico. O **MCC**
(coeficiente de Matthews, 0,45) resume o acerto considerando todas as células da
matriz, robusto ao desbalanceamento.

## Escore de Brier e calibração

O **escore de Brier** mede o erro quadrático das probabilidades,
$BS = \frac{1}{n}\sum (p_i - y_i)^2$ — quanto menor, melhor:

```{r brier}
rnp_brier(pima$type, p1, positivo = "Yes")
```

O escore de habilidade (0,30) indica 30% de redução do erro em relação a prever
simplesmente a prevalência. Já a **calibração** verifica se uma probabilidade
predita de 0,7 corresponde a ~70% de eventos observados, testada por
Hosmer-Lemeshow:

```{r calibracao}
rnp_calibracao(pima$type, p1, positivo = "Yes")$hosmer_lemeshow
```

Com $p = 0{,}16$, não se rejeita boa calibração: as probabilidades são confiáveis.

## Separação: KS e precisão-revocação

A estatística **KS** mede a máxima separação entre as distribuições de escore das
duas classes:

```{r ks}
rnp_ks_classificador(pima$type, p1, positivo = "Yes")$ks
```

Um KS de 0,56 indica boa separação. Em dados desbalanceados, a **curva
precisão-revocação** é mais informativa que a ROC; sua área (AUC-PR) resume o
desempenho:

```{r pr, fig.alt="Curva precisão-revocação"}
rnp_curva_precisao_revocacao(pima$type, p1, positivo = "Yes")$grafico
```

## Comparando dois modelos: teste de DeLong

As curvas ROC dos dois modelos podem ser comparadas formalmente. O **teste de
DeLong** avalia se a diferença entre as AUCs é significativa, levando em conta a
correlação por serem avaliadas nos mesmos indivíduos:

```{r delong}
rnp_comparar_roc(pima$type, p1, p2, positivo = "Yes")
```

O modelo completo (AUC $= 0{,}84$) supera o que usa apenas glicose
(AUC $= 0{,}79$), e a diferença é **significativa** ($p = 0{,}02$): incluir IMC e
idade melhora a discriminação de forma não atribuível ao acaso.

## Avaliação de teste diagnóstico

Em contexto clínico, importam as **razões de verossimilhança**, que independem da
prevalência: $\text{RV}^+ = \text{sens}/(1-\text{espec})$ e
$\text{RV}^- = (1-\text{sens})/\text{espec}$.

```{r diag}
rnp_acuracia_diagnostica(pima$type, pred, positivo = "Yes")
```

Uma $\text{RV}^+$ de 4,0 significa que um resultado positivo é 4 vezes mais
provável em quem tem a doença — multiplicando as chances *a priori*, conecta-se
diretamente ao Teorema de Bayes da vinheta 2.

## E para regressão?

Quando a resposta é contínua, as métricas mudam: o **RMSE** penaliza erros
grandes (mesma unidade da resposta), o **MAE** é mais robusto, o **MAPE** dá o
erro percentual e o **R²** mede a variância explicada:

```{r reg}
fit <- lm(medv ~ rm + lstat, data = MASS::Boston)
rnp_metricas_regressao(MASS::Boston$medv, fitted(fit))
```

O RMSE de 5,5 (mil dólares) e o MAPE de 21% quantificam o erro típico do modelo
de preços. Como em classificação, nenhuma métrica isolada basta — RMSE e MAE
contam histórias diferentes quando há *outliers*.

## Síntese

| Pergunta | Função | Métrica |
|----------|--------|---------|
| Quão certo acerta? | `rnp_metricas_classificacao` | acurácia, F1, MCC |
| Erro de regressão? | `rnp_metricas_regressao` | RMSE, MAE, R² |
| Probabilidades confiáveis? | `rnp_calibracao`, `rnp_brier` | Hosmer-Lemeshow, Brier |
| Quão bem separa? | `rnp_ks_classificador`, `rnp_curva_precisao_revocacao` | KS, AUC-PR |
| Um modelo é melhor? | `rnp_comparar_roc` | DeLong |
| Uso clínico? | `rnp_acuracia_diagnostica` | sens., espec., RV |

Nenhuma métrica isolada conta a história toda: a escolha depende do custo dos
erros e do equilíbrio das classes.

## Exercícios

Resolva com o `rnp`, usando `MASS::Pima.tr`, `MASS::Boston` e `mtcars`. Para os
classificadores, gere as probabilidades com `glm(..., family = binomial())`.

1. Ajuste `type ~ glu + bmi + age` em `MASS::Pima.tr` e calcule todas as métricas
   de classificação para o limiar 0,5 (`rnp_metricas_classificacao`).
2. Compare o F1 com a acurácia: por que diferem em dados desbalanceados?
3. Calcule o escore de Brier e o escore de habilidade do modelo (`rnp_brier`).
4. Avalie a calibração com o teste de Hosmer-Lemeshow (`rnp_calibracao`).
5. Calcule a estatística KS de separação (`rnp_ks_classificador`).
6. Construa a curva precisão-revocação e obtenha a AUC-PR
   (`rnp_curva_precisao_revocacao`).
7. Construa as curvas de lift e de ganho acumulado (`rnp_curva_lift`,
   `rnp_curva_ganho`).
8. Compare, pelo teste de DeLong, o modelo completo com um que usa só `glu`
   (`rnp_comparar_roc`).
9. Calcule a sensibilidade, a especificidade e as razões de verossimilhança
   (`rnp_acuracia_diagnostica`).
10. Ajuste `medv ~ rm + lstat` em `MASS::Boston` e calcule RMSE, MAE, MAPE e R²
    (`rnp_metricas_regressao`).
11. Compare as métricas de regressão entre um modelo simples e um múltiplo.
12. Insira um *outlier* na resposta e observe o impacto sobre RMSE versus MAE.
13. Construa a matriz de custo para um classificador em que o falso negativo
    custa o triplo do falso positivo (`rnp_matriz_custo`).

## Referências
