---
title: "Introdução ao rnp"
output: rmarkdown::html_vignette
vignette: >
  %\VignetteIndexEntry{Introdução ao rnp}
  %\VignetteEngine{knitr::rmarkdown}
  %\VignetteEncoding{UTF-8}
---

```{r setup, include = FALSE}
knitr::opts_chunk$set(collapse = TRUE, comment = "#>",
                      fig.width = 7, fig.height = 4.2,
                      fig.align = "center",
                      message = FALSE, warning = FALSE)
library(rnp)
```

## O que é o `rnp`

O `rnp`, do projeto **R NA PRÁTICA**, reúne mais de **230 funções** de estatística
e ciência de dados em um único pacote, com documentação e mensagens em português.
A cobertura vai dos temas dos primeiros anos de um curso de estatística até
tópicos aplicados:

- **Descritiva e exploratória** — medidas-resumo, momentos, frequências, gráficos;
- **Probabilidade** — distribuições, Bayes, Lei dos Grandes Números, Teorema
  Central do Limite, simulação;
- **Inferência** — estimação, intervalos de confiança, testes de hipóteses,
  *bootstrap*, poder e tamanho de amostra;
- **Regressão e modelagem** — linear, regularizada, robusta, logística, GLM,
  modelos mistos e aditivos;
- **Multivariada** — componentes principais, agrupamento, discriminante, fatorial;
- **Séries temporais** — decomposição, ARIMA/SARIMA, GARCH, previsão;
- **Sobrevivência** — Kaplan-Meier, log-rank, Cox e modelos paramétricos;
- **Aprendizado de máquina** — fluxo com `tidymodels` e avaliação de modelos.

## Três escolhas de projeto

- **Saídas *tidy*** — as funções analíticas devolvem `tibble` (ou um objeto
  `rnp_resultado`, descrito adiante) e os gráficos usam `ggplot2`. O resultado
  já entra no pipe e em outras etapas da análise sem conversões.
- **Desempenho** — as rotinas numericamente intensivas (distâncias, álgebra
  matricial, reamostragem) são escritas em C++ com `Rcpp`/`RcppArmadillo` e
  conferidas contra as funções equivalentes do R.
- **Poucas dependências** — o pacote se apoia apenas no R base, no `tidyverse`,
  no `tidymodels` e no `Rcpp`, evitando uma cadeia extensa de pacotes externos.

## Instalação

```{r instalar, eval = FALSE}
# install.packages("devtools")
devtools::install_github("evandeilton/rnp")
```

## Um tour rápido

As funções seguem a convenção `rnp_<área>_<método>()`. Comecemos pela descritiva
de uma variável — a saída é um `tibble`:

```{r descritiva}
rnp_descritiva(rnp_concreto$resistencia)
```

Os modelos seguem a mesma lógica. Ajustamos uma regressão da resistência do
concreto sobre o tempo de cura e o tipo de cimento. O resultado tem uma
impressão organizada, que resume cada componente:

```{r regressao}
ajuste <- rnp_regressao(resistencia ~ dias_cura + tipo_cimento,
                        data = rnp_concreto)
ajuste
```

Cada dia de cura adiciona cerca de 0,43 MPa à resistência, e o cimento CP-V
rende mais que os demais — o modelo explica 77% da variação observada.

### Conversa com o `broom`

Os resultados do `rnp` implementam os genéricos `tidy()` e `glance()` do
`broom`. Assim, a tabela de coeficientes e o resumo do ajuste saem no formato
padrão do *tidymodels*, prontos para comparar modelos ou montar relatórios:

```{r broom}
tidy(ajuste)    # um termo por linha
glance(ajuste)  # uma linha de medidas-resumo do ajuste
```

### Inferência e gráficos

```{r inferencia}
rnp_ic_media(rnp_concreto$resistencia)
rnp_teste_t(rnp_concreto$resistencia, mu = 30)
```

```{r grafico, fig.alt="Dispersão de resistência versus dias de cura"}
rnp_grafico_dispersao(rnp_concreto, x = "dias_cura", y = "resistencia")
```

## Conjuntos de dados didáticos

O pacote traz três conjuntos simulados, pensados para exercitar diferentes
famílias de métodos:

| Conjunto | Conteúdo | Métodos |
|----------|----------|---------|
| `rnp_concreto` | resistência (MPa) por cura e tipo de cimento | descritiva, ANOVA, regressão |
| `rnp_defeitos` | contagem de defeitos por turno e máquina | Poisson, dados categóricos |
| `rnp_vida_util` | tempo até a falha com censura | sobrevivência, confiabilidade |

Por exemplo, a ANOVA confirma que o tipo de cimento afeta a resistência média:

```{r anova}
rnp_anova(resistencia ~ tipo_cimento, data = rnp_concreto)$anova
```

## Como ler os resultados

Muitas funções devolvem um objeto da classe `rnp_resultado`. Ele é, na prática,
uma lista de componentes (tabelas, escalares, gráficos, o modelo ajustado), com
duas conveniências: a impressão resumida vista acima e o acesso direto a cada
parte pelo `$`. Para extrair a tabela de coeficientes, por exemplo:

```{r componentes}
ajuste$coeficientes
```

Em resumo: imprima o objeto para uma visão geral, use `$` para um componente
específico e `tidy()`/`glance()` para integrar com o ecossistema *tidymodels*.

## Por onde continuar

O pacote acompanha onze tutoriais que seguem a progressão típica de um curso de
estatística, com ênfase na interpretação dos resultados:

1. Estatística descritiva e análise exploratória
2. Probabilidade, distribuições e os teoremas fundamentais (Bayes, LGN, TCL)
3. Inferência estatística (p-valor, IC, *bootstrap*, poder)
4. Regressão linear e modelagem (pressupostos, diagnóstico, regularização)
5. Análise multivariada (PCA, agrupamento, LDA, Hotelling)
6. Dados categóricos e métodos não-paramétricos
7. Análise de sobrevivência (Kaplan-Meier, Cox)
8. Séries temporais: modelos ARIMA e SARIMA
9. Modelos lineares generalizados e extensões
10. Aprendizado de máquina com `tidymodels`
11. Avaliação de modelos preditivos

Há ainda uma **referência rápida** (*cheatsheet*) com as funções por área e uma
coletânea de **soluções comentadas** dos exercícios dos primeiros capítulos.

```{r vinhetas, eval = FALSE}
browseVignettes("rnp")
```

## Reportar problemas

Bugs e sugestões de novas funções são bem-vindos nas
[issues](https://github.com/evandeilton/rnp/issues) do projeto.
